---
title: "Final Project"
author: 
  - name: "Grupo 3 (Malawi): Juliana Oliveira, Pedro H. de Araujo e Vitória Murakami"
    affiliation:
      - name: Graduate Program in Genetics and Plant Breeding, Department of Genetics, ESALQ-USP
        city: Piracicaba, São Paulo, Brazil
format:
  html:
    embed-resources: true  # Imagens e scripts dentro do próprio HTML
    code-fold: true        # Esconde o código 
    toc: true              # Sumário?
    toc-location: left     # Local do sumário
    code-overflow: wrap    # Não deixa o código passar a margem
    fig-align: center      # Centraliza no HTML
    fig-width: 10          # Aumenta a largura padrão no HTML
    grid:
      sidebar-width: 250px # Tamanho da barra lateral
      body-width: 1000px   # Tamanho do corpo do arquivo
      margin-width: 250px  # Tamanho da margem
      gutter-width: 1.5rem # Espaçamento entre os elementos acima
  pdf:
    fig-align: center      # Centraliza as imagens
    fig-pos: 'H'           # Força a figura a ficar "Aqui"
    include-in-header:     # Não deixa o código passar a margem
      text: |
        \usepackage{fvextra}
        \usepackage{float}
        \DefineVerbatimEnvironment{Highlighting}{Verbatim}{breaklines,commandchars=\\\{\}}
execute:
  fig-width: 8             # Largura padrão global
  fig-height: 6            # Altura padrão global
---

# Introdução
A brief overview of the research problem.

# Material e Métodos
A detailed description of the statistical approach.

## Análise exploratória

## Seleção de locais (trials)

## BLUPs

## GGE, adaptabilidade e estabilidade

# Resultados
A clear presentation of the findings (with Figures and Tables).

```{R}
#| message: false
#| warning: false
#| echo: false
#| include: false

# Carregando as bibliotecas
library(dplyr)
library(asreml)
library(ggplot2)
library(tidyverse)
library(ggtext)
library(purrr)
library(tibble)
library(kableExtra)
library(DT)
library(metan)

# Carregando os dados
data = read.csv2("https://raw.githubusercontent.com/mauricioaraujj/Pan_African_Trials_Network/refs/heads/main/data/data.csv")

data <- subset(data, COUNTRY == "Malawi")#separando só malawi

data <- data %>%  mutate(
  env = as.factor(env),
  gen = as.factor(gen),
  bloco = as.factor(rep),
  check = as.factor(check),
  SEASON = as.factor(SEASON),
  YEAR = as.factor(YEAR),
  loc = as.factor(loc),
  RAINFED = as.factor(RAINFED),
  GY = as.numeric(GY),
  PH_R8 = as.numeric(PH_R8),
  W100G = as.numeric(W100G))

data <- droplevels(subset(data, !env %in% c("E249","E250")))
```

## Análise exploratória de dados

## Seleção de locais (trials)
```{r}
#| message: false
#| warning: false
#| echo: false
#| results: hide

# Carregando os pacotes de paralelização
library(future)
library(furrr)

# Configurando o plano de paralelização
plan(multisession, workers = parallel::detectCores() - 1)

# Ambientes
envs <- levels(data$env)

# Loop
resultados <- future_map(setNames(envs, envs), function(e) {
  
  dados_env <- subset(data, env == e)
  
  # Se não houver dados suficientes, retorna nulo em vez de 'next'
  if(nrow(dados_env) < 5) return(NULL)
  
  # Modelo completo
  mod <- try(asreml(fixed = GY ~ bloco,
                    random = ~ gen,
                    data = dados_env),
             silent = TRUE)
  
  if(inherits(mod, "try-error")) return(NULL)
  
  # Modelo reduzido
  modred <- try(asreml(fixed = GY ~ bloco,
                       data = dados_env),
                silent = TRUE)
  
  # Variâncias
  varcomp <- summary(mod)$varcomp
  
  # LRT
  lrt <- try(lrt.asreml(mod, modred), silent = TRUE)
  
  signif_gen <- NA
  if(!inherits(lrt, "try-error")){
    pvalor <- lrt$`Pr(Chisq)`
    signif_gen <- ifelse(
      is.na(pvalor),
      NA,
      ifelse(pvalor < 0.05, "Sim", "Não"))
  }
  
  # Herdabilidade ampla
  H2 <- try(vpredict(mod, H2 ~ V1/(V1+V2)), silent = TRUE)
  
  # Herdabilidade Cullis
  sed_mat <- predict(mod, classify = "gen", sed = TRUE)$sed
  mvd <- mean(sed_mat[upper.tri(sed_mat)]^2)
  
  H2_c <- 1 - (mvd / (2 * summary(mod)$varcomp["gen","component"]))
  
  # BLUPs
  pred <- try(predict(mod, classify = "gen"), silent = TRUE)
  
  if(inherits(pred, "try-error")) return(NULL)
  
  blups <- pred$pvals |>
    dplyr::arrange(dplyr::desc(predicted.value)) |>
    dplyr::mutate(rank = dplyr::row_number()) |>
    dplyr::select(rank, gen, predicted.value, std.error)
  
  # Reliability
  reliability <- 1 - mean(pred$pvals$std.error^2 /
                     summary(mod)$varcomp[2,1])
  
  # SALVAR:
  return(list(model = mod,
              varcomp = varcomp,
              lrt = lrt,
              significativo = signif_gen,
              H2 = H2,
              H2_c = H2_c,
              blups = blups,
              reliability = reliability))
  
}, .options = furrr_options(seed = TRUE, packages = c("asreml", "dplyr")))
```


```{r}
# Resultados tabelados
tab_res <- purrr::map_dfr(names(resultados), function(e){

  x <- resultados[[e]]

  if(is.null(x)) return(NULL)

  tibble(Trial = e,
         Genotipo = x$varcomp$component[1],
         Residuo = x$varcomp$component[2],
         LRT = x$significativo,
         H2 = x$H2$Estimate[1],
         H2_SE = x$H2$SE[1],
         H2_Cullis = x$H2_c,
         Reliability = x$reliability)
})

tab_res |>
  kbl(digits = 3,
      align = "c",
      escape = FALSE,
      booktabs = TRUE,
      caption = "Resultado de todos os experimentos (trials)",
      col.names = c("Trial", "Genótipo", "$\\epsilon$",
                    "LRT", "$H^2$", "SE",
                    "$H^2$ - Cullis", "Reliability")) |>
  add_header_above(c(" " = 1,
                     "Componente de variância" = 2,
                     " " = 1, 
                     "Herdabilidade" = 3, 
                     " " = 1)) |>
  kable_styling(full_width = FALSE, position = "center") |>
  scroll_box(width = "100%", height = "600px")
```

```{r}
#| message: false
#| warning: false
#| echo: false

blups_all <- bind_rows(
  lapply(names(resultados), function(e){
    resultados[[e]]$blups |>
      mutate(env = e)
    }))

# GEI
GEI <- blups_all %>% 
  group_by(env, gen) %>% 
  summarise(predicted.value = mean(as.numeric(predicted.value), na.rm = TRUE)) %>% 
  drop_na()

# Ordering
index = order(GEI$predicted.value, decreasing = FALSE)
GEI = GEI[index,]

library(gghighlight)

GEI %>% ggplot(aes(x = env, y = predicted.value)) +
  geom_line(linewidth = 0.9, aes(group = gen, color = gen)) +
  gghighlight(gen %in% c('G036', 'G044', 'G129', 'G121'), use_direct_label = FALSE) +
  labs(title = "Interação entre genótipos e ambientes",
       x = "Ambiente",
       y = "Produção de grãos") +
  guides(color = guide_legend(title = "Genótipo", ncol = 1)) +
  theme_bw() +
  theme(axis.text.x = element_text(angle = 90, hjust = 1)) +
  scale_color_manual(values = c("#003350", "#ff6441", "#2F95CC", "#cc662f"),
                     limits = c('G036', 'G044', 'G129', 'G121'),
                     breaks = c('G036', 'G044', 'G129', 'G121'))
```

## Índices ambientais
```{r}
#| message: false
#| warning: false
#| echo: false

ann <- Annicchiarico(data,
                     env = env,
                     gen = gen,
                     rep = bloco,
                     resp = GY)

index <- ann$GY$environments |>
  rename(Location = ENV)

ggplot(index, aes(x = Location, y = index, colour = class, fill = class)) +
  geom_point(aes(shape = class), size = 2.5) + 
  geom_hline(yintercept = 0, linetype = "dashed", linewidth = 1.2) +
  scale_shape_manual(values = c(favourable = 24, 
                                unfavorable = 25,
                                favorable = 24,
                                unfavourable = 25)) +
  scale_colour_manual(values = c(favourable = "forestgreen",
                                 unfavorable = "firebrick",
                                 favorable = "forestgreen",
                                 unfavourable = "firebrick")) +
  scale_fill_manual(values = c(favourable = "forestgreen",
                               unfavorable = "firebrick",
                               favorable = "forestgreen",
                               unfavourable = "firebrick")) +
  theme_bw() +
  theme(text = element_text(size = 14),
        legend.position = "top",
        axis.text.x = element_text(angle = 90, hjust = 1)) +
  labs(x = "Ambiente",
       y = "Índice ambiental",
       fill = "",
       colour = "", 
       shape = "")
```

## BLUPs

```{r}
#| message: false
#| warning: false
#| echo: false
#| cache: true
#| results: hide

data <- droplevels(subset(data, !env %in% c("E249","E250", "E015",
                                            "E0154", "E0155", "E023",
                                            "E0241", "E0242", "E0248",
                                            "E025", "E0271", "E0272",
                                            "E0274", "E0275", "E0290",
                                            "E031", "E035", "E092",
                                            "E094", "E099")))

### Base-line model
asreml.options(workspace = "15gb", pworkspace = "15gb", maxit = 100)

m0 = asreml(fixed = GY ~ env,
            random = ~gen + gen:env + bloco,
            data = data, 
            maxiter = 100)
sum.m0 = summary(m0)$varcomp
aic.m0 = summary(m0)$aic
bic.m0 = summary(m0)$bic
loglik.m0 = summary(m0)$loglik

mvd.m0 = mean(((predict.asreml(m0,classify = "gen",sed = T)$sed)^2)[
  upper.tri((predict.asreml(m0,classify = "gen",sed = T)$sed)^2,diag=F)
])
PEV.m0 = mean(diag((predict.asreml(m0,classify = "gen",vcov = T)$vcov)))
acc.m0 = sqrt(1-(PEV.m0/sum.m0["gen","component"]))
her.m0 = 1-(mvd.m0/(2*sum.m0["gen","component"]))

blup.m0 = predict.asreml(m0,classify = "gen")$pvals

gain.m0 = (mean(blup.m0[order(blup.m0$predicted.value, 
                              decreasing = T),]$predicted.value[1:30])-
             mean(data$GY,na.rm=T))/mean(data$GY,na.rm=T) * 100


### Modelling the residual effects ---------
#### Diagonal
asreml.options(workspace = "15gb", pworkspace = "15gb", maxit = 100)

m1 = asreml(fixed = GY ~ env,
            random = ~gen + gen:env + bloco,
            residual = ~dsum(~id(units)|env),
            data = data, 
            maxiter = 100)
sum.m1 = summary(m1)$varcomp
aic.m1 = summary(m1)$aic
bic.m1 = summary(m1)$bic
loglik.m1 = summary(m1)$loglik

mvd.m1 = mean(((predict.asreml(m1,classify = "gen",sed = T)$sed)^2)[
  upper.tri((predict.asreml(m1,classify = "gen",sed = T)$sed)^2,diag=F)
])
PEV.m1 = mean(diag((predict.asreml(m1,classify = "gen",vcov = T)$vcov)))
acc.m1 = sqrt(1-(PEV.m1/sum.m1["gen","component"]))
her.m1 = 1-(mvd.m1/(2*sum.m1["gen","component"]))

blup.m1 = predict.asreml(m1,classify = "gen")$pvals

gain.m1 = (mean(blup.m1[order(blup.m1$predicted.value, 
                              decreasing = T),]$predicted.value[1:30])-
             mean(data$GY, na.rm=T))/mean(data$GY, na.rm=T) * 100

### Modelling the block effects ---------
#### Diagonal
asreml.options(workspace = "15gb", pworkspace = "15gb", maxit = 100)

m2 = asreml(fixed = GY ~ env,
            random = ~gen + gen:env + at(env):bloco,
            residual = ~dsum(~id(units)|env),
            data = data, 
            maxiter = 100)
sum.m2 = summary(m2)$varcomp
aic.m2 = summary(m2)$aic
bic.m2 = summary(m2)$bic
loglik.m2 = summary(m2)$loglik

mvd.m2 = mean(((predict.asreml(m2,classify = "gen",sed = T)$sed)^2)[
  upper.tri((predict.asreml(m2,classify = "gen",sed = T)$sed)^2,diag=F)
])
PEV.m2 = mean(diag((predict.asreml(m2,classify = "gen",vcov = T)$vcov)))
acc.m2 = sqrt(1-(PEV.m2/sum.m2["gen","component"]))
her.m2 = 1-(mvd.m2/(2*sum.m2["gen","component"]))

blup.m2 = predict.asreml(m2,classify = "gen")$pvals

gain.m2 = (mean(blup.m2[order(blup.m2$predicted.value, 
                              decreasing = T),]$predicted.value[1:30])-
             mean(data$GY, na.rm=T))/mean(data$GY, na.rm=T) * 100

### Modelling the genetic effects ---------
#### Heterogeneous compound symmetry
asreml.options(workspace = "15gb", pworkspace = "15gb", maxit = 100)

m3 = asreml(fixed = GY ~ env,
            random = ~corh(env):gen + at(env):bloco,
            residual = ~dsum(~id(units)|env),
            data = data, 
            maxiter = 100) 
sum.m3 = summary(m3)$varcomp
aic.m3 = summary(m3)$aic
bic.m3 = summary(m3)$bic
loglik.m3 = summary(m3)$loglik

library(future)
library(furrr)
plan(multisession, workers = parallel::detectCores() - 1)

# variâncias genéticas 
vg_m3 <- sum.m3[grep('gen', rownames(sum.m3)), 1]
n_ambientes <- nlevels(data$env)

# loop
res_m3 <- future_map_dfr(1:n_ambientes, function(i) {
  
  # Predições
  pred_vcov = predict(m3, classify = "gen:env", level=list(env = i), vcov = TRUE)
  pred_sed  = predict(m3, classify = "gen:env", level=list(env = i), sed = TRUE)
  
  PEV = mean(diag(pred_vcov$vcov))
  mvd = mean((pred_sed$sed^2)[upper.tri(pred_sed$sed^2, diag = FALSE)])
  
  vg_env = vg_m3[i + 1] 
  
  acc = sqrt(1 - (PEV / vg_env))
  her = 1 - (mvd / (2 * vg_env))
  
  return(data.frame(acc = acc, her = her))
  
}, .options = furrr_options(packages = "asreml", seed = TRUE, globals = c("m3", "data", "vg_m3")))

# Médias de acurácia e herdabilidade
acc.m3.mean = mean(res_m3$acc, na.rm = TRUE)
her.m3.mean = mean(res_m3$her, na.rm = TRUE)

blup.m3 = predict(m3, classify = "gen:env")$pvals

blup.m3.mean = blup.m3 %>% 
  group_by(gen) %>%
  summarise(blup = mean(predicted.value))

gain.m3 = (mean(blup.m3.mean[order(blup.m3.mean$blup, 
                                   decreasing = TRUE),]$blup[1:30]) -
             mean(data$GY, na.rm=TRUE)) / mean(data$GY, na.rm=TRUE) * 100
```


```{r}
# Organized results ----
aic <- round(c(aic.m0, aic.m1, aic.m2, aic.m3), 2)
bic <- round(c(bic.m0, bic.m1, bic.m2, bic.m3), 2)

tab_modelos <- data.frame("Modelo"= c("M0", "M1", "M2", "M3"),
                          "$G = \\Sigma_g \\otimes \\Sigma_b$" =
                            c("Id x Id", "Id x Id", "Id x Diag", "CSH x Diag"),
                          "$R = \\Sigma_r$"= c("Id", "Diag", "Diag", "Diag"),
                          "AIC" = c(aic),
                          "BIC" = c(bic),
                          "Herdabilidade" = round(c(her.m0, her.m1, her.m2, her.m3.mean),3),
                          "Acurácia" = round(c(acc.m0, acc.m1, acc.m2, acc.m3.mean),3),
                          "Ganho de seleção" = round(c(gain.m0, gain.m1, gain.m2, gain.m3),3)) 

tab_modelos |>
  kbl(align = "c",
      booktabs = TRUE,
      digits = 3,
      col.names = c("Modelo", "$\\Sigma_g \\otimes \\Sigma_b$", "$\\Sigma_r$", "AIC",
                    "BIC", "Herdabilidade", "Acurácia", 
                    "Ganho de seleção"),
      escape = FALSE) |>
  add_header_above(c(" " = 1, 
                     "G" = 1,
                     "R" = 1, 
                     " " = 5),
                   escape = FALSE) |> 
  kable_styling(full_width = FALSE, position = "center")
```

```{r}
## Ranking comparison plot ----
#| message: false
#| warning: false
#| echo: false

base = blup.m0[,1:2]
colnames(base) = c('gen','blup.base')
chosen = blup.m3.mean
comparison = cbind(base, blup.chosen = chosen$blup)

plotly::ggplotly(comparison |>
                   arrange(-blup.base) |>
                   mutate(rank.base = 1:nlevels(data$gen)) |>
                   arrange(-blup.chosen) |> 
                   mutate(rank.chosen = 1:nlevels(data$gen)) |> 
    ggplot(aes(x = rank.base, y = rank.chosen)) +
    geom_point(aes(color = gen), size = 2)+
    theme(axis.line = element_line(colour = 'black'),
          legend.position = 'none',
          panel.background = element_blank(),
          text = element_text(size = 14))+
    labs(x = "Modelo inicial (M0) - Ranking",
         y = "Modelo escolhido (M3) - Ranking", 
         color = "Genótipos", 
         caption = paste("Correlação do ranking =",
                         round(cor(comparison$blup.base,
                                   comparison$blup.chosen,
                                   method = 'spearman'), 4)))+
    scale_x_reverse(breaks = c(1,seq(5, nlevels(data$gen), by = 5))) + 
    scale_y_reverse(breaks = c(1,seq(5, nlevels(data$gen), by = 5))))
```

```{r}
#| message: false
#| warning: false
#| echo: false

## VCOV (G) - CSH ----
make_csh <- function(n, rho_csh, var){
  sigma = sqrt(var)
  varcomp = sapply(sigma[1:n], function(x) x*sigma[1:n])
  varcomp = rho_csh*varcomp
  diag(varcomp) = var
  return(varcomp)
}

Gvcov.m3 <- round(make_csh(nlevels(data$env), sum.m3[51,1], sum.m3[52:101,1]), 3)
rownames(Gvcov.m3) <- levels(data$env)
colnames(Gvcov.m3) <- levels(data$env)
Gcorr.m3 <- cov2cor(Gvcov.m3)
rownames(Gcorr.m3) <- levels(data$env)
colnames(Gcorr.m3) <- levels(data$env)

mat <- Gvcov.m3
mat[lower.tri(mat)] <- Gcorr.m3[lower.tri(Gcorr.m3)]

library(kableExtra)

mat |>
  as.data.frame() |>
  tibble::rownames_to_column("Env") |>
  kbl(digits = 2,
      align = "c",
      caption = "Covariâncias (triângulo superior) e correlações (triângulo inferior)",
      booktabs = TRUE) |>
  kable_styling(full_width = FALSE,
                position = "center",
                font_size = 12) |>
  scroll_box(width = "100%", height = "600px")
```

## Interação genótipos por ambientes
```{r}
#| message: false
#| warning: false
#| echo: false
#| cache: true

asreml.options(workspace = "15gb", pworkspace = "15gb", maxit = 100)
pred = predict.asreml(object = m3, classify = "gen:env")$pvals

pred |> ggplot(aes(x = reorder(env, -predicted.value), 
                   y = reorder(gen, predicted.value), 
                   fill = predicted.value)) + 
  geom_tile() + 
  theme_minimal(base_size = 18) + 
  theme(legend.position = "right", axis.text.y = element_text(size = 12)) + 
  scale_fill_gradient(low = "#10342d", high = '#b2bc63') + 
  labs(x = "Ambiente", y = "Genótipo", fill = "GY")
```

## Índices de estabilidade
### Lin & Binns (1988): Distância para o melhor em cada ambiente

```{r}
#| message: false
#| warning: false
#| echo: false

ge_table = pivot_wider(pred[,c("gen", "env", "predicted.value")], 
                       names_from = 'env', values_from = 'predicted.value') |> 
  column_to_rownames("gen")

Pi = apply(ge_table, 1, function(x) sum((x - apply(ge_table, 2, max))^2)/(2*ncol(ge_table)))

ggplot(data = data.frame(geno = names(Pi), Pi = Pi), 
       aes(x = reorder(geno, Pi), y = Pi)) + 
  geom_col(color = 'black', aes(fill = Pi)) + 
  scale_fill_gradient(high = "#10342d", low = '#b2bc63') + 
  theme_minimal() + 
  theme(axis.text.x = element_text(angle = 90, vjust = .5, hjust = 1),
        text = element_text(size = 14), legend.position = 'none') + 
  labs(y = expression(P[i]), x = "Genótipos")
```

### Eskridge (1990): Índice de segurança

```{r}
#| message: false
#| warning: false
#| echo: false

alpha = .10
SF = apply(ge_table, 1, function(x) mean(x) - qnorm(1-alpha) * sd(x))
ggplot(data = data.frame(geno = names(Pi), SF = SF),
       aes(x = reorder(geno, -SF), y = SF))  + 
  geom_col(color = 'black', aes(fill = SF)) + 
  scale_fill_gradient(low = "#10342d", high = '#b2bc63') + 
  theme_classic() + 
  theme(axis.text.x = element_text(angle = 90, vjust = .5, hjust = 1),
        text = element_text(size = 14), legend.position = 'none') + 
  labs(y = "Índice de segurança", x = "Genótipos")
```

# Discussão
A concise interpretation of the results in the context of the study.