---
title: "Atividade 06 - Álgebra de Matrizes"
author: "Vitória Bizão Murakami"
format:
  html:
    embed-resources: true  # Imagens e scripts dentro do próprio HTML 
    toc: true              # Sumário?
    toc-location: left     # Local do sumário
    code-overflow: wrap    # Não deixa o código passar a margem
    code-fold: true        # Esconde o código
    fig-align: center      # Centraliza no HTML
    fig-width: 10          # Aumenta a largura padrão no HTML
    grid:
      sidebar-width: 250px # Tamanho da barra lateral
      body-width: 1000px   # Tamanho do corpo do arquivo
      margin-width: 250px  # Tamanho da margem
      gutter-width: 1.5rem # Espaçamento entre os elementos acima
  pdf:
    fig-align: center      # Centraliza as imagens
    fig-pos: 'H'           # Força a figura a ficar "Aqui"
    include-in-header:     # Não deixa o código passar a margem
      text: |
        \usepackage{fvextra}
        \usepackage{float}
        \DefineVerbatimEnvironment{Highlighting}{Verbatim}{breaklines,commandchars=\\\{\}}
execute:
  fig-width: 8             # Largura padrão global
  fig-height: 6            # Altura padrão global
---

# Álgebra de matrizes

**Instruções:**

Resolva as questões apresentando o desenvolvimento passo a passo dos cálculos matriciais. Não apresente
apenas o resultado final. Em cada item, mostre as operações realizadas, de modo que seja possível acompanhar o raciocínio utilizado.
Após a resolução manual, confira os resultados utilizando o R. Inclua no arquivo o código utilizado e também
o resultado obtido no R, para que seja possível comparar a resolução analítica com a computacional.
O relatório deverá ser elaborado em R Markdown ou Quarto. Para auxiliar na escrita das matrizes em LATEX,
pode ser utilizado o editor disponível em https://latexeditor.lagrida.com/.

# 1.  Considere as matrizes A e B:

$$
\mathbf{A} = \begin{bmatrix} 
10 & 20 & 30 & 40 \\ 
5 & 8 & 15 & 5 \\ 
5 & 5 & 25 & 35 \\ 
1 & 2 & 3 & 12 
\end{bmatrix} 
\quad \text{e} \quad
\mathbf{B} = \begin{bmatrix} 
1 & 2 & 10 & 6 \\ 
5 & 8 & 4 & 2 \\ 
9 & 3 & 7 & 5 
\end{bmatrix}
$$

Com base nas definições de álgebra matricial, calcule:

## a) AB
A operação não pode ser feita, pois o número de colunas da matriz A (4) é diferente do número de linhas da matriz B (3). Portanto, não há conformidade das matrizes para realizar a operação.

### R Check
```{r}
#| message: false
#| warning: false
#| error: true
# Matriz A 
A <- matrix(c(10, 20, 30, 40,
               5,  8, 15,  5,
               5,  5, 25, 35,
               1,  2,  3, 12), 
            nrow = 4, ncol = 4, byrow = TRUE)

# Matriz B 
B <- matrix(c(1, 2, 10, 6,
              5, 8,  4, 2,
              9, 3,  7, 5), 
            nrow = 3, ncol = 4, byrow = TRUE)

A%*%B
```

## b) BA

$$\mathbf{A}\mathbf{B} = \begin{bmatrix}
1 & 2 & 10 & 6 \\
5 & 8 & 4 & 2 \\
9 & 3 & 7 & 5
\end{bmatrix}
\begin{bmatrix} 
10 & 20 & 30 & 40 \\
5 & 8 & 15 & 5 \\
5 & 5 & 25 & 35 \\
1 & 2 & 3 & 12
\end{bmatrix} =$$

$$\begin{bmatrix}
(1)(10) + (2)(5) + (10)(5) + (6)(1) & (1)(20) + (2)(8) + (10)(5) + (6)(2) & (1)(30) + (2)(15) + (10)(25) + (6)(3) & (1)(40) + (2)(5) + (10)(35) + (6)(12) \\ (5)(10) + (8)(5) + (4)(5) + (2)(1) & (5)(20) + (8)(8) + (4)(5) + (2)(2) & (5)(30) + (8)(15) + (4)(25) + (2)(3) & (5)(40) + (8)(5) + (4)(35) + (2)(12) \\ (9)(10) + (3)(5) + (7)(5) + (5)(1) & (9)(20) + (3)(8) + (7)(5) + (5)(2) & (9)(30) + (3)(15) + (7)(25) + (5)(3) & (9)(40) + (3)(5) + (7)(35) + (5)(12) \end{bmatrix} =$$

$$\begin{bmatrix} 76 & 98 & 328 & 472 \\ 112 & 188 & 376 & 404 \\ 145 & 249 & 505 & 680 \end{bmatrix}$$

### R Check
```{r}
#BA
B%*%A
```


# 2. Seja a matriz:

$$
\mathbf{X} = \begin{bmatrix}
1 & 1 & 0 \\
1 & 1 & 0 \\
1 & 0 & 1 \\
1 & 0 & 1 \end{bmatrix}
$$

## a) Determine a matriz transposta de X, denotada por X′.
As linhas viram colunas:

$$
\mathbf{X'} = \begin{bmatrix} 
1 & 1 & 1 & 1 \\ 
1 & 1 & 0 & 0 \\ 
0 & 0 & 1 & 1 
\end{bmatrix}
$$

### R Check
```{r}
#| message: false
#| warning: false
X <- matrix(c(1, 1, 0,
              1, 1, 0,
              1, 0, 1,
              1, 0, 1), 
            nrow = 4, ncol = 3, byrow = TRUE)
X_l <- t(X)
X_l
```

## b) Calcule o produto matricial X′X.

$$ \mathbf{A}\mathbf{B} = \begin{bmatrix} 
1 & 1 & 1 & 1 \\
1 & 1 & 0 & 0 \\
0 & 0 & 1 & 1
\end{bmatrix}
\begin{bmatrix} 
1 & 1 & 0 \\
1 & 1 & 0 \\
1 & 0 & 1 \\ 
1 & 0 & 1 
\end{bmatrix} =$$
$$\begin{bmatrix}
(1)(1) + (1)(1) + (1)(1) + (1)(1) & (1)(1) + (1)(1) + (1)(0) + (1)(0) & (1)(0) + (1)(0) + (1)(1) + (1)(1) \\ (1)(1) + (1)(1) + (0)(1) + (0)(1) & (1)(1) + (1)(1) + (0)(0) + (0)(0) & (1)(0) + (1)(0) + (0)(1) + (0)(1) \\ (0)(1) + (0)(1) + (1)(1) + (1)(1) & (0)(1) + (0)(1) + (1)(0) + (1)(0) & (0)(0) + (0)(0) + (1)(1) + (1)(1) 
\end{bmatrix} =$$ 

$$\begin{bmatrix}
4 & 2 & 2 \\
2 & 2 & 0 \\
2 & 0 & 2
\end{bmatrix} $$

### R Check

```{r}
#| message: false
#| warning: false
X <- matrix(c(1, 1, 0,
              1, 1, 0,
              1, 0, 1,
              1, 0, 1), 
            nrow = 4, ncol = 3, byrow = TRUE)
X_l <- t(X)

X_l%*%X
```

## c) Determine a dimensão de X.
A matriz tem quatro linhas e três colunas, portanto é uma matriz 4x3.

### R Check
```{r}
#| message: false
#| warning: false
dim(X)
```

## d) Identifique as linhas e as colunas de X.
Linha 1: $\begin{bmatrix} 1 & 1 & 0 \end{bmatrix}$ \
Linha 2: $\begin{bmatrix} 1 & 1 & 0 \end{bmatrix}$ \
Linha 3: $\begin{bmatrix} 1 & 0 & 1 \end{bmatrix}$ \
Linha 4: $\begin{bmatrix} 1 & 0 & 1 \end{bmatrix}$ \

Coluna 1: $\begin{bmatrix} 1 & 1 & 1 & 1 \end{bmatrix}'$ \
Coluna 2: $\begin{bmatrix} 1 & 1 & 0 & 0 \end{bmatrix}'$ \
Coluna 3: $\begin{bmatrix} 0 & 0 & 1 & 1 \end{bmatrix}'$ \

### R Check
```{r}
#| message: false
#| warning: false
# linha 1
X[1,]

# linha 2
X[2,]

# linha 3
X[3,]

# linha 4
X[3,]

# coluna 1
X[,1]

# coluna 2
X[,2]

# coluna 3
X[,3]
```

## e) A matriz X é quadrada? Justifique.
Não, pois o número de linhas (4) não é igual ao número de colunas (3).

### R Check
```{r}
#| message: false
#| warning: false
ncol(X) == nrow(X)
```

## f) Existem linhas ou colunas repetidas? O que isso sugere sobre a matriz?
Existem, a primeira e a segunda, e a terceira e quarta linha são iguais entre si. Além da primeira coluna ser o resultado da soma das outras cuas colunas. Isso sugere que a matriz não possui posto completo.

### R Check
```{r}
#| message: false
#| warning: false
qr(X)$rank
```

# 3. Sejam

$$
\mathbf{A} = \begin{bmatrix} 
1 & 0 & 3 \\ 
1 & 0 & 0 \\ 
1 & 1 & 2 \\ 
1 & 1 & -1 
\end{bmatrix} 
\quad \text{e} \quad 
\mathbf{b} = \begin{bmatrix} 
10 \\ 
3 \\ 
-2 
\end{bmatrix}
$$


Calcule:

## a) $\mathbf{Ab}$;

$$ \mathbf{A}\mathbf{b} = \begin{bmatrix} 1 & 0 & 3 \\ 1 & 0 & 0 \\ 1 & 1 & 2 \\ 1 & 1 & -1 \end{bmatrix} \begin{bmatrix} 10 \\ 3 \\ -2 \end{bmatrix} = \begin{bmatrix} (1)(10) + (0)(3) + (3)(-2) \\ (1)(10) + (0)(3) + (0)(-2) \\ (1)(10) + (1)(3) + (2)(-2) \\ (1)(10) + (1)(3) + (-1)(-2) \end{bmatrix} = \begin{bmatrix} 4 \\ 10 \\ 9 \\ 15 \end{bmatrix} $$

### R Check
```{r}
#| message: false
#| warning: false
# Matriz A
A <- matrix(c(1, 0,  3,
              1, 0,  0,
              1, 1,  2,
              1, 1, -1), 
            nrow = 4, ncol = 3, byrow = TRUE)

# Vetor b
b <- matrix(c(10, 
               3, 
              -2), 
            nrow = 3, ncol = 1)

A%*%b
```

## b) $\mathbf{b}'\mathbf{b}$;
$$\mathbf{b'}\mathbf{b} =
\begin{bmatrix} 
10 & 3 & -2
\end{bmatrix}
\begin{bmatrix} 
10 \\
3 \\
-2
\end{bmatrix} = 
\begin{bmatrix} 
(10)(10) + (3)(3) + (-2)(-2) 
\end{bmatrix} = 
\begin{bmatrix} 113
\end{bmatrix} $$

### R Check
```{r}
#| message: false
#| warning: false

t(b)%*%b
```

## c) $\mathbf{bb}'$.
$$\mathbf{b}\mathbf{b'} =
\begin{bmatrix}
10 \\
3 \\
-2 
\end{bmatrix}
\begin{bmatrix} 
10 & 3 & -2 
\end{bmatrix} = 
\begin{bmatrix}
(10)(10) & (10)(3) & (10)(-2) \\
(3)(10) & (3)(3) & (3)(-2) \\
(-2)(10) & (-2)(3) & (-2)(-2)
\end{bmatrix} =
\begin{bmatrix} 
100 & 30 & -20 \\
30 & 9 & -6 \\
-20 & -6 & 4
\end{bmatrix}$$

### R Check
```{r}
#| message: false
#| warning: false
b%*%t(b)
```


# 4. Sejam

$$
\mathbf{A} = \begin{bmatrix} 
1 & 0 \\
2 & -1 
\end{bmatrix} 
\quad \text{e} \quad 
\mathbf{B} = \begin{bmatrix}
3 & -2 \\ 
0 & 1 
\end{bmatrix}
$$

## a) Calcule $\mathbf{A} + \mathbf{B}$ e $\mathbf{B} + \mathbf{A}$. O que você observa?
$$\mathbf{A} + \mathbf{B} =
\begin{bmatrix} 
1 & 0 \\
2 & -1 
\end{bmatrix} + 
\begin{bmatrix} 
3 & -2 \\
0 & 1 
\end{bmatrix} =
\begin{bmatrix}
1 + (3) & 0 + (-2) \\
2 + (0) & -1 + (1) 
\end{bmatrix} =
\begin{bmatrix} 
4 & -2 \\
2 & 0 
\end{bmatrix}$$
 
$$\mathbf{A} + \mathbf{B} = 
\begin{bmatrix} 
3 & -2 \\
0 & 1
\end{bmatrix} + 
\begin{bmatrix} 
1 & 0 \\
2 & -1
\end{bmatrix} = 
\begin{bmatrix} 
3 + (1) & -2 + (0) \\ 
0 + (2) & 1 + (-1) 
\end{bmatrix} =
\begin{bmatrix} 
4 & -2 \\
2 & 0 
\end{bmatrix}$$

Podemos observar que a ordem da soma não altera o resultado.

### R Check
```{r}
#| message: false
#| warning: false
# Matriz A
A <- matrix(c(1,  0,
              2, -1), 
            nrow = 2, ncol = 2, byrow = TRUE)

# Matriz B
B <- matrix(c(3, -2,
              0,  1), 
            nrow = 2, ncol = 2, byrow = TRUE)

A+B

B+A
```

## b) Calcule $(\mathbf{A} + \mathbf{B})'$.
$$(\mathbf{A} + \mathbf{B})' = 
\begin{bmatrix} 
1 & 2 \\
0 & -1 
\end{bmatrix} +
\begin{bmatrix} 
3 & 0 \\
-2 & 1 
\end{bmatrix} =
\begin{bmatrix}
1 + (3) & 2 + (0) \\
0 + (-2) & -1 + (1) 
\end{bmatrix} =
\begin{bmatrix}
4 & 2 \\ 
-2 & 0
\end{bmatrix}$$

### R Check
```{r}
#| message: false
#| warning: false
t(A+B)
```

## c) Calcule $\mathbf{A}' + \mathbf{B}'$.

$$\mathbf{A'} + \mathbf{B'} =
\begin{bmatrix} 1 & 2 \\ 0 & -1 \end{bmatrix} + \begin{bmatrix} 3 & 0 \\ -2 & 1 \end{bmatrix} = \begin{bmatrix} 1 + (3) & 2 + (0) \\ 0 + (-2) & -1 + (1) \end{bmatrix} = \begin{bmatrix} 4 & 2 \\ -2 & 0 \end{bmatrix}$$

### R Check
```{r}
#| message: false
#| warning: false
t(A) + t(B)
```

## d) Compare os resultados obtidos. É possível identificar algum padrão?
Os resultados são todos iguais.

### R Check
```{r}
#| message: false
#| warning: false
A + B == B + A

t(A + B) == t(A) + t(B)
```

## e) Com base nos resultados, escreva uma propriedade que relacione as operações realizadas.
A partir dos resultados podemos relacionar a soma das matrizes com a propriedade de comutativa, ou seja, operação de soma em matrizes de mesma dimensão não tem seu resultado alterado pela ordem das parcelas. Assim:

$A + B = B + A$ e 
$(A + B)' = A' + B'$

## f) Calcule o produto de Kronecker $\mathbf{A} \otimes \mathbf{B}$.
$$\mathbf{A} \otimes \mathbf{B} =
\begin{bmatrix}
1 & 0 \\
2 & -1 
\end{bmatrix} \otimes \mathbf{B} =
\begin{bmatrix}
1 \mathbf{B} & 0 \mathbf{B} \\
2 \mathbf{B} & -1 \mathbf{B} 
\end{bmatrix} = 
\begin{bmatrix} 
3 & -2 & 0 & 0 \\
0 & 1 & 0 & 0 \\
6 & -4 & -3 & 2 \\
0 & 2 & 0 & -1
\end{bmatrix}$$ 

### R Check
```{r}
#| message: false
#| warning: false
kronecker(A, B)
```


# 5. Seja

$$
\mathbf{A} = \begin{bmatrix}
7 & -3 & 2 \\
4 & 9 & 5 
\end{bmatrix}
$$

## a) Calcule $\mathbf{A}'$.
$$
\mathbf{A}' = \begin{bmatrix} 
7 & 4 \\ 
-3 & 9 \\ 
2 & 5 
\end{bmatrix}
$$
### R Check
```{r}
#| message: false
#| warning: false
A <- matrix(c(7, -3, 2,
              4,  9, 5), 
            nrow = 2, ncol = 3, byrow = TRUE)

t(A)
```

## b) Calcule $(\mathbf{A}')'$. O que você observa em relação à matriz original $\mathbf{A}$?
$$
(\mathbf{A}')' =
\left(\begin{bmatrix} 
7 & 4 \\ 
-3 & 9 \\ 
2 & 5 
\end{bmatrix}\right) ' = 
\begin{bmatrix}
7 & -3 & 2 \\
4 & 9 & 5 
\end{bmatrix}
$$
Quando aplicamos a transposta duas vezes retornamos à matriz original, ou seja, a transposta da transposta de uma matriz é ela mesma ($(A')' = A$).

### R Check
```{r}
#| message: false
#| warning: false
t(t(A))
```

## c) Calcule $\mathbf{A}'\mathbf{A}$ e $\mathbf{A}\mathbf{A}'$. Compare os resultados quanto à dimensão e aos valores.
$$\mathbf{A'}\mathbf{A} = \begin{bmatrix}
7 & 4 \\
-3 & 9 \\
2 & 5
\end{bmatrix} 
\begin{bmatrix}
7 & -3 & 2 \\
4 & 9 & 5 
\end{bmatrix} = 
\begin{bmatrix} 
(7)(7) + (4)(4) & (7)(-3) + (4)(9) & (7)(2) + (4)(5) \\
(-3)(7) + (9)(4) & (-3)(-3) + (9)(9) & (-3)(2) + (9)(5) \\
(2)(7) + (5)(4) & (2)(-3) + (5)(9) & (2)(2) + (5)(5)
\end{bmatrix} = 
\begin{bmatrix} 
65 & 15 & 34 \\
15 & 90 & 39 \\
34 & 39 & 29 
\end{bmatrix}$$


$$\mathbf{A}\mathbf{A'} = \begin{bmatrix} 
7 & -3 & 2 \\
4 & 9 & 5 
\end{bmatrix} 
\begin{bmatrix} 
7 & 4 \\
-3 & 9 \\
2 & 5
\end{bmatrix} = \begin{bmatrix} 
(7)(7) + (-3)(-3) + (2)(2) & (7)(4) + (-3)(9) + (2)(5) \\
(4)(7) + (9)(-3) + (5)(2) & (4)(4) + (9)(9) + (5)(5) 
\end{bmatrix} = 
\begin{bmatrix} 
62 & 11 \\
11 & 122 
\end{bmatrix}$$

Quando multiplicamos $A'A$, estamos multiplicando uma matriz 3x2 com uma 2x3, portanto, iremos obter uma matriz 3x3. Já quando multiplicamos $AA'$, estamos multiplicando uma matriz 2x3 com uma 3x2 e, portanto, iremos obter uma matriz 2x2. Uma vez que a multiplicação de matrizes se dá pelas linhas e colunas par a par, os valores obtidos não serão os mesmo pois são linhas e colunas diferentes que estão sendo utilizadas na operação.

### R Check
```{r}
#| message: false
#| warning: false
A <- matrix(c(7, -3, 2,
              4,  9, 5), 
            nrow = 2, ncol = 3, byrow = TRUE)

t(A)%*%A; dim(t(A)%*%A) 

A%*%t(A); dim(A%*%t(A))
```

## d) Com base nos resultados, descreva as relações observadas entre as operações realizadas.
Com base nos resultados podemos concluir que a ordem das parcelas altera o resultado, ou seja, $A'A \neq AA'$.


# 6. Sejam

$$\mathbf{A} = \begin{bmatrix}
1 & 3 \\
5 & -7
\end{bmatrix},
\quad \mathbf{B} = \begin{bmatrix}
3 & -2 \\ 
6 & 9 \end{bmatrix} 
\quad \text{e} \quad 
\mathbf{C} = \begin{bmatrix} 
1 & 3 \\
2 & 4 
\end{bmatrix}$$

Verifique, por meio de cálculos, a validade da lei distributiva da multiplicação de matrizes em relação à soma:
$$\mathbf{A}(\mathbf{B} + \mathbf{C}) = \mathbf{AB} + \mathbf{AC}$$

\ 
Primeiro vamos fazer $\mathbf{A}(\mathbf{B} + \mathbf{C})$:

$$\mathbf{A}(\mathbf{B} + \mathbf{C}) = \mathbf{A} \left(\begin{bmatrix}
3 & -2 \\
6 & 9 
\end{bmatrix} + 
\begin{bmatrix} 
1 & 3 \\
2 & 4 
\end{bmatrix}\right) =
\mathbf{A} \begin{bmatrix}
3 + (1) & -2 + (3) \\
6 + (2) & 9 + (4)
\end{bmatrix} =$$

$$\mathbf{A}(\mathbf{B} + \mathbf{C}) = \begin{bmatrix} 
1 & 3 \\ 
5 & -7 
\end{bmatrix} 
\begin{bmatrix} 
4 & 1 \\
8 & 13 \end{bmatrix} = \begin{bmatrix} (1)(4) + (3)(8) & (1)(1) + (3)(13) \\ (5)(4) + (-7)(8) & (5)(1) + (-7)(13) \end{bmatrix} = \begin{bmatrix} 28 & 40 \\ -36 & -86 \end{bmatrix}$$

\
Agora, vamos fazer $\mathbf{AB} + \mathbf{AC}$:

$$\mathbf{AB} = \begin{bmatrix} 
1 & 3 \\ 
5 & -7 
\end{bmatrix}
\begin{bmatrix} 
3 & -2 \\
6 & 9 
\end{bmatrix} = 
\begin{bmatrix} 
(1)(3) + (3)(6) & (1)(-2) + (3)(9) \\
(5)(3) + (-7)(6) & (5)(-2) + (-7)(9)
\end{bmatrix} = 
\begin{bmatrix} 
21 & 25 \\
-27 & -73
\end{bmatrix}$$

$$\mathbf{A}\mathbf{C} =
\begin{bmatrix} 
1 & 3 \\
5 & -7 
\end{bmatrix} 
\begin{bmatrix} 
1 & 3 \\
2 & 4 
\end{bmatrix} = 
\begin{bmatrix}
(1)(1) + (3)(2) & (1)(3) + (3)(4) \\
(5)(1) + (-7)(2) & (5)(3) + (-7)(4) 
\end{bmatrix} = 
\begin{bmatrix}
7 & 15 \\
-9 & -13 
\end{bmatrix}$$

$$\mathbf{AB} + \mathbf{AC} =
\begin{bmatrix}
21 & 25 \\
-27 & -73 
\end{bmatrix} + 
\begin{bmatrix} 
7 & 15 \\
-9 & -13 
\end{bmatrix} = 
\begin{bmatrix} 
21 + (7) & 25 + (15) \\
-27 + (-9) & -73 + (-13)
\end{bmatrix} = 
\begin{bmatrix}
28 & 40 \\
-36 & -86 
\end{bmatrix}$$

Como $\mathbf{A}(\mathbf{B} + \mathbf{C}) = \mathbf{AB} + \mathbf{AC}$, concluímos que a lei distributiva também se aplica à matrizes.

### R Check
```{r}
#| message: false
#| warning: false
# Matriz A
A <- matrix(c(1,  3,
              5, -7), 
            nrow = 2, ncol = 2, byrow = TRUE)

# Matriz B 
B <- matrix(c(3, -2,
              6,  9), 
            nrow = 2, ncol = 2, byrow = TRUE)

# Matriz C 
C <- matrix(c(1, 3,
              2, 4), 
            nrow = 2, ncol = 2, byrow = TRUE)

A%*%(B+C) == (A%*%B + A%*%C)
```

## a) Calcule $\mathbf{B} + \mathbf{C}$
$$\mathbf{B} + \mathbf{C} = \begin{bmatrix} 3 & -2 \\ 6 & 9 \end{bmatrix} + \begin{bmatrix} 1 & 3 \\ 2 & 4 \end{bmatrix} = \begin{bmatrix} 3 + (1) & -2 + (3) \\ 6 + (2) & 9 + (4) \end{bmatrix} = \begin{bmatrix} 4 & 1 \\ 8 & 13 \end{bmatrix}$$

### R Check
```{r}
#| message: false
#| warning: false
B+C
```

## b) Calcule $\mathbf{A}(\mathbf{B} + \mathbf{C})$
$$\mathbf{A} (\mathbf{B}+ \mathbf{C}) = \begin{bmatrix} 1 & 3 \\ 5 & -7 \end{bmatrix} \begin{bmatrix} 4 & 1 \\ 8 & 13 \end{bmatrix} = \begin{bmatrix} (1)(4) + (3)(8) & (1)(1) + (3)(13) \\ (5)(4) + (-7)(8) & (5)(1) + (-7)(13) \end{bmatrix} = \begin{bmatrix} 28 & 40 \\ -36 & -86 \end{bmatrix}$$

### R Check
```{r}
#| message: false
#| warning: false
A%*%(B+C)
```

## c) Calcule $\mathbf{AB}$ e $\mathbf{AC}$
$$\mathbf{A}\mathbf{B} = \begin{bmatrix} 1 & 3 \\ 5 & -7 \end{bmatrix} \begin{bmatrix} 3 & -2 \\ 6 & 9 \end{bmatrix} = \begin{bmatrix} (1)(3) + (3)(6) & (1)(-2) + (3)(9) \\ (5)(3) + (-7)(6) & (5)(-2) + (-7)(9) \end{bmatrix} = \begin{bmatrix} 21 & 25 \\ -27 & -73 \end{bmatrix}$$
$$\mathbf{A}\mathbf{C} = \begin{bmatrix} 1 & 3 \\ 5 & -7 \end{bmatrix} \begin{bmatrix} 1 & 3 \\ 2 & 4 \end{bmatrix} = \begin{bmatrix} (1)(1) + (3)(2) & (1)(3) + (3)(4) \\ (5)(1) + (-7)(2) & (5)(3) + (-7)(4) \end{bmatrix} = \begin{bmatrix} 7 & 15 \\ -9 & -13 \end{bmatrix}$$

### R Check
```{r}
#| message: false
#| warning: false
# AB
A%*%B

# AC
A%*%C
```

## d) Calcule $\mathbf{AB} + \mathbf{AC}$
$$\mathbf{AB} + \mathbf{AC} = \begin{bmatrix} 21 & 25 \\ -27 & -73 \end{bmatrix} + \begin{bmatrix} 7 & 15 \\ -9 & -13 \end{bmatrix} = \begin{bmatrix} 21 + (7) & 25 + (15) \\ -27 + (-9) & -73 + (-13) \end{bmatrix} = \begin{bmatrix} 28 & 40 \\ -36 & -86 \end{bmatrix} $$

### R Check
```{r}
#| message: false
#| warning: false
A%*%B + A%*%C
```

## e) Compare os resultados obtidos e conclua sobre a validade da lei distributiva
Como $\mathbf{A}(\mathbf{B} + \mathbf{C}) = \mathbf{AB} + \mathbf{AC}$, a lei distributiva é válida para matrizes.


# 7. Sejam

$$\mathbf{A} = \begin{bmatrix} 
8 & 3 & 7 \\ 
-2 & 5 & -3 
\end{bmatrix}, \quad 
\mathbf{B} = \begin{bmatrix} 
-2 & 5 \\
3 & 7 \\
6 & -4 \end{bmatrix} 
\quad \text{e} \quad 
\mathbf{C} = \begin{bmatrix} 
1 & 2 \\
-3 & 1 \\
2 & 4 \end{bmatrix}$$

## a) Calcule $\mathbf{AB}$ e $\mathbf{BA}$.
### R Check
```{r}
#| message: false
#| warning: false

```

## b) Calcule $\mathbf{B} + \mathbf{C}$, $\mathbf{AC}$ e $\mathbf{A}(\mathbf{B} + \mathbf{C})$. Em seguida, compare $\mathbf{A}(\mathbf{B} + \mathbf{C})$ com $\mathbf{AB} + \mathbf{AC}$.
### R Check
```{r}
#| message: false
#| warning: false

```

## c) Calcule $(\mathbf{AB})'$ e $\mathbf{B}'\mathbf{A}'$. Compare os resultados obtidos.
### R Check
```{r}
#| message: false
#| warning: false

```

## d) Compare $tr(\mathbf{AB})$ com $tr(\mathbf{BA})$.
### R Check
```{r}
#| message: false
#| warning: false

```

## e) Sejam $\mathbf{a}_1'$ e $\mathbf{a}_2'$ as duas linhas de $\mathbf{A}$. Calcule 

$$
\begin{bmatrix} \mathbf{a}_1'\mathbf{B} \\ 
\mathbf{a}_2'\mathbf{B} \end{bmatrix}
$$
e compare o resultado com $\mathbf{AB}$.

### R Check
```{r}
#| message: false
#| warning: false

```

## f) Sejam $\mathbf{b}_1$ e $\mathbf{b}_2$ as duas colunas de $\mathbf{B}$. Calcule $(\mathbf{Ab}_1, \mathbf{Ab}_2)$ e compare o resultado com $\mathbf{AB}$.
### R Check
```{r}
#| message: false
#| warning: false

```


# 8. Sejam

$$
\mathbf{A} = \begin{bmatrix} 
3 & 2 & 1 \\ 
6 & 4 & 2 \\ 
12 & 8 & 4 
\end{bmatrix} 
\quad \text{e} \quad 
\mathbf{B} = \begin{bmatrix} 
1 & -1 & 2 \\ 
-1 & 1 & -2 \\ 
-1 & 1 & -2 
\end{bmatrix}.
$$

Considere $\mathbf{O}$ a matriz nula (matriz cujos elementos são todos iguais a zero) de dimensão apropriada.

## a) Mostre que $\mathbf{AB} = \mathbf{O}$.
### R Check
```{r}
#| message: false
#| warning: false

```

## b) Encontre um vetor $\mathbf{x}$ tal que $\mathbf{Ax} = 0$.
### R Check
```{r}
#| message: false
#| warning: false

```

## c) Determine o posto de $\mathbf{A}$ e o posto de $\mathbf{B}$.
### R Check
```{r}
#| message: false
#| warning: false

```


# 9. Sejam

$$
\mathbf{A} = \begin{bmatrix}
1 & 2 \\
3 & 4 
\end{bmatrix}, \quad
\mathbf{B} = \begin{bmatrix}
5 & 6 \\
7 & 8 \end{bmatrix}
\quad \text{e} \quad
\mathbf{C} = \begin{bmatrix} 
2 & 0 \\
1 & 3 \end{bmatrix}.
$$

## a) Usando a propriedade da transposta do produto de duas matrizes, desenvolva $(\mathbf{ABC})'$.
### R Check
```{r}
#| message: false
#| warning: false

```

## b) Escreva o resultado obtido em função de $\mathbf{A}'$, $\mathbf{B}'$ e $\mathbf{C}'$.
### R Check
```{r}
#| message: false
#| warning: false

```

## c) Calcule numericamente $(\mathbf{ABC})'$ e $\mathbf{C}'\mathbf{B}'\mathbf{A}'$.
### R Check
```{r}
#| message: false
#| warning: false

```

## d) Compare os resultados e conclua.
### R Check
```{r}
#| message: false
#| warning: false

```


# 10. Sejam $\mathbf{A}$ e $\mathbf{B}$ definidas e particionadas como:

$$
\mathbf{A} = \left( \begin{array}{cc|c} 
2 & 1 & 2 \\ 
3 & 2 & 0 \\ \hline 
1 & 0 & 1 
\end{array} \right) 
\quad \text{e} \quad 
\mathbf{B} = \left( \begin{array}{ccc|c} 
1 & 1 & 1 & 0 \\ 
2 & 1 & 1 & 2 \\ \hline 
2 & 3 & 1 & 2 
\end{array} \right)
$$

## a) Encontre $\mathbf{AB}$ utilizando a partição indicada, mostrando o passo a passo.
### R Check
```{r}
#| message: false
#| warning: false

```

## b) Encontre $\mathbf{AB}$ pela forma usual.
### R Check
```{r}
#| message: false
#| warning: false

```

## c) Compare os resultados obtidos.
### R Check
```{r}
#| message: false
#| warning: false

```


# 11. Particione as matrizes $\mathbf{A}$ e $\mathbf{B}$ do problema anterior como:

$$
\mathbf{A} = \left( \begin{array}{c|cc} 
2 & 1 & 2 \\ 
3 & 2 & 0 \\ 
1 & 0 & 1 
\end{array} \right) = (\mathbf{a}_1, \mathbf{A}_2) 
\quad \text{e} \quad 
\mathbf{B} = \left( \begin{array}{cccc} 
1 & 1 & 1 & 0 \\ \hline 
2 & 1 & 1 & 2 \\ 
2 & 3 & 1 & 2 
\end{array} \right) = \begin{pmatrix} \mathbf{b}_1' \\ \mathbf{B}_2 \end{pmatrix}.
$$

## a) Identifique os blocos $\mathbf{a}_1, \mathbf{A}_2, \mathbf{b}_1'$ e $\mathbf{B}_2$.
### R Check
```{r}
#| message: false
#| warning: false

```

## b) Escreva as dimensões de cada bloco.
### R Check
```{r}
#| message: false
#| warning: false

```

## c) Reescreva o produto $\mathbf{AB}$ em termos dessa partição.
### R Check
```{r}
#| message: false
#| warning: false

```


# 12. Considere as seguintes matrizes:

$$
\mathbf{A} = \begin{bmatrix} 
1 & 0 & 0 \\ 
0 & 2 & 0 \\ 
0 & 0 & 3 
\end{bmatrix},
\quad \mathbf{B} = \begin{bmatrix}
1 & 2 & 3 \\ 
0 & 4 & 5 \\ 
0 & 0 & 6 
\end{bmatrix}, 
\quad \mathbf{C} = \begin{bmatrix} 
1 & 2 \\ 
2 & 1 \end{bmatrix}
$$

$$
\mathbf{D} = \begin{bmatrix}
1 & 0 & 0 \\
0 & 1 & 0 \\
0 & 0 & 1
\end{bmatrix},
\quad \mathbf{E} = \begin{bmatrix} 
1 & 1 \\ 
1 & 1 
\end{bmatrix},
\quad \mathbf{F} = \begin{bmatrix} 
1 & 0 \\
0 & 0 
\end{bmatrix}.
$$

## a) Classifique cada matriz quanto ao tipo (por exemplo: quadrada, diagonal, identidade, triangular superior, triangular inferior, simétrica, etc.).
### R Check
```{r}
#| message: false
#| warning: false

```

## b) Identifique qual(is) matriz(es) são idempotentes.
### R Check
```{r}
#| message: false
#| warning: false

```

## c) Seja $\mathbf{1}$ um vetor coluna cujos elementos são todos iguais a 1. Calcule o produto $\mathbf{11}'$ e descreva a matriz obtida.
### R Check
```{r}
#| message: false
#| warning: false

```

## d) Determine o posto (*rank*) de cada matriz.
### R Check
```{r}
#| message: false
#| warning: false

```

## e) Justifique brevemente cada uma das classificações realizadas.
### R Check
```{r}
#| message: false
#| warning: false

```

# 13. Construa uma matriz A que satisfaça simultaneamente as seguintes propriedades:
## a) seja simétrica;
### R Check
```{r}
#| message: false
#| warning: false

```

## b) não seja diagonal;
### R Check
```{r}
#| message: false
#| warning: false

```

## c) tenha posto igual a 1.
### R Check
```{r}
#| message: false
#| warning: false

```