---
title: "Atividade 04 - Segregation test"
author: "Vitória Bizão Murakami"
format:
  html:
    embed-resources: true  # Imagens e scripts dentro do próprio HTML 
    toc: true              # Sumário?
    toc-location: left     # Local do sumário
    code-overflow: wrap    # Não deixa o código passar a margem
    code-fold: true        # Esconde o código
    fig-align: center      # Centraliza no HTML
    fig-width: 10          # Aumenta a largura padrão no HTML
    grid:
      sidebar-width: 250px # Tamanho da barra lateral
      body-width: 1000px   # Tamanho do corpo do arquivo
      margin-width: 250px  # Tamanho da margem
      gutter-width: 1.5rem # Espaçamento entre os elementos acima
  pdf:
    fig-align: center      # Centraliza as imagens
    fig-pos: 'H'           # Força a figura a ficar "Aqui"
    include-in-header:     # Não deixa o código passar a margem
      text: |
        \usepackage{fvextra}
        \usepackage{float}
        \DefineVerbatimEnvironment{Highlighting}{Verbatim}{breaklines,commandchars=\\\{\}}
execute:
  fig-width: 8             # Largura padrão global
  fig-height: 6            # Altura padrão global
---

# Segregation test in maize RIL population

Using the provided dataset, describe the hypothesis test and perform the segregation tests in each marker.  Using five randomly picked markers, plot the theoretical distribution and the corresponding significance level and p-value.
```{r}
#| message: false
#| warning: false
#| include: false
# Carregando pacotes
pkg = c("tidyverse", "readxl", "gridExtra", "ggbeeswarm",
        "grid", "ggtext", "cowplot", "DT")
sapply(pkg, require, character.only = TRUE)

# Carregando os dados
df <- read.csv("Atividade 04 - Z009.csv")
# str(df)

# Sortear 5 marcadores aleatórios
set.seed(11480230) 
cols_sorteadas <- sample(names(df), 5)
df_sub <- df[, cols_sorteadas]
#str(df_sub)

```

## Segregação 1:2:1
Vamos testar que os marcadores com valores 0, 1 e 2 do `data.frame` segue uma segregação de 1:2:1, em que 0 ele não tem nenhuma dose daquele alelo naquele marcador, 1 tem uma dose e 2 tem duas doses.

```{r}
#| message: false
#| warning: false
# Função para análise por marcador
analise_marcador <- function(nome_col) {
  dados <- df_sub[[nome_col]]

  obs_tab <- table(factor(dados, levels = c(0, 1, 2))) # Genótipos observados (0, 1, 2)
  n_total <- sum(obs_tab)
  
  prob_esp <- c(0.25, 0.5, 0.25)  # Frequência esperada
  freq_esp <- prob_esp * n_total  # Genótipos esperados 

  teste <- chisq.test(obs_tab, p = prob_esp) # Teste Qui-Quadrado
  p_val <- teste$p.value # p-valor
  
  # Agrupando os resultados em um df
  df_plot <- data.frame(Genotipo = factor(c(0, 1, 2), levels = c(0, 1, 2)),
                        Observado = as.numeric(obs_tab) / n_total,
                        Esperado = prob_esp,
                        Marcador = nome_col,
                        P_Value = p_val)
  
  return(df_plot)
}

#debug(analise_marcador)
#(analise_marcador("PZA00986.1"))
#undebug(analise_marcador)

# Para os 5 marcadores
resultados <- bind_rows(lapply(cols_sorteadas, analise_marcador))
# View(resultados)

datatable(resultados, 
          colnames = c("Genótipo", "Observado", "Esperado", "Marcador", "p-valor"),
          caption = "Segregação 1:1",
          options = list(pageLength = 4,
                         lengthMenu = c(3, 10, 20),
                         dom = 'tp')) %>%
  formatRound(columns = c('Observado', 'Esperado', 'P_Value'), digits = 3)
```

Observando o teste de Qui-quadrado observamos que os marcadores tem p-valor que tende a 0, e que provavelmente não é essa a segregação que ele segue. Mas, vamos olhar o gráfico de frequência das doses marcadores observadas contra as esperadas caso a segregração fosse 1:2:1.

```{r}
#| message: false
#| warning: false

# Oraganização dados
resultados_long <- resultados %>%
  pivot_longer(cols = c(Observado, Esperado), 
               names_to = "Tipo", 
               values_to = "Frequencia") %>%
  mutate(Genotipo_num = as.numeric(as.character(Genotipo)))
# View(resultados_long)

# Gráfico
ggplot(resultados_long, aes(x = Genotipo_num, y = Frequencia, fill = Tipo)) +
  geom_histogram(stat = "identity",
                 position = "identity",
                 alpha = 0.5,
                 color = "black",
                 binwidth = 0.6) +
  facet_wrap(~ Marcador, scales = "free_y") +
  scale_x_continuous(breaks = c(0, 1, 2)) +
  scale_y_continuous(breaks = seq(0, 1, 0.1)) +
  scale_fill_manual(values = c("Observado" = "green3",
                               "Esperado" = "purple3")) +
  labs(title = "Histograma de Segregação (1:2:1)",
       y = "Frequência",
       x = "Genótipo (0=aa, 1=Aa, 2=AA)",
       fill = "Genótipo:") +
  theme_minimal() +
  theme(legend.position = "inside",
        legend.position.inside = c(0.75, 0.35),
        legend.key.spacing.y = unit(0.3, "cm"),
        strip.background = element_rect(fill = "#f0f0f0", color = NA),
        strip.text = element_text(face = "bold"),
        title = element_text(size = 12, face = "bold"))
```

Os gráficos também corroboram para que a proporção de segregação não seja 1:2:1. Então, podemos criar a hipótese de que essa população de RILs já está avançada o bastante para estar em homozigose. Dessa forma, a segregação que eu espero é de 1:1. Vamos testar-la:

## Segregação 1:1
```{r}
#| message: false
#| warning: false
df_sub[df_sub == 1] = NA

# Função para análise por marcador
analise_marcador <- function(nome_col) {
  dados <- df_sub[[nome_col]]

  obs_tab <- table(factor(dados, levels = c(0, 2))) # Genótipos observados (0, 1, 2)
  n_total <- sum(obs_tab)
  
  prob_esp <- c(0.5, 0.5)  # Frequência esperada
  freq_esp <- prob_esp * n_total  # Genótipos esperados 

  teste <- chisq.test(obs_tab, p = prob_esp) # Teste Qui-Quadrado
  p_val <- teste$p.value # p-valor
  
  # Agrupando os resultados em um df
  df_plot <- data.frame(Genotipo = factor(c(0, 2), levels = c(0, 2)),
                        Observado = as.numeric(obs_tab) / n_total,
                        Esperado = prob_esp,
                        Marcador = nome_col,
                        P_Value = p_val)
  
  return(df_plot)
}

# Para os 5 marcadores
resultados11 <- bind_rows(lapply(cols_sorteadas, analise_marcador))
# View(resultados)

datatable(resultados11, 
          colnames = c("Genótipo", "Observado", "Esperado", "Marcador", "p-valor"),
          caption = "Segregação 1:1",
          options = list(pageLength = 4,
                         lengthMenu = c(3, 10, 20),
                         dom = 'tp')) %>%
  formatRound(columns = c('Observado', 'Esperado', 'P_Value'), digits = 3)
```

A partir dos p-valores calculados eu não rejeito a hipótese de segregação de 1:1, pois as diferenças entre as frequências observadas e esperadas são pequenas o suficiente para serem explicadas pelo acaso. Vamos olhar também o histograma dos dados observados e esperados.

```{r}
#| message: false
#| warning: false
# Oraganização dados
resultados_long11 <- resultados11 %>%
  pivot_longer(cols = c(Observado, Esperado), 
               names_to = "Tipo", 
               values_to = "Frequencia") %>%
  mutate(Genotipo_num = as.numeric(as.character(Genotipo)))
# View(resultados_long)

# Gráfico
ggplot(resultados_long11, aes(x = Genotipo_num, y = Frequencia, fill = Tipo)) +
  geom_histogram(stat = "identity",
                 position = "identity",
                 alpha = 0.65,
                 color = "black",
                 binwidth = 0.6) +
  facet_wrap(~ Marcador, scales = "free_y") +
  scale_x_continuous(breaks = c(0, 2)) +
  scale_y_continuous(breaks = seq(0, 1, 0.1)) +
  scale_fill_manual(values = c("Observado" = "green3",
                               "Esperado" = "purple3")) +
  labs(title = "Histograma de Segregação (1:1)",
       y = "Frequência",
       x = "Genótipo (0=aa, 2=AA)",
       fill = "Genótipo:") +
  theme_minimal() +
  theme(legend.position = "inside",
        legend.position.inside = c(0.75, 0.35),
        legend.key.spacing.y = unit(0.3, "cm"),
        strip.background = element_rect(fill = "#f0f0f0", color = NA),
        strip.text = element_text(face = "bold"),
        title = element_text(size = 12, face = "bold"))
```

Aqui podemos ver que o observado se comporta mais com o que eu espero de uma população de RILs.