---
title: "Atividade 06 - Álgebra de Matrizes"
author: "Vitória Bizão Murakami"
format:
  html:
    embed-resources: true  # Imagens e scripts dentro do próprio HTML 
    toc: true              # Sumário?
    toc-location: left     # Local do sumário
    code-overflow: wrap    # Não deixa o código passar a margem
    code-fold: true        # Esconde o código
    fig-align: center      # Centraliza no HTML
    fig-width: 10          # Aumenta a largura padrão no HTML
    grid:
      sidebar-width: 250px # Tamanho da barra lateral
      body-width: 1000px   # Tamanho do corpo do arquivo
      margin-width: 250px  # Tamanho da margem
      gutter-width: 1.5rem # Espaçamento entre os elementos acima
  pdf:
    fig-align: center      # Centraliza as imagens
    fig-pos: 'H'           # Força a figura a ficar "Aqui"
    include-in-header:     # Não deixa o código passar a margem
      text: |
        \usepackage{fvextra}
        \usepackage{float}
        \DefineVerbatimEnvironment{Highlighting}{Verbatim}{breaklines,commandchars=\\\{\}}
execute:
  fig-width: 8             # Largura padrão global
  fig-height: 6            # Altura padrão global
---

# Álgebra de matrizes

**Instruções:**

Resolva as questões apresentando o desenvolvimento passo a passo dos cálculos matriciais. Não apresente
apenas o resultado final. Em cada item, mostre as operações realizadas, de modo que seja possível acompanhar o raciocínio utilizado.
Após a resolução manual, confira os resultados utilizando o R. Inclua no arquivo o código utilizado e também
o resultado obtido no R, para que seja possível comparar a resolução analítica com a computacional.
O relatório deverá ser elaborado em R Markdown ou Quarto. Para auxiliar na escrita das matrizes em LATEX,
pode ser utilizado o editor disponível em https://latexeditor.lagrida.com/.

# 1.  Considere as matrizes A e B:

$$
\mathbf{A} = \begin{bmatrix} 
10 & 20 & 30 & 40 \\ 
5 & 8 & 15 & 5 \\ 
5 & 5 & 25 & 35 \\ 
1 & 2 & 3 & 12 
\end{bmatrix} 
\quad \text{e} \quad
\mathbf{B} = \begin{bmatrix} 
1 & 2 & 10 & 6 \\ 
5 & 8 & 4 & 2 \\ 
9 & 3 & 7 & 5 
\end{bmatrix}
$$

Com base nas definições de álgebra matricial, calcule:

## a) AB
A operação não pode ser feita, pois o número de colunas da matriz A (4) é diferente do número de linhas da matriz B (3). Portanto, não há conformidade das matrizes para realizar a operação.

### R Check
```{r}
#| message: false
#| warning: false
#| error: true
# Matriz A 
A <- matrix(c(10, 20, 30, 40,
               5,  8, 15,  5,
               5,  5, 25, 35,
               1,  2,  3, 12), 
            nrow = 4, ncol = 4, byrow = TRUE)

# Matriz B 
B <- matrix(c(1, 2, 10, 6,
              5, 8,  4, 2,
              9, 3,  7, 5), 
            nrow = 3, ncol = 4, byrow = TRUE)

A%*%B
```

## b) BA

$$\mathbf{A}\mathbf{B} = \begin{bmatrix}
1 & 2 & 10 & 6 \\
5 & 8 & 4 & 2 \\
9 & 3 & 7 & 5
\end{bmatrix}
\begin{bmatrix} 
10 & 20 & 30 & 40 \\
5 & 8 & 15 & 5 \\
5 & 5 & 25 & 35 \\
1 & 2 & 3 & 12
\end{bmatrix} =$$

$$\begin{bmatrix}
(1)(10) + (2)(5) + (10)(5) + (6)(1) & (1)(20) + (2)(8) + (10)(5) + (6)(2) & (1)(30) + (2)(15) + (10)(25) + (6)(3) & (1)(40) + (2)(5) + (10)(35) + (6)(12) \\ (5)(10) + (8)(5) + (4)(5) + (2)(1) & (5)(20) + (8)(8) + (4)(5) + (2)(2) & (5)(30) + (8)(15) + (4)(25) + (2)(3) & (5)(40) + (8)(5) + (4)(35) + (2)(12) \\ (9)(10) + (3)(5) + (7)(5) + (5)(1) & (9)(20) + (3)(8) + (7)(5) + (5)(2) & (9)(30) + (3)(15) + (7)(25) + (5)(3) & (9)(40) + (3)(5) + (7)(35) + (5)(12) \end{bmatrix} =$$

$$\begin{bmatrix} 76 & 98 & 328 & 472 \\ 112 & 188 & 376 & 404 \\ 145 & 249 & 505 & 680 \end{bmatrix}$$

### R Check
```{r}
#BA
B%*%A
```


# 2. Seja a matriz:

$$
\mathbf{X} = \begin{bmatrix}
1 & 1 & 0 \\
1 & 1 & 0 \\
1 & 0 & 1 \\
1 & 0 & 1 \end{bmatrix}
$$

## a) Determine a matriz transposta de X, denotada por X′.
As linhas viram colunas:

$$
\mathbf{X'} = \begin{bmatrix} 
1 & 1 & 1 & 1 \\ 
1 & 1 & 0 & 0 \\ 
0 & 0 & 1 & 1 
\end{bmatrix}
$$

### R Check
```{r}
#| message: false
#| warning: false
X <- matrix(c(1, 1, 0,
              1, 1, 0,
              1, 0, 1,
              1, 0, 1), 
            nrow = 4, ncol = 3, byrow = TRUE)
X_l <- t(X)
X_l
```

## b) Calcule o produto matricial X′X.

$$ \mathbf{A}\mathbf{B} = \begin{bmatrix} 
1 & 1 & 1 & 1 \\
1 & 1 & 0 & 0 \\
0 & 0 & 1 & 1
\end{bmatrix}
\begin{bmatrix} 
1 & 1 & 0 \\
1 & 1 & 0 \\
1 & 0 & 1 \\ 
1 & 0 & 1 
\end{bmatrix} =$$
$$\begin{bmatrix}
(1)(1) + (1)(1) + (1)(1) + (1)(1) & (1)(1) + (1)(1) + (1)(0) + (1)(0) & (1)(0) + (1)(0) + (1)(1) + (1)(1) \\ (1)(1) + (1)(1) + (0)(1) + (0)(1) & (1)(1) + (1)(1) + (0)(0) + (0)(0) & (1)(0) + (1)(0) + (0)(1) + (0)(1) \\ (0)(1) + (0)(1) + (1)(1) + (1)(1) & (0)(1) + (0)(1) + (1)(0) + (1)(0) & (0)(0) + (0)(0) + (1)(1) + (1)(1) 
\end{bmatrix} =$$ 

$$\begin{bmatrix}
4 & 2 & 2 \\
2 & 2 & 0 \\
2 & 0 & 2
\end{bmatrix} $$

### R Check

```{r}
#| message: false
#| warning: false
X <- matrix(c(1, 1, 0,
              1, 1, 0,
              1, 0, 1,
              1, 0, 1), 
            nrow = 4, ncol = 3, byrow = TRUE)
X_l <- t(X)

X_l%*%X
```

## c) Determine a dimensão de X.
A matriz tem quatro linhas e três colunas, portanto é uma matriz 4x3.

### R Check
```{r}
#| message: false
#| warning: false
dim(X)
```

## d) Identifique as linhas e as colunas de X.
Linha 1: $\begin{bmatrix} 1 & 1 & 0 \end{bmatrix}$ \
Linha 2: $\begin{bmatrix} 1 & 1 & 0 \end{bmatrix}$ \
Linha 3: $\begin{bmatrix} 1 & 0 & 1 \end{bmatrix}$ \
Linha 4: $\begin{bmatrix} 1 & 0 & 1 \end{bmatrix}$ \

Coluna 1: $\begin{bmatrix} 1 & 1 & 1 & 1 \end{bmatrix}'$ \
Coluna 2: $\begin{bmatrix} 1 & 1 & 0 & 0 \end{bmatrix}'$ \
Coluna 3: $\begin{bmatrix} 0 & 0 & 1 & 1 \end{bmatrix}'$ \

### R Check
```{r}
#| message: false
#| warning: false
# linha 1
X[1,]

# linha 2
X[2,]

# linha 3
X[3,]

# linha 4
X[3,]

# coluna 1
X[,1]

# coluna 2
X[,2]

# coluna 3
X[,3]
```

## e) A matriz X é quadrada? Justifique.
Não, pois o número de linhas (4) não é igual ao número de colunas (3).

### R Check
```{r}
#| message: false
#| warning: false
ncol(X) == nrow(X)
```

## f) Existem linhas ou colunas repetidas? O que isso sugere sobre a matriz?
Existem, a primeira e a segunda, e a terceira e quarta linha são iguais entre si. Além da primeira coluna ser o resultado da soma das outras cuas colunas. Isso sugere que a matriz não possui posto completo.

### R Check
```{r}
#| message: false
#| warning: false
qr(X)$rank
```

# 3. Sejam

$$
\mathbf{A} = \begin{bmatrix} 
1 & 0 & 3 \\ 
1 & 0 & 0 \\ 
1 & 1 & 2 \\ 
1 & 1 & -1 
\end{bmatrix} 
\quad \text{e} \quad 
\mathbf{b} = \begin{bmatrix} 
10 \\ 
3 \\ 
-2 
\end{bmatrix}
$$


Calcule:

## a) $\mathbf{Ab}$;

$$ \mathbf{A}\mathbf{b} = \begin{bmatrix} 1 & 0 & 3 \\ 1 & 0 & 0 \\ 1 & 1 & 2 \\ 1 & 1 & -1 \end{bmatrix} \begin{bmatrix} 10 \\ 3 \\ -2 \end{bmatrix} = \begin{bmatrix} (1)(10) + (0)(3) + (3)(-2) \\ (1)(10) + (0)(3) + (0)(-2) \\ (1)(10) + (1)(3) + (2)(-2) \\ (1)(10) + (1)(3) + (-1)(-2) \end{bmatrix} = \begin{bmatrix} 4 \\ 10 \\ 9 \\ 15 \end{bmatrix} $$

### R Check
```{r}
#| message: false
#| warning: false
# Matriz A
A <- matrix(c(1, 0,  3,
              1, 0,  0,
              1, 1,  2,
              1, 1, -1), 
            nrow = 4, ncol = 3, byrow = TRUE)

# Vetor b
b <- matrix(c(10, 
               3, 
              -2), 
            nrow = 3, ncol = 1)

A%*%b
```

## b) $\mathbf{b}'\mathbf{b}$;
$$\mathbf{b'}\mathbf{b} =
\begin{bmatrix} 
10 & 3 & -2
\end{bmatrix}
\begin{bmatrix} 
10 \\
3 \\
-2
\end{bmatrix} = 
\begin{bmatrix} 
(10)(10) + (3)(3) + (-2)(-2) 
\end{bmatrix} = 
\begin{bmatrix} 113
\end{bmatrix} $$

### R Check
```{r}
#| message: false
#| warning: false

t(b)%*%b
```

## c) $\mathbf{bb}'$.
$$\mathbf{b}\mathbf{b'} =
\begin{bmatrix}
10 \\
3 \\
-2 
\end{bmatrix}
\begin{bmatrix} 
10 & 3 & -2 
\end{bmatrix} = 
\begin{bmatrix}
(10)(10) & (10)(3) & (10)(-2) \\
(3)(10) & (3)(3) & (3)(-2) \\
(-2)(10) & (-2)(3) & (-2)(-2)
\end{bmatrix} =
\begin{bmatrix} 
100 & 30 & -20 \\
30 & 9 & -6 \\
-20 & -6 & 4
\end{bmatrix}$$

### R Check
```{r}
#| message: false
#| warning: false
b%*%t(b)
```


# 4. Sejam

$$
\mathbf{A} = \begin{bmatrix} 
1 & 0 \\
2 & -1 
\end{bmatrix} 
\quad \text{e} \quad 
\mathbf{B} = \begin{bmatrix}
3 & -2 \\ 
0 & 1 
\end{bmatrix}
$$

## a) Calcule $\mathbf{A} + \mathbf{B}$ e $\mathbf{B} + \mathbf{A}$. O que você observa?
$$\mathbf{A} + \mathbf{B} =
\begin{bmatrix} 
1 & 0 \\
2 & -1 
\end{bmatrix} + 
\begin{bmatrix} 
3 & -2 \\
0 & 1 
\end{bmatrix} =
\begin{bmatrix}
1 + (3) & 0 + (-2) \\
2 + (0) & -1 + (1) 
\end{bmatrix} =
\begin{bmatrix} 
4 & -2 \\
2 & 0 
\end{bmatrix}$$
 
$$\mathbf{A} + \mathbf{B} = 
\begin{bmatrix} 
3 & -2 \\
0 & 1
\end{bmatrix} + 
\begin{bmatrix} 
1 & 0 \\
2 & -1
\end{bmatrix} = 
\begin{bmatrix} 
3 + (1) & -2 + (0) \\ 
0 + (2) & 1 + (-1) 
\end{bmatrix} =
\begin{bmatrix} 
4 & -2 \\
2 & 0 
\end{bmatrix}$$

Podemos observar que a ordem da soma não altera o resultado.

### R Check
```{r}
#| message: false
#| warning: false
# Matriz A
A <- matrix(c(1,  0,
              2, -1), 
            nrow = 2, ncol = 2, byrow = TRUE)

# Matriz B
B <- matrix(c(3, -2,
              0,  1), 
            nrow = 2, ncol = 2, byrow = TRUE)

A+B

B+A
```

## b) Calcule $(\mathbf{A} + \mathbf{B})'$.
$$(\mathbf{A} + \mathbf{B})' = 
\begin{bmatrix} 
1 & 2 \\
0 & -1 
\end{bmatrix} +
\begin{bmatrix} 
3 & 0 \\
-2 & 1 
\end{bmatrix} =
\begin{bmatrix}
1 + (3) & 2 + (0) \\
0 + (-2) & -1 + (1) 
\end{bmatrix} =
\begin{bmatrix}
4 & 2 \\ 
-2 & 0
\end{bmatrix}$$

### R Check
```{r}
#| message: false
#| warning: false
t(A+B)
```

## c) Calcule $\mathbf{A}' + \mathbf{B}'$.

$$\mathbf{A'} + \mathbf{B'} =
\begin{bmatrix} 1 & 2 \\ 0 & -1 \end{bmatrix} + \begin{bmatrix} 3 & 0 \\ -2 & 1 \end{bmatrix} = \begin{bmatrix} 1 + (3) & 2 + (0) \\ 0 + (-2) & -1 + (1) \end{bmatrix} = \begin{bmatrix} 4 & 2 \\ -2 & 0 \end{bmatrix}$$

### R Check
```{r}
#| message: false
#| warning: false
t(A) + t(B)
```

## d) Compare os resultados obtidos. É possível identificar algum padrão?
Os resultados são todos iguais.

### R Check
```{r}
#| message: false
#| warning: false
A + B == B + A

t(A + B) == t(A) + t(B)
```

## e) Com base nos resultados, escreva uma propriedade que relacione as operações realizadas.
A partir dos resultados podemos relacionar a soma das matrizes com a propriedade de comutativa, ou seja, operação de soma em matrizes de mesma dimensão não tem seu resultado alterado pela ordem das parcelas. Assim:

$A + B = B + A$ e 
$(A + B)' = A' + B'$

## f) Calcule o produto de Kronecker $\mathbf{A} \otimes \mathbf{B}$.
$$\mathbf{A} \otimes \mathbf{B} =
\begin{bmatrix}
1 & 0 \\
2 & -1 
\end{bmatrix} \otimes \mathbf{B} =
\begin{bmatrix}
1 \mathbf{B} & 0 \mathbf{B} \\
2 \mathbf{B} & -1 \mathbf{B} 
\end{bmatrix} = 
\begin{bmatrix} 
3 & -2 & 0 & 0 \\
0 & 1 & 0 & 0 \\
6 & -4 & -3 & 2 \\
0 & 2 & 0 & -1
\end{bmatrix}$$ 

### R Check
```{r}
#| message: false
#| warning: false
kronecker(A, B)
```


# 5. Seja

$$\mathbf{A} = \begin{bmatrix}
7 & -3 & 2 \\
4 & 9 & 5 
\end{bmatrix}$$

## a) Calcule $\mathbf{A}'$

$$\mathbf{A}' = \begin{bmatrix} 
7 & 4 \\ 
-3 & 9 \\ 
2 & 5 
\end{bmatrix}$$

### R Check
```{r}
#| message: false
#| warning: false
A <- matrix(c(7, -3, 2,
              4,  9, 5), 
            nrow = 2, ncol = 3, byrow = TRUE)

t(A)
```

## b) Calcule $(\mathbf{A}')'$. O que você observa em relação à matriz original $\mathbf{A}$?
$$(\mathbf{A}')' =
\left(\begin{bmatrix} 
7 & 4 \\ 
-3 & 9 \\ 
2 & 5 
\end{bmatrix}\right) ' = 
\begin{bmatrix}
7 & -3 & 2 \\
4 & 9 & 5 
\end{bmatrix}$$
Quando aplicamos a transposta duas vezes retornamos à matriz original, ou seja, a transposta da transposta de uma matriz é ela mesma ($(A')' = A$).

### R Check
```{r}
#| message: false
#| warning: false
t(t(A))
```

## c) Calcule $\mathbf{A}'\mathbf{A}$ e $\mathbf{A}\mathbf{A}'$. Compare os resultados quanto à dimensão e aos valores.

$$\mathbf{A'}\mathbf{A} = \begin{bmatrix}
7 & 4 \\
-3 & 9 \\
2 & 5
\end{bmatrix} 
\begin{bmatrix}
7 & -3 & 2 \\
4 & 9 & 5 
\end{bmatrix} = 
\begin{bmatrix} 
(7)(7) + (4)(4) & (7)(-3) + (4)(9) & (7)(2) + (4)(5) \\
(-3)(7) + (9)(4) & (-3)(-3) + (9)(9) & (-3)(2) + (9)(5) \\
(2)(7) + (5)(4) & (2)(-3) + (5)(9) & (2)(2) + (5)(5)
\end{bmatrix} = 
\begin{bmatrix} 
65 & 15 & 34 \\
15 & 90 & 39 \\
34 & 39 & 29 
\end{bmatrix}$$


$$\mathbf{A}\mathbf{A'} = \begin{bmatrix} 
7 & -3 & 2 \\
4 & 9 & 5 
\end{bmatrix} 
\begin{bmatrix} 
7 & 4 \\
-3 & 9 \\
2 & 5
\end{bmatrix} = \begin{bmatrix} 
(7)(7) + (-3)(-3) + (2)(2) & (7)(4) + (-3)(9) + (2)(5) \\
(4)(7) + (9)(-3) + (5)(2) & (4)(4) + (9)(9) + (5)(5) 
\end{bmatrix} = 
\begin{bmatrix} 
62 & 11 \\
11 & 122 
\end{bmatrix}$$

Quando multiplicamos $A'A$, estamos multiplicando uma matriz 3x2 com uma 2x3, portanto, iremos obter uma matriz 3x3. Já quando multiplicamos $AA'$, estamos multiplicando uma matriz 2x3 com uma 3x2 e, portanto, iremos obter uma matriz 2x2. Uma vez que a multiplicação de matrizes se dá pelas linhas e colunas par a par, os valores obtidos não serão os mesmo pois são linhas e colunas diferentes que estão sendo utilizadas na operação.

### R Check
```{r}
#| message: false
#| warning: false
A <- matrix(c(7, -3, 2,
              4,  9, 5), 
            nrow = 2, ncol = 3, byrow = TRUE)

t(A)%*%A; dim(t(A)%*%A) 

A%*%t(A); dim(A%*%t(A))
```

## d) Com base nos resultados, descreva as relações observadas entre as operações realizadas.
Com base nos resultados podemos concluir que a ordem das parcelas altera o resultado, ou seja, $A'A \neq AA'$.


# 6. Sejam

$$\mathbf{A} = \begin{bmatrix}
1 & 3 \\
5 & -7
\end{bmatrix},
\quad \mathbf{B} = \begin{bmatrix}
3 & -2 \\ 
6 & 9 \end{bmatrix} 
\quad \text{e} \quad 
\mathbf{C} = \begin{bmatrix} 
1 & 3 \\
2 & 4 
\end{bmatrix}$$

Verifique, por meio de cálculos, a validade da lei distributiva da multiplicação de matrizes em relação à soma:
$$\mathbf{A}(\mathbf{B} + \mathbf{C}) = \mathbf{AB} + \mathbf{AC}$$

\ 
Primeiro vamos fazer $\mathbf{A}(\mathbf{B} + \mathbf{C})$:

$$\mathbf{A}(\mathbf{B} + \mathbf{C}) = \mathbf{A} \left(\begin{bmatrix}
3 & -2 \\
6 & 9 
\end{bmatrix} + 
\begin{bmatrix} 
1 & 3 \\
2 & 4 
\end{bmatrix}\right) =
\mathbf{A} \begin{bmatrix}
3 + (1) & -2 + (3) \\
6 + (2) & 9 + (4)
\end{bmatrix} =$$

$$\mathbf{A}(\mathbf{B} + \mathbf{C}) = \begin{bmatrix} 
1 & 3 \\ 
5 & -7 
\end{bmatrix} 
\begin{bmatrix} 
4 & 1 \\
8 & 13 \end{bmatrix} = \begin{bmatrix} (1)(4) + (3)(8) & (1)(1) + (3)(13) \\ (5)(4) + (-7)(8) & (5)(1) + (-7)(13) \end{bmatrix} = \begin{bmatrix} 28 & 40 \\ -36 & -86 \end{bmatrix}$$

\
Agora, vamos fazer $\mathbf{AB} + \mathbf{AC}$:

$$\mathbf{AB} = \begin{bmatrix} 
1 & 3 \\ 
5 & -7 
\end{bmatrix}
\begin{bmatrix} 
3 & -2 \\
6 & 9 
\end{bmatrix} = 
\begin{bmatrix} 
(1)(3) + (3)(6) & (1)(-2) + (3)(9) \\
(5)(3) + (-7)(6) & (5)(-2) + (-7)(9)
\end{bmatrix} = 
\begin{bmatrix} 
21 & 25 \\
-27 & -73
\end{bmatrix}$$

$$\mathbf{A}\mathbf{C} =
\begin{bmatrix} 
1 & 3 \\
5 & -7 
\end{bmatrix} 
\begin{bmatrix} 
1 & 3 \\
2 & 4 
\end{bmatrix} = 
\begin{bmatrix}
(1)(1) + (3)(2) & (1)(3) + (3)(4) \\
(5)(1) + (-7)(2) & (5)(3) + (-7)(4) 
\end{bmatrix} = 
\begin{bmatrix}
7 & 15 \\
-9 & -13 
\end{bmatrix}$$

$$\mathbf{AB} + \mathbf{AC} =
\begin{bmatrix}
21 & 25 \\
-27 & -73 
\end{bmatrix} + 
\begin{bmatrix} 
7 & 15 \\
-9 & -13 
\end{bmatrix} = 
\begin{bmatrix} 
21 + (7) & 25 + (15) \\
-27 + (-9) & -73 + (-13)
\end{bmatrix} = 
\begin{bmatrix}
28 & 40 \\
-36 & -86 
\end{bmatrix}$$

Como $\mathbf{A}(\mathbf{B} + \mathbf{C}) = \mathbf{AB} + \mathbf{AC}$, concluímos que a lei distributiva também se aplica à matrizes.

### R Check
```{r}
#| message: false
#| warning: false
# Matriz A
A <- matrix(c(1,  3,
              5, -7), 
            nrow = 2, ncol = 2, byrow = TRUE)

# Matriz B 
B <- matrix(c(3, -2,
              6,  9), 
            nrow = 2, ncol = 2, byrow = TRUE)

# Matriz C 
C <- matrix(c(1, 3,
              2, 4), 
            nrow = 2, ncol = 2, byrow = TRUE)

A%*%(B+C) == (A%*%B + A%*%C)
```

## a) Calcule $\mathbf{B} + \mathbf{C}$
$$\mathbf{B} + \mathbf{C} = \begin{bmatrix} 3 & -2 \\ 6 & 9 \end{bmatrix} + \begin{bmatrix} 1 & 3 \\ 2 & 4 \end{bmatrix} = \begin{bmatrix} 3 + (1) & -2 + (3) \\ 6 + (2) & 9 + (4) \end{bmatrix} = \begin{bmatrix} 4 & 1 \\ 8 & 13 \end{bmatrix}$$

### R Check
```{r}
#| message: false
#| warning: false
B+C
```

## b) Calcule $\mathbf{A}(\mathbf{B} + \mathbf{C})$
$$\mathbf{A} (\mathbf{B}+ \mathbf{C}) = \begin{bmatrix} 1 & 3 \\ 5 & -7 \end{bmatrix} \begin{bmatrix} 4 & 1 \\ 8 & 13 \end{bmatrix} = \begin{bmatrix} (1)(4) + (3)(8) & (1)(1) + (3)(13) \\ (5)(4) + (-7)(8) & (5)(1) + (-7)(13) \end{bmatrix} = \begin{bmatrix} 28 & 40 \\ -36 & -86 \end{bmatrix}$$

### R Check
```{r}
#| message: false
#| warning: false
A%*%(B+C)
```

## c) Calcule $\mathbf{AB}$ e $\mathbf{AC}$
$$\mathbf{A}\mathbf{B} = \begin{bmatrix} 1 & 3 \\ 5 & -7 \end{bmatrix} \begin{bmatrix} 3 & -2 \\ 6 & 9 \end{bmatrix} = \begin{bmatrix} (1)(3) + (3)(6) & (1)(-2) + (3)(9) \\ (5)(3) + (-7)(6) & (5)(-2) + (-7)(9) \end{bmatrix} = \begin{bmatrix} 21 & 25 \\ -27 & -73 \end{bmatrix}$$
$$\mathbf{A}\mathbf{C} = \begin{bmatrix} 1 & 3 \\ 5 & -7 \end{bmatrix} \begin{bmatrix} 1 & 3 \\ 2 & 4 \end{bmatrix} = \begin{bmatrix} (1)(1) + (3)(2) & (1)(3) + (3)(4) \\ (5)(1) + (-7)(2) & (5)(3) + (-7)(4) \end{bmatrix} = \begin{bmatrix} 7 & 15 \\ -9 & -13 \end{bmatrix}$$

### R Check
```{r}
#| message: false
#| warning: false
# AB
A%*%B

# AC
A%*%C
```

## d) Calcule $\mathbf{AB} + \mathbf{AC}$
$$\mathbf{AB} + \mathbf{AC} = \begin{bmatrix} 21 & 25 \\ -27 & -73 \end{bmatrix} + \begin{bmatrix} 7 & 15 \\ -9 & -13 \end{bmatrix} = \begin{bmatrix} 21 + (7) & 25 + (15) \\ -27 + (-9) & -73 + (-13) \end{bmatrix} = \begin{bmatrix} 28 & 40 \\ -36 & -86 \end{bmatrix} $$

### R Check
```{r}
#| message: false
#| warning: false
A%*%B + A%*%C
```

## e) Compare os resultados obtidos e conclua sobre a validade da lei distributiva
Como $\mathbf{A}(\mathbf{B} + \mathbf{C}) = \mathbf{AB} + \mathbf{AC}$, a lei distributiva é válida para matrizes.


# 7. Sejam

$$\mathbf{A} = \begin{bmatrix} 
8 & 3 & 7 \\ 
-2 & 5 & -3 
\end{bmatrix}, \quad 
\mathbf{B} = \begin{bmatrix} 
-2 & 5 \\
3 & 7 \\
6 & -4 \end{bmatrix} 
\quad \text{e} \quad 
\mathbf{C} = \begin{bmatrix} 
1 & 2 \\
-3 & 1 \\
2 & 4 \end{bmatrix}$$

## a) Calcule $\mathbf{AB}$ e $\mathbf{BA}$
$$\mathbf{A}\mathbf{B} = \begin{bmatrix} 8 & 3 & 7 \\ -2 & 5 & -3 \end{bmatrix} \begin{bmatrix} -2 & 5 \\ 3 & 7 \\ 6 & -4 \end{bmatrix} = \begin{bmatrix} (8)(-2) + (3)(3) + (7)(6) & (8)(5) + (3)(7) + (7)(-4) \\ (-2)(-2) + (5)(3) + (-3)(6) & (-2)(5) + (5)(7) + (-3)(-4) \end{bmatrix} = \begin{bmatrix} 35 & 33 \\ 1 & 37 \end{bmatrix}$$

$$\mathbf{B}\mathbf{A} = \begin{bmatrix} -2 & 5 \\ 3 & 7 \\ 6 & -4 \end{bmatrix} \begin{bmatrix} 8 & 3 & 7 \\ -2 & 5 & -3 \end{bmatrix} = \begin{bmatrix} (-2)(8) + (5)(-2) & (-2)(3) + (5)(5) & (-2)(7) + (5)(-3) \\ (3)(8) + (7)(-2) & (3)(3) + (7)(5) & (3)(7) + (7)(-3) \\ (6)(8) + (-4)(-2) & (6)(3) + (-4)(5) & (6)(7) + (-4)(-3) \end{bmatrix} = \begin{bmatrix} -26 & 19 & -29 \\ 10 & 44 & 0 \\ 56 & -2 & 54 \end{bmatrix}$$

### R Check
```{r}
#| message: false
#| warning: false
A <- matrix(c( 8, 3,  7,
              -2, 5, -3), 
            nrow = 2, ncol = 3, byrow = TRUE)

# Matriz B 
B <- matrix(c(-2,  5,
               3,  7,
               6, -4), 
            nrow = 3, ncol = 2, byrow = TRUE)

# Matriz C
C <- matrix(c( 1, 2,
              -3, 1,
               2, 4), 
            nrow = 3, ncol = 2, byrow = TRUE)

# AB
A%*%B

#BA
B%*%A
```

## b) Calcule $\mathbf{B} + \mathbf{C}$, $\mathbf{AC}$ e $\mathbf{A}(\mathbf{B} + \mathbf{C})$. Em seguida, compare $\mathbf{A}(\mathbf{B} + \mathbf{C})$ com $\mathbf{AB} + \mathbf{AC}$

$$\mathbf{B} + \mathbf{C} = \begin{bmatrix} -2 & 5 \\ 3 & 7 \\ 6 & -4 \end{bmatrix} + \begin{bmatrix} 1 & 2 \\ -3 & 1 \\ 2 & 4 \end{bmatrix} = \begin{bmatrix} -2 + (1) & 5 + (2) \\ 3 + (-3) & 7 + (1) \\ 6 + (2) & -4 + (4) \end{bmatrix} = \begin{bmatrix} -1 & 7 \\ 0 & 8 \\ 8 & 0 \end{bmatrix}$$
$$\mathbf{A}\mathbf{C} = \begin{bmatrix} 8 & 3 & 7 \\ -2 & 5 & -3 \end{bmatrix} \begin{bmatrix} 1 & 2 \\ -3 & 1 \\ 2 & 4 \end{bmatrix} = \begin{bmatrix} (8)(1) + (3)(-3) + (7)(2) & (8)(2) + (3)(1) + (7)(4) \\ (-2)(1) + (5)(-3) + (-3)(2) & (-2)(2) + (5)(1) + (-3)(4) \end{bmatrix} = \begin{bmatrix} 13 & 47 \\ -23 & -11 \end{bmatrix}$$

$$\mathbf{A}(\mathbf{B+C}) = \begin{bmatrix} 8 & 3 & 7 \\ -2 & 5 & -3 \end{bmatrix} \begin{bmatrix} -1 & 7 \\ 0 & 8 \\ 8 & 0 \end{bmatrix} = \begin{bmatrix} (8)(-1) + (3)(0) + (7)(8) & (8)(7) + (3)(8) + (7)(0) \\ (-2)(-1) + (5)(0) + (-3)(8) & (-2)(7) + (5)(8) + (-3)(0) \end{bmatrix} = \begin{bmatrix} 48 & 80 \\ -22 & 26 \end{bmatrix}$$
$$\mathbf{AB} + \mathbf{AC} = \begin{bmatrix} 35 & 33 \\ 1 & 37 \end{bmatrix} + \begin{bmatrix} 13 & 47 \\ -23 & -11 \end{bmatrix} = \begin{bmatrix} 35 + (13) & 33 + (47) \\ 1 + (-23) & 37 + (-11) \end{bmatrix} = \begin{bmatrix} 48 & 80 \\ -22 & 26 \end{bmatrix}$$

### R Check
```{r}
#| message: false
#| warning: false

# B+C
B+C

# AC
A%*%C

# A(B+C)
A%*%(B+C)

# AB+AC
(A%*%B) + (A%*%C)
```

$\mathbf{A}(\mathbf{B} + \mathbf{C}) = \mathbf{A}\mathbf{B} + \mathbf{A}\mathbf{C}$, pois a propriedade distributiva é válida para multiplicação de matrizes.

## c) Calcule $(\mathbf{AB})'$ e $\mathbf{B}'\mathbf{A}'$. Compare os resultados obtidos.
$$\mathbf{A}\mathbf{B} = \begin{bmatrix} 35 & 33 \\ 1 & 37 \end{bmatrix}$$
$$(\mathbf{A}\mathbf{B})' = \begin{bmatrix} 35 & 1 \\ 33 & 37 \end{bmatrix}$$

$$\mathbf{B'}\mathbf{A'} = \begin{bmatrix} -2 & 3 & 6 \\ 5 & 7 & -4 \end{bmatrix} \begin{bmatrix} 8 & -2 \\ 3 & 5 \\ 7 & -3 \end{bmatrix} = \begin{bmatrix} (-2)(8) + (3)(3) + (6)(7) & (-2)(-2) + (3)(5) + (6)(-3) \\ (5)(8) + (7)(3) + (-4)(7) & (5)(-2) + (7)(5) + (-4)(-3) \end{bmatrix} = \begin{bmatrix} 35 & 1 \\ 33 & 37 \end{bmatrix}$$
A partir desse resultado provamos a propriedade das matrizes que o transposto do produto entre duas matrizes é o produto das transpostas em ordem contrária, ou seja, $(\mathbf{AB})' = \mathbf{B}'\mathbf{A}'$.

### R Check
```{r}
#| message: false
#| warning: false
t(A%*%B)

t(B)%*%t(A)
```

## d) Compare $tr(\mathbf{AB})$ com $tr(\mathbf{BA})$.
$$\text{Tr}(\mathbf{AB}) = \text{Tr}\begin{bmatrix} 35 & 33 \\ 1 & 37 \end{bmatrix} = 35 + 37 = 72$$

$$\text{Tr}(\mathbf{BA}) = \text{Tr}\begin{bmatrix} -26 & 19 & -29 \\ 10 & 44 & 0 \\ 56 & -2 & 54 \end{bmatrix} = -26 + 44 + 54 = 72$$

### R Check
```{r}
#| message: false
#| warning: false
# Tr(AB)
sum(diag((A%*%B)))

# Tr(BA)
sum(diag((B%*%A)))
```

## e) Sejam $\mathbf{a}_1'$ e $\mathbf{a}_2'$ as duas linhas de $\mathbf{A}$. Calcule $\begin{bmatrix} \mathbf{a}_1'\mathbf{B} \\ \mathbf{a}_2'\mathbf{B} \end{bmatrix}$ e compare o resultado com $\mathbf{AB}$.

$$\mathbf{a_1'}\mathbf{B} = \begin{bmatrix} 8 & 3 & 7 \end{bmatrix} \begin{bmatrix} -2 & 5 \\ 3 & 7 \\ 6 & -4 \end{bmatrix} = \begin{bmatrix} (8)(-2) + (3)(3) + (7)(6) & (8)(5) + (3)(7) + (7)(-4) \end{bmatrix} = \begin{bmatrix} 35 & 33 \end{bmatrix}$$

$$\mathbf{a_2'}\mathbf{B} = \begin{bmatrix} -2 & 5 & -3 \end{bmatrix} \begin{bmatrix} -2 & 5 \\ 3 & 7 \\ 6 & -4 \end{bmatrix} = \begin{bmatrix} (-2)(-2) + (5)(3) + (-3)(6) & (-2)(5) + (5)(7) + (-3)(-4) \end{bmatrix} = \begin{bmatrix} 1 & 37 \end{bmatrix}$$

$$\therefore \begin{bmatrix}
\mathbf{a}_1'\mathbf{B} \\ 
\mathbf{a}_2'\mathbf{B}
\end{bmatrix} =
\begin{bmatrix}
35 & 33 \\ 
1 & 37 \end{bmatrix}$$

### R Check
```{r}
#| message: false
#| warning: false
a1 <- A[1,]
a2 <- A[2,]

# a1B
a1%*%B

# a2B
a2%*%B

# AB
A%*%B == rbind(a1%*%B, a2%*%B)
```

## f) Sejam $\mathbf{b}_1$ e $\mathbf{b}_2$ as duas colunas de $\mathbf{B}$. Calcule $(\mathbf{Ab}_1, \mathbf{Ab}_2)$ e compare o resultado com $\mathbf{AB}$.
$$\mathbf{A}\mathbf{b_1} = \begin{bmatrix} 8 & 3 & 7 \\ -2 & 5 & -3 \end{bmatrix} \begin{bmatrix} -2 \\ 3 \\ 6 \end{bmatrix} = \begin{bmatrix} (8)(-2) + (3)(3) + (7)(6) \\ (-2)(-2) + (5)(3) + (-3)(6) \end{bmatrix} = \begin{bmatrix} 35 \\ 1 \end{bmatrix}$$

$$\mathbf{A}\mathbf{b_2} = \begin{bmatrix} 8 & 3 & 7 \\ -2 & 5 & -3 \end{bmatrix} \begin{bmatrix} 5 \\ 7 \\ -4 \end{bmatrix} = \begin{bmatrix} (8)(5) + (3)(7) + (7)(-4) \\ (-2)(5) + (5)(7) + (-3)(-4) \end{bmatrix} = \begin{bmatrix} 33 \\ 37 \end{bmatrix}$$
$$\therefore \begin{bmatrix}\mathbf{Ab}_1 & \mathbf{Ab}_2\end{bmatrix} = 
\begin{bmatrix}
35 & 33 \\ 
1 & 37 \end{bmatrix}$$

### R Check
```{r}
#| message: false
#| warning: false

b1 <- B[, 1, drop = FALSE]
b2 <- B[, 2, drop = FALSE]

# Ab1
A%*%b1

# Ab2
A%*%b2

cbind(A%*%b1, A%*%b2) == A%*%B
```


# 8. Sejam

$$\mathbf{A} = \begin{bmatrix} 
3 & 2 & 1 \\ 
6 & 4 & 2 \\ 
12 & 8 & 4 
\end{bmatrix} 
\quad \text{e} \quad 
\mathbf{B} = \begin{bmatrix} 
1 & -1 & 2 \\ 
-1 & 1 & -2 \\ 
-1 & 1 & -2 
\end{bmatrix}$$

Considere $\mathbf{O}$ a matriz nula (matriz cujos elementos são todos iguais a zero) de dimensão apropriada.

## a) Mostre que $\mathbf{AB} = \mathbf{O}$
$$\mathbf{A}\mathbf{B} = \begin{bmatrix} 3 & 2 & 1 \\ 6 & 4 & 2 \\ 12 & 8 & 4 \end{bmatrix} \begin{bmatrix} 1 & -1 & 2 \\ -1 & 1 & -2 \\ -1 & 1 & -2 \end{bmatrix} =$$
$$= \begin{bmatrix} (3)(1) + (2)(-1) + (1)(-1) & (3)(-1) + (2)(1) + (1)(1) & (3)(2) + (2)(-2) + (1)(-2) \\ (6)(1) + (4)(-1) + (2)(-1) & (6)(-1) + (4)(1) + (2)(1) & (6)(2) + (4)(-2) + (2)(-2) \\ (12)(1) + (8)(-1) + (4)(-1) & (12)(-1) + (8)(1) + (4)(1) & (12)(2) + (8)(-2) + (4)(-2) \end{bmatrix} = \begin{bmatrix} 0 & 0 & 0 \\ 0 & 0 & 0 \\ 0 & 0 & 0 \end{bmatrix}$$
$$\therefore \mathbf{AB} = \mathbf{0}$$

### R Check
```{r}
#| message: false
#| warning: false
A <- matrix(c( 3, 2, 1,
               6, 4, 2,
              12, 8, 4), 
            nrow = 3, ncol = 3, byrow = TRUE)

B <- matrix(c( 1, -1,  2,
              -1,  1, -2,
              -1,  1, -2), 
            nrow = 3, ncol = 3, byrow = TRUE)

A%*%B
```

## b) Encontre um vetor $\mathbf{x}$ tal que $\mathbf{Ax} = 0$
### R Check
```{r}
#| message: false
#| warning: false

```

## c) Determine o posto de $\mathbf{A}$ e o posto de $\mathbf{B}$
Posso encontrar o posto obtendo a forma escalonada canônica da matriz e somar quantos 1's isolados a forma possui.

Obtendo a forma escalonada canônica de **A**:

$$\begin{aligned}
&\text{Matriz Inicial:} \\
&\begin{bmatrix}
3 & 2 & 1 \\
6 & 4 & 2 \\
12 & 8 & 4
\end{bmatrix}
\xrightarrow{L_1 \leftrightarrow L_3}
\begin{bmatrix}
12 & 8 & 4 \\
6 & 4 & 2 \\
3 & 2 & 1
\end{bmatrix}
&\xrightarrow{L_1 \leftarrow \frac{1}{12}L_1} 
\begin{bmatrix}
1 & 2/3 & 1/3 \\
6 & 4 & 2 \\
3 & 2 & 1
\end{bmatrix} \\
\\
&\xrightarrow{L_2 \leftarrow L_2 - 6L_1} 
\begin{bmatrix}
1 & 2/3 & 1/3 \\
0 & 0 & 0 \\
3 & 2 & 1
\end{bmatrix}
&\xrightarrow{L_3 \leftarrow L_3 - 3L_1} 
\begin{bmatrix}
1 & 2/3 & 1/3 \\
0 & 0 & 0 \\
0 & 0 & 0 \end{bmatrix}
\end{aligned}$$

Como há apenas um número 1 isolado o posto de A é 1.

Da mesma maneira o posto de B é
$$\begin{aligned}
&\text{Matriz Inicial:} \\
&\begin{bmatrix} 1 & -1 & 2 \\ -1 & 1 & -2 \\ -1 & 1 & -2 \end{bmatrix} 
\xrightarrow{L_2 \leftarrow L_2 + 1L_1} 
\begin{bmatrix} 1 & -1 & 2 \\ 0 & 0 & 0 \\ -1 & 1 & -2 \end{bmatrix}
&\xrightarrow{L_3 \leftarrow L_3 + 1L_1} 
\begin{bmatrix} 1 & -1 & 2 \\ 0 & 0 & 0 \\ 0 & 0 & 0 \end{bmatrix}
\end{aligned}$$

Dessa forma, temos que o posto de B também é 1.

### R Check
```{r}
#| message: false
#| warning: false
# Posto A
qr(A)$rank

# Posto B
qr(B)$rank
```


# 9. Sejam

$$\mathbf{A} = \begin{bmatrix}
1 & 2 \\
3 & 4 
\end{bmatrix}, \quad
\mathbf{B} = \begin{bmatrix}
5 & 6 \\
7 & 8 \end{bmatrix}
\quad \text{e} \quad
\mathbf{C} = \begin{bmatrix} 
2 & 0 \\
1 & 3 \end{bmatrix}$$

## a) Usando a propriedade da transposta do produto de duas matrizes, desenvolva $(\mathbf{ABC})'$
$$(\mathbf{A}\mathbf{B}\mathbf{C})' = \mathbf{C}'\mathbf{B}'\mathbf{A}'$$

## b) Escreva o resultado obtido em função de $\mathbf{A}'$, $\mathbf{B}'$ e $\mathbf{C}'$
$$(\mathbf{A}\mathbf{B}\mathbf{C})' = \mathbf{C}'\mathbf{B}'\mathbf{A}' = \begin{bmatrix} 2 & 1 \\ 0 & 3 \end{bmatrix} \begin{bmatrix} 5 & 7 \\ 6 & 8 \end{bmatrix} \mathbf{A}' = \begin{bmatrix} (2)(5) + (1)(6) & (2)(7) + (1)(8) \\ (0)(5) + (3)(6) & (0)(7) + (3)(8) \end{bmatrix}=$$
$$= \begin{bmatrix} 16 & 22 \\ 18 & 24 \end{bmatrix}\mathbf{A}'= \begin{bmatrix} 16 & 22 \\ 18 & 24 \end{bmatrix} \begin{bmatrix} 1 & 3 \\ 2 & 4 \end{bmatrix} =$$
$$= \begin{bmatrix} (16)(1) + (22)(2) & (16)(3) + (22)(4) \\ (18)(1) + (24)(2) & (18)(3) + (24)(4) \end{bmatrix} = \begin{bmatrix} 60 & 136 \\ 66 & 150 \end{bmatrix}$$

### R Check
```{r}
#| message: false
#| warning: false
A <- matrix(c(1, 2,
              3, 4), 
            nrow = 2, ncol = 2, byrow = TRUE)

B <- matrix(c(5, 6,
              7, 8), 
            nrow = 2, ncol = 2, byrow = TRUE)

C <- matrix(c(2, 0,
              1, 3), 
            nrow = 2, ncol = 2, byrow = TRUE)

t(C)%*%t(B)%*%t(A)
```

## c) Calcule numericamente $(\mathbf{ABC})'$ e $\mathbf{C}'\mathbf{B}'\mathbf{A}'$
$$(\mathbf{A}\mathbf{B}\mathbf{C})' = \left(\begin{bmatrix} 1 & 2 \\ 3 & 4 \end{bmatrix} \begin{bmatrix} 5 & 6 \\ 7 & 8 \end{bmatrix}\mathbf{C} \right)' = \left(\begin{bmatrix} (1)(5) + (2)(7) & (1)(6) + (2)(8) \\ (3)(5) + (4)(7) & (3)(6) + (4)(8) \end{bmatrix} = \begin{bmatrix} 19 & 22 \\ 43 & 50 \end{bmatrix}\mathbf{C}\right)'=$$
$$= \left(\begin{bmatrix} 19 & 22 \\ 43 & 50 \end{bmatrix} \begin{bmatrix} 2 & 0 \\ 1 & 3 \end{bmatrix}\right)' = \left(\begin{bmatrix} (19)(2) + (22)(1) & (19)(0) + (22)(3) \\ (43)(2) + (50)(1) & (43)(0) + (50)(3) \end{bmatrix}\right)' = \left(\begin{bmatrix} 60 & 66 \\ 136 & 150 \end{bmatrix}\right)' =$$

$$\begin{bmatrix} 60 & 136 \\ 66 & 150 \end{bmatrix}$$

### R Check
```{r}
#| message: false
#| warning: false
t(A%*%B%*%C)
```

## d) Compare os resultados e conclua
A partir dos resultados podemos concluir que a propriedade distributiva da transposta também se aplica quando há mais de duas matrizes. 


# 10. Sejam $\mathbf{A}$ e $\mathbf{B}$ definidas e particionadas como:

$$\mathbf{A} = \left( \begin{array}{cc|c} 
2 & 1 & 2 \\ 
3 & 2 & 0 \\ \hline 
1 & 0 & 1 
\end{array} \right) 
\quad \text{e} \quad 
\mathbf{B} = \left( \begin{array}{ccc|c} 
1 & 1 & 1 & 0 \\ 
2 & 1 & 1 & 2 \\ \hline 
2 & 3 & 1 & 2 
\end{array} \right)$$

## a) Encontre $\mathbf{AB}$ utilizando a partição indicada, mostrando o passo a passo

**Representação Simbólica por Blocos**
$$\mathbf{A} = \begin{bmatrix} \mathbf{A}_{11} & \mathbf{A}_{12} \\ \mathbf{A}_{21} & \mathbf{A}_{22} \end{bmatrix}, \quad \mathbf{B} = \begin{bmatrix} \mathbf{B}_{11} & \mathbf{B}_{12} \\ \mathbf{B}_{21} & \mathbf{B}_{22} \end{bmatrix}$$ 

**Fórmula da Multiplicação em Blocos**
$$\mathbf{AB} = \begin{bmatrix} 
      \mathbf{A}_{11}\mathbf{B}_{11} + \mathbf{A}_{12}\mathbf{B}_{21} & \mathbf{A}_{11}\mathbf{B}_{12} + \mathbf{A}_{12}\mathbf{B}_{22} \\ 
      \mathbf{A}_{21}\mathbf{B}_{11} + \mathbf{A}_{22}\mathbf{B}_{21} & \mathbf{A}_{21}\mathbf{B}_{12} + \mathbf{A}_{22}\mathbf{B}_{22} 
      \end{bmatrix}$$ 

**Multiplicação dos blocos**
$$\mathbf{A}_{11}\mathbf{B}_{11} = \begin{bmatrix} 2 & 1 \\ 3 & 2 \end{bmatrix} \begin{bmatrix} 1 & 1 & 1 \\ 2 & 1 & 1 \end{bmatrix} =$$
$$= \begin{bmatrix} (2)(1) + (1)(2) & (2)(1) + (1)(1) & (2)(1) + (1)(1) \\ (3)(1) + (2)(2) & (3)(1) + (2)(1) & (3)(1) + (2)(1) \end{bmatrix}=$$
$$= \begin{bmatrix} 4 & 3 & 3 \\ 7 & 5 & 5 \end{bmatrix}$$

$$\mathbf{A}_{12}\mathbf{B}_{21} = \begin{bmatrix} 2 \\ 0 \end{bmatrix} \begin{bmatrix} 2 & 3 & 1 \end{bmatrix} = \begin{bmatrix} (2)(2) & (2)(3) & (2)(1) \\ (0)(2) & (0)(3) & (0)(1) \end{bmatrix} = \begin{bmatrix} 4 & 6 & 2 \\ 0 & 0 & 0 \end{bmatrix}$$

$$\mathbf{A}_{11}\mathbf{B}_{12} = \begin{bmatrix} 2 & 1 \\ 3 & 2 \end{bmatrix} \begin{bmatrix} 0 \\ 2 \end{bmatrix} = \begin{bmatrix} (2)(0) + (1)(2) \\ (3)(0) + (2)(2) \end{bmatrix} = \begin{bmatrix} 2 \\ 4 \end{bmatrix}$$

$$\mathbf{A}_{12}\mathbf{B}_{22} = \begin{bmatrix} 2 \\ 0 \end{bmatrix} \begin{bmatrix} 2 \end{bmatrix} = \begin{bmatrix} (2)(2) \\ (0)(2) \end{bmatrix} = \begin{bmatrix} 4 \\ 0 \end{bmatrix}$$

$$\mathbf{A}_{21}\mathbf{B}_{11} = \begin{bmatrix} 1 & 0 \end{bmatrix} \begin{bmatrix} 1 & 1 & 1 \\ 2 & 1 & 1 \end{bmatrix} =$$
$$=\begin{bmatrix} (1)(1) + (0)(2) & (1)(1) + (0)(1) & (1)(1) + (0)(1) \end{bmatrix} = \begin{bmatrix} 1 & 1 & 1 \end{bmatrix}$$
$$\mathbf{A}_{22}\mathbf{B}_{21} = \begin{bmatrix} 1 \end{bmatrix} \begin{bmatrix} 2 & 3 & 1 \end{bmatrix} = \begin{bmatrix} (1)(2) & (1)(3) & (1)(1) \end{bmatrix} = \begin{bmatrix} 2 & 3 & 1 \end{bmatrix}$$

$$\mathbf{A}_{21}\mathbf{B}_{12} = \begin{bmatrix} 1 & 0 \end{bmatrix} \begin{bmatrix} 0 \\ 2 \end{bmatrix} = \begin{bmatrix} (1)(0) + (0)(2) \end{bmatrix} = \begin{bmatrix} 0 \end{bmatrix}$$

$$\mathbf{A}_{22}\mathbf{B}_{22} = \begin{bmatrix} 1 \end{bmatrix} \begin{bmatrix} 2 \end{bmatrix} = \begin{bmatrix} (1)(2) \end{bmatrix} = \begin{bmatrix} 2 \end{bmatrix}$$

**Cálculo dos Blocos Resultantes**

Para o bloco $\mathbf{C}_{11} = \mathbf{A}_{11}\mathbf{B}_{11} + \mathbf{A}_{12}\mathbf{B}_{21}$:
$$\begin{bmatrix} 4 & 3 & 3 \\ 7 & 5 & 5 \end{bmatrix}  +  \begin{bmatrix} 4 & 6 & 2 \\ 0 & 0 & 0 \end{bmatrix}  =  \begin{bmatrix} 8 & 9 & 5 \\ 7 & 5 & 5 \end{bmatrix}$$

Para o bloco $\mathbf{C}_{12} = \mathbf{A}_{11}\mathbf{B}_{12} + \mathbf{A}_{12}\mathbf{B}_{22}$:
$$\begin{bmatrix} 2 \\ 4 \end{bmatrix}  +  \begin{bmatrix} 4 \\ 0 \end{bmatrix}  =  \begin{bmatrix} 6 \\ 4 \end{bmatrix}$$

Para o bloco $\mathbf{C}_{21} = \mathbf{A}_{21}\mathbf{B}_{11} + \mathbf{A}_{22}\mathbf{B}_{21}$:
$$\begin{bmatrix} 1 & 1 & 1 \end{bmatrix}  +  \begin{bmatrix} 2 & 3 & 1 \end{bmatrix}  =  \begin{bmatrix} 3 & 4 & 2 \end{bmatrix}$$

Para o bloco $\mathbf{C}_{22} = \mathbf{A}_{21}\mathbf{B}_{12} + \mathbf{A}_{22}\mathbf{B}_{22}$:
$$\begin{bmatrix} 0 \end{bmatrix}  +  \begin{bmatrix} 2 \end{bmatrix}  =  \begin{bmatrix} 2 \end{bmatrix}$$

**Resultado Final Consolidado**
$$\mathbf{AB} =  \begin{bmatrix} 8 & 9 & 5 & 6 \\ 7 & 5 & 5 & 4 \\ 3 & 4 & 2 & 2 \end{bmatrix}$$

### R Check
```{r}
#| message: false
#| warning: false
# Matriz A
A <- matrix(c(2, 1, 2,
              3, 2, 0,
              1, 0, 1), 
            nrow = 3, ncol = 3, byrow = TRUE)

# Matriz B
B <- matrix(c(1, 1, 1, 0,
              2, 1, 1, 2,
              2, 3, 1, 2), 
            nrow = 3, ncol = 4, byrow = TRUE)

# A11
A11 <- A[1:2, 1:2, drop = FALSE]

# A12
A12 <- A[1:2, 3, drop = FALSE]

# A21
A21 <- A[3, 1:2, drop = FALSE]

# A22
A22 <- A[3, 3, drop = FALSE]

# B11
B11 <- B[1:2, 1:3, drop = FALSE]

# B12
B12 <- B[1:2, 4, drop = FALSE]

# B21
B21 <- B[3, 1:3, drop = FALSE]

# B22
B22 <- B[3, 4, drop = FALSE]

C11 <- (A11%*%B11)+(A12%*%B21)
C12 <- (A11%*%B12)+(A12%*%B22)
C21 <- (A21%*%B11)+(A22%*%B21)
C22 <- (A21%*%B12)+(A22%*%B22)

particionada <- rbind(cbind(C11, C12),
  cbind(C21, C22))
```

## b) Encontre $\mathbf{AB}$ pela forma usual

$$\mathbf{A}\mathbf{B} = \begin{bmatrix} 2 & 1 & 2 \\ 3 & 2 & 0 \\ 1 & 0 & 1 \end{bmatrix} \begin{bmatrix} 1 & 1 & 1 & 0 \\ 2 & 1 & 1 & 2 \\ 2 & 3 & 1 & 2 \end{bmatrix} = $$
$$=\begin{bmatrix} (2)(1) + (1)(2) + (2)(2) & (2)(1) + (1)(1) + (2)(3) & (2)(1) + (1)(1) + (2)(1) & (2)(0) + (1)(2) + (2)(2) \\ (3)(1) + (2)(2) + (0)(2) & (3)(1) + (2)(1) + (0)(3) & (3)(1) + (2)(1) + (0)(1) & (3)(0) + (2)(2) + (0)(2) \\ (1)(1) + (0)(2) + (1)(2) & (1)(1) + (0)(1) + (1)(3) & (1)(1) + (0)(1) + (1)(1) & (1)(0) + (0)(2) + (1)(2) \end{bmatrix} =$$
$$=\begin{bmatrix} 8 & 9 & 5 & 6 \\ 7 & 5 & 5 & 4 \\ 3 & 4 & 2 & 2 \end{bmatrix}$$

### R Check
```{r}
#| message: false
#| warning: false
tradicional <- A%*%B
```

## c) Compare os resultados obtidos
Como podemos observar o resultado da multiplicação tradicional e com a matriz particionada é o mesmo, portanto, a multiplicação particionada pode ser utilizada como estratégia para multiplicação com matrizes muito grandes.

### R Check
```{r}
#| message: false
#| warning: false
particionada == tradicional
```


# 11. Particione as matrizes $\mathbf{A}$ e $\mathbf{B}$ do problema anterior como:

$$\mathbf{A} = \left( \begin{array}{c|cc} 
2 & 1 & 2 \\ 
3 & 2 & 0 \\ 
1 & 0 & 1 
\end{array} \right) = (\mathbf{a}_1, \mathbf{A}_2) 
\quad \text{e} \quad 
\mathbf{B} = \left( \begin{array}{cccc} 
1 & 1 & 1 & 0 \\ \hline 
2 & 1 & 1 & 2 \\ 
2 & 3 & 1 & 2 
\end{array} \right) = \begin{pmatrix} \mathbf{b}_1' \\ \mathbf{B}_2 \end{pmatrix}$$

## a) Identifique os blocos $\mathbf{a}_1, \mathbf{A}_2, \mathbf{b}_1'$ e $\mathbf{B}_2$
Com base nas divisórias, os blocos são definidos como:

* **Bloco $\mathbf{a}_1$:**
    $$\mathbf{a}_1 = \begin{bmatrix} 2 \\ 3 \\ 1 \end{bmatrix}$$

* **Bloco $\mathbf{A}_2$:**
    $$\mathbf{A}_2 = \begin{bmatrix} 1 & 2 \\ 2 & 0 \\ 0 & 1 \end{bmatrix}$$

* **Bloco $\mathbf{b}_1'$:**
    $$\mathbf{b}_1' = \begin{bmatrix} 1 & 1 & 1 & 0 \end{bmatrix}$$

* **Bloco $\mathbf{B}_2$:**
    $$\mathbf{B}_2 = \begin{bmatrix} 2 & 1 & 1 & 2 \\ 2 & 3 & 1 & 2 \end{bmatrix}$$

### R Check
```{r}
#| message: false
#| warning: false
# Matrizes completas
A <- matrix(c(2, 1, 2, 3, 2, 0, 1, 0, 1), nrow = 3, byrow = TRUE)
B <- matrix(c(1, 1, 1, 0, 2, 1, 1, 2, 2, 3, 1, 2), nrow = 3, byrow = TRUE)

# Blocos de A
a1 <- A[, 1, drop = FALSE]; a1
A2 <- A[, 2:3, drop = FALSE]; A2

# Blocos de B
b1_t <- B[1, , drop = FALSE]; b1_t
B2 <- B[2:3, , drop = FALSE]; B2
```

## b) Escreva as dimensões de cada bloco

* **Bloco $\mathbf{a}_1$:** Vetor coluna $3 \times 1$

* **Bloco $\mathbf{A}_2$:** Matriz $3 \times 2$

* **Bloco $\mathbf{b}_1'$:** Vetor linha $1 \times 4$

* **Bloco $\mathbf{B}_2$:** Matriz $2 \times 4$

### R Check
```{r}
#| message: false
#| warning: false
dim(a1)
dim(A2)
dim(b1_t)
dim(B2)
```

## c) Reescreva o produto $\mathbf{AB}$ em termos dessa partição

**Representação da Partição**
$$\mathbf{A} = [\mathbf{a}_1 \mid \mathbf{A}_2], \quad \mathbf{B} = \begin{bmatrix} \mathbf{b}_1' \\ \hline \mathbf{B}_2 \end{bmatrix}$$ 

**Cálculo: $\mathbf{a}_1\mathbf{b}_1' + \mathbf{A}_2\mathbf{B}_2$**

**Primeiro Termo (Produto Externo):**
$$\mathbf{a}_1\mathbf{b}_1' =  \begin{bmatrix} 2 \\ 3 \\ 1 \end{bmatrix}   \begin{bmatrix} 1 & 1 & 1 & 0 \end{bmatrix}  =  \begin{bmatrix} 2 & 2 & 2 & 0 \\ 3 & 3 & 3 & 0 \\ 1 & 1 & 1 & 0 \end{bmatrix}$$

**Segundo Termo (Submatrizes):**
$$\mathbf{A}_2\mathbf{B}_2 =  \begin{bmatrix} 1 & 2 \\ 2 & 0 \\ 0 & 1 \end{bmatrix}   \begin{bmatrix} 2 & 1 & 1 & 2 \\ 2 & 3 & 1 & 2 \end{bmatrix}  =  \begin{bmatrix} 6 & 7 & 3 & 6 \\ 4 & 2 & 2 & 4 \\ 2 & 3 & 1 & 2 \end{bmatrix}$$

**Resultado Final**
$$\mathbf{AB} =  \begin{bmatrix} 2 & 2 & 2 & 0 \\ 3 & 3 & 3 & 0 \\ 1 & 1 & 1 & 0 \end{bmatrix}  +  \begin{bmatrix} 6 & 7 & 3 & 6 \\ 4 & 2 & 2 & 4 \\ 2 & 3 & 1 & 2 \end{bmatrix}  =  \begin{bmatrix} 8 & 9 & 5 & 6 \\ 7 & 5 & 5 & 4 \\ 3 & 4 & 2 & 2 \end{bmatrix}$$

### R Check
```{r}
#| message: false
#| warning: false

c1 <- a1%*%b1_t
c2 <- A2%*%B2
c1+c2
```


# 12. Considere as seguintes matrizes:

$$\mathbf{A} = \begin{bmatrix} 
1 & 0 & 0 \\ 
0 & 2 & 0 \\ 
0 & 0 & 3 
\end{bmatrix},
\quad \mathbf{B} = \begin{bmatrix}
1 & 2 & 3 \\ 
0 & 4 & 5 \\ 
0 & 0 & 6 
\end{bmatrix}, 
\quad \mathbf{C} = \begin{bmatrix} 
1 & 2 \\ 
2 & 1 \end{bmatrix}$$

$$\mathbf{D} = \begin{bmatrix}
1 & 0 & 0 \\
0 & 1 & 0 \\
0 & 0 & 1
\end{bmatrix},
\quad \mathbf{E} = \begin{bmatrix} 
1 & 1 \\ 
1 & 1 
\end{bmatrix},
\quad \mathbf{F} = \begin{bmatrix} 
1 & 0 \\
0 & 0 
\end{bmatrix}$$

## a) Classifique cada matriz quanto ao tipo (por exemplo: quadrada, diagonal, identidade, triangular superior, triangular inferior, simétrica, etc.)

- **Matriz A:** matriz com números na diagonal e zeros fora da diagonal, portanto, é uma matriz diagonal.

- **Matriz B:** matriz com números acima da diagonal e zeros abaixo da diagonal, portanto, é uma matriz triangular superior.

- **Matriz C:** matriz com a parte triangular superior espelhada à parte triangular inferior com mesmo número de linhas e colunas, portanto, é uma matriz quadrada simétrica.

- **Matriz D:** matriz com uns na diagonal e zeros fora da diagonal, portanto é uma matriz identidade.

- **Matriz E:** matriz apenas com uns com mesmo número de linhas e colunas, portanto, é uma matriz quadrada de uns.

- **Matriz F:** matriz com mesmo número de linhas e colunas, portanto é uma matriz quadrada 2x2.

## b) Identifique qual(is) matriz(es) são idempotentes
Uma matriz idempotente é aquela que quando multiplicada por si mesma resulta nela mesma, ou seja, $A^{2} = A \times A = A$.

**Matriz A:**

$$\mathbf{A}\mathbf{A} = \begin{bmatrix} 1 & 0 & 0 \\ 0 & 2 & 0 \\ 0 & 0 & 3 \end{bmatrix} \begin{bmatrix} 1 & 0 & 0 \\ 0 & 2 & 0 \\ 0 & 0 & 3 \end{bmatrix} =$$
$$=\begin{bmatrix} (1)(1) + (0)(0) + (0)(0) & (1)(0) + (0)(2) + (0)(0) & (1)(0) + (0)(0) + (0)(3) \\ (0)(1) + (2)(0) + (0)(0) & (0)(0) + (2)(2) + (0)(0) & (0)(0) + (2)(0) + (0)(3) \\ (0)(1) + (0)(0) + (3)(0) & (0)(0) + (0)(2) + (3)(0) & (0)(0) + (0)(0) + (3)(3) \end{bmatrix} = \begin{bmatrix} 1 & 0 & 0 \\ 0 & 4 & 0 \\ 0 & 0 & 9 \end{bmatrix}$$

A multiplicação matriz $\mathbf{A}$ por ela mesma não resulta nela mesma, portanto, não é idempotente.

**Matriz B:**

$$\mathbf{B}\mathbf{B} = \begin{bmatrix} 1 & 2 & 3 \\ 0 & 4 & 5 \\ 0 & 0 & 6 \end{bmatrix} \begin{bmatrix} 1 & 2 & 3 \\ 0 & 4 & 5 \\ 0 & 0 & 6 \end{bmatrix} =$$
$$=\begin{bmatrix} (1)(1) + (2)(0) + (3)(0) & (1)(2) + (2)(4) + (3)(0) & (1)(3) + (2)(5) + (3)(6) \\ (0)(1) + (4)(0) + (5)(0) & (0)(2) + (4)(4) + (5)(0) & (0)(3) + (4)(5) + (5)(6) \\ (0)(1) + (0)(0) + (6)(0) & (0)(2) + (0)(4) + (6)(0) & (0)(3) + (0)(5) + (6)(6) \end{bmatrix} =$$
$$=\begin{bmatrix} 1 & 10 & 31 \\ 0 & 16 & 50 \\ 0 & 0 & 36 \end{bmatrix}$$

A multiplicação matriz $\mathbf{B}$ por ela mesma não resulta nela mesma, portanto, não é idempotente.

**Matriz C:**

$$\mathbf{C}\mathbf{C} = \begin{bmatrix} 1 & 2 \\ 2 & 1 \end{bmatrix} \begin{bmatrix} 1 & 2 \\ 2 & 1 \end{bmatrix} = \begin{bmatrix} (1)(1) + (2)(2) & (1)(2) + (2)(1) \\ (2)(1) + (1)(2) & (2)(2) + (1)(1) \end{bmatrix} =$$
$$=\begin{bmatrix} 5 & 4 \\ 4 & 5 \end{bmatrix}$$

A multiplicação matriz $\mathbf{C}$ por ela mesma não resulta nela mesma, portanto, não é idempotente.

**Matriz D:**

$$\mathbf{D}\mathbf{D} = \begin{bmatrix} 1 & 0 & 0 \\ 0 & 1 & 0 \\ 0 & 0 & 1 \end{bmatrix} \begin{bmatrix} 1 & 0 & 0 \\ 0 & 1 & 0 \\ 0 & 0 & 1 \end{bmatrix} = \begin{bmatrix} (1)(1) + (0)(0) + (0)(0) & (1)(0) + (0)(1) + (0)(0) & (1)(0) + (0)(0) + (0)(1) \\ (0)(1) + (1)(0) + (0)(0) & (0)(0) + (1)(1) + (0)(0) & (0)(0) + (1)(0) + (0)(1) \\ (0)(1) + (0)(0) + (1)(0) & (0)(0) + (0)(1) + (1)(0) & (0)(0) + (0)(0) + (1)(1) \end{bmatrix} =$$
$$=\begin{bmatrix} 1 & 0 & 0 \\ 0 & 1 & 0 \\ 0 & 0 & 1 \end{bmatrix}$$

A multiplicação matriz $\mathbf{D}$ por ela mesma  resulta nela mesma, portanto, é idempotente.

$$\mathbf{E}\mathbf{E} = \begin{bmatrix} 1 & 1 \\ 1 & 1 \end{bmatrix} \begin{bmatrix} 1 & 1 \\ 1 & 1 \end{bmatrix} = \begin{bmatrix} (1)(1) + (1)(1) & (1)(1) + (1)(1) \\ (1)(1) + (1)(1) & (1)(1) + (1)(1) \end{bmatrix} =$$
$$=\begin{bmatrix} 2 & 2 \\ 2 & 2 \end{bmatrix}$$

A multiplicação matriz $\mathbf{E}$ por ela mesma não resulta nela mesma, portanto, não é idempotente.

$$\mathbf{F}\mathbf{F} = \begin{bmatrix} 1 & 0 \\ 0 & 0 \end{bmatrix} \begin{bmatrix} 1 & 0 \\ 0 & 0 \end{bmatrix} = \begin{bmatrix} (1)(1) + (0)(0) & (1)(0) + (0)(0) \\ (0)(1) + (0)(0) & (0)(0) + (0)(0) \end{bmatrix} =$$
$$=\begin{bmatrix} 1 & 0 \\ 0 & 0 \end{bmatrix}$$

A multiplicação matriz $\mathbf{F}$ por ela mesma resulta nela mesma, portanto, é idempotente.

### R Check
```{r}
#| message: false
#| warning: false
# Matriz A
A <- diag(c(1, 2, 3))

A%*%A == A

# Matriz B
B <- matrix(c(1, 2, 3,
              0, 4, 5,
              0, 0, 6), 
            nrow = 3, ncol = 3, byrow = TRUE)


B%*%B == B

# Matriz C
C <- matrix(c(1, 2,
              2, 1), 
            nrow = 2, ncol = 2, byrow = TRUE)

C%*%C == C

# Matriz D
D <- diag(1, nrow = 3)

D%*%D == D

# Matriz E
E <- matrix(1, nrow = 2, ncol = 2)

E%*%E == E

# Matriz F
F_mat <- matrix(c(1, 0,
                  0, 0), 
                nrow = 2, ncol = 2, byrow = TRUE)

F_mat%*%F_mat == F_mat
```

## c) Seja $\mathbf{1}$ um vetor coluna cujos elementos são todos iguais a 1. Calcule o produto $\mathbf{11}'$ e descreva a matriz obtida.

$$\mathbf{j}\mathbf{j'} = \begin{bmatrix} 1 & 1 & 1 & 1 \end{bmatrix} \begin{bmatrix} 1 \\ 1 \\ 1 \\ 1 \end{bmatrix} = \begin{bmatrix} (1)(1) + (1)(1) + (1)(1) + (1)(1) \end{bmatrix} = \begin{bmatrix} 4 \end{bmatrix}$$

O resultado dessa multiplicação é um escalar que representa a soma de quadrados do vetor.

### R Check
```{r}
#| message: false
#| warning: false
v <- c(1, 1, 1, 1)
v <- t(v)
v%*%t(v)
```

## d) Determine o posto (*rank*) de cada matriz
Vamos encontrar a forma escalonada canônica de cada matriz para determinar o posto.

### Matriz A:
$$\begin{aligned}
&\text{Matriz Inicial:} \\
&\begin{bmatrix} 1 & 0 & 0 \\ 0 & 2 & 0 \\ 0 & 0 & 3 \end{bmatrix} 
\xrightarrow{L_2 \leftarrow \frac{1}{2}L_2} 
\begin{bmatrix} 1 & 0 & 0 \\ 0 & 1 & 0 \\ 0 & 0 & 3 \end{bmatrix} \\
\\
&\xrightarrow{L_3 \leftarrow \frac{1}{3}L_3} 
\begin{bmatrix} 1 & 0 & 0 \\ 0 & 1 & 0 \\ 0 & 0 & 1 \end{bmatrix}
\end{aligned}$$

Portanto, a matriz possui posto 3.

### Matriz B:
$$
\begin{aligned}
&\text{Matriz Inicial:} \\
&\begin{bmatrix} 1 & 2 & 3 \\ 0 & 4 & 5 \\ 0 & 0 & 6 \end{bmatrix} 
\xrightarrow{L_2 \leftarrow \frac{1}{4}L_2} 
\begin{bmatrix} 1 & 2 & 3 \\ 0 & 1 & 1.25 \\ 0 & 0 & 6 \end{bmatrix} \\
\\
&\xrightarrow{L_1 \leftarrow L_1 - 2L_2} 
\begin{bmatrix} 1 & 0 & 0.5 \\ 0 & 1 & 1.25 \\ 0 & 0 & 6 \end{bmatrix}
&\xrightarrow{L_3 \leftarrow \frac{1}{6}L_3} 
\begin{bmatrix} 1 & 0 & 0.5 \\ 0 & 1 & 1.25 \\ 0 & 0 & 1 \end{bmatrix} \\
\\
&\xrightarrow{L_1 \leftarrow L_1 - 0.5L_3} 
\begin{bmatrix} 1 & 0 & 0 \\ 0 & 1 & 1.25 \\ 0 & 0 & 1 \end{bmatrix}
&\xrightarrow{L_2 \leftarrow L_2 - 1.25L_3} 
\begin{bmatrix} 1 & 0 & 0 \\ 0 & 1 & 0 \\ 0 & 0 & 1 \end{bmatrix}
\end{aligned}
$$
Portanto, a matriz possui posto 3.

### Matriz C:
$$\begin{aligned}
&\text{Matriz Inicial:} \\
&\begin{bmatrix} 1 & 2 \\ 2 & 1 \end{bmatrix} 
\xrightarrow{L_1 \leftrightarrow L_2} 
\begin{bmatrix} 2 & 1 \\ 1 & 2 \end{bmatrix} \\
\\
&\xrightarrow{L_1 \leftarrow \frac{1}{2}L_1} 
\begin{bmatrix} 1 & 0.5 \\ 1 & 2 \end{bmatrix}
&\xrightarrow{L_2 \leftarrow L_2 - L_1} 
\begin{bmatrix} 1 & 0.5 \\ 0 & 1.5 \end{bmatrix} \\
\\
&\xrightarrow{L_2 \leftarrow \frac{2}{3}L_2} 
\begin{bmatrix} 1 & 0.5 \\ 0 & 1 \end{bmatrix}
&\xrightarrow{L_1 \leftarrow L_1 - 0.5L_2} 
\begin{bmatrix} 1 & 0 \\ 0 & 1 \end{bmatrix}
\end{aligned}$$

Portanto, a matriz possui posto 2.

### Matriz D:
$$\mathbf{D} = \begin{bmatrix}
1 & 0 & 0 \\
0 & 1 & 0 \\
0 & 0 & 1
\end{bmatrix}$$
Portanto, a matriz possui posto 3.

### Matriz E:
$$\begin{aligned}
&\text{Matriz Inicial:} \\
&\begin{bmatrix} 1 & 1 \\ 1 & 1 \end{bmatrix} 
\xrightarrow{L_2 \leftarrow L_2 - L_1} 
\begin{bmatrix} 1 & 1 \\ 0 & 0 \end{bmatrix}
\end{aligned}$$

Portanto, a matriz possui posto 1.

### Matriz F:
$$\mathbf{F} = \begin{bmatrix} 
1 & 0 \\
0 & 0 
\end{bmatrix}$$

Portanto, a matriz possui posto 1.

### R Check
```{r}
#| message: false
#| warning: false
qr(A)$rank
qr(B)$rank
qr(C)$rank
qr(D)$rank
qr(E)$rank
qr(F_mat)$rank
```

## e) Justifique brevemente cada uma das classificações realizadas
Já justificado ao longo das questões anteriores.


# 13. Construa uma matriz A que satisfaça simultaneamente as seguintes propriedades:
## a) seja simétrica;
## b) não seja diagonal;
## c) tenha posto igual a 1.
Para que uma matriz tenha posto 1, todas suas linhas devem ter alguma relação linear, por exemplo, serem múltiplas de alguma. Pensando em uma matriz com duas linhas, então a primeira deve ser múltipla da segunda. E para que uma matriz seja simétrica, a relação entre suas colunas deve espelhar em suas linhas. Por fim, para que ela ão seja diagonal, seus elementos fora da diagonal devem ser diferentes de zero.

Assim, se temos a matriz:

$$\begin{bmatrix} 1 & 2 \\ 2 & 4 \end{bmatrix}$$

Ela cumpre todos requisitos, pois a segunda coluna é o dobro (múltiplo) da primeira, assim, o posto é 1. Seus elementos fora da diagonal são diferentes de 0 (2), portanto a matriz não é diagonal. E por fim, o elemento $a_{12}$ é igual ao elemento $a_{21}$, portanto, é simétrica.

### R Check
```{r}
#| message: false
#| warning: false
# A
A <- matrix(c(1, 2, 
              2, 4), nrow = 2, byrow = TRUE)

# simetria
isSymmetric(A)

# diagonal
A - diag(diag(A))

# posto
qr(A)$rank
```