---
title: "Atividade 07 - Regressão Linear"
author: 
  - name: "Grupo 3 (Malawi): Juliana Oliveira, Pedro H. de Araujo e Vitória Murakami"
    affiliation:
      - name: Graduate Program in Genetics and Plant Breeding, Department of Genetics, ESALQ-USP
        city: Piracicaba, São Paulo, Brazil
format:
  html:
    embed-resources: true  # Imagens e scripts dentro do próprio HTML 
    toc: true              # Sumário?
    toc-location: left     # Local do sumário
    code-overflow: wrap    # Não deixa o código passar a margem
    code-fold: true        # Esconde o código
    fig-align: center      # Centraliza no HTML
    fig-width: 10          # Aumenta a largura padrão no HTML
    grid:
      sidebar-width: 250px # Tamanho da barra lateral
      body-width: 1000px   # Tamanho do corpo do arquivo
      margin-width: 250px  # Tamanho da margem
      gutter-width: 1.5rem # Espaçamento entre os elementos acima
  pdf:
    fig-align: center      # Centraliza as imagens
    fig-pos: 'H'           # Força a figura a ficar "Aqui"
    include-in-header:     # Não deixa o código passar a margem
      text: |
        \usepackage{fvextra}
        \usepackage{float}
        \DefineVerbatimEnvironment{Highlighting}{Verbatim}{breaklines,commandchars=\\\{\}}
execute:
  fig-width: 8             # Largura padrão global
  fig-height: 6            # Altura padrão global
---

# Regressão Linear

**Using the dataset of the project, perform linear regressions between traits, and between traits and environmental features. Choose some significant relationships to dissect and interpret their results. In your scripts, perform the regressions "manually" and using the "lm" function and its accessories. Feel free to explore other types of relationship in your regression models (polynomial, interactions, etc.).**

```{r}
#| message: false
#| warning: false
#| echo: false
#| include: false
pkg = c("tidyverse", "readxl", "gridExtra", "ggbeeswarm",
        "grid", "ggtext", "cowplot", "ggfortify", "dplyr",
        "ggplot2")
sapply(pkg, require, character.only=TRUE)

data <- read.csv('https://raw.githubusercontent.com/mauricioaraujj/Pan_African_Trials_Network/refs/heads/main/data/data.csv', sep = ';')

df <- data |> subset(data$COUNTRY == "Malawi")

str(df)
```

### Covariância entre características
```{r}
# Selecionando as variáveis
XY <- data.frame(df |> 
                  select(c(PL_EMERG_COUNT, PH_R8, R6_RUST_Sev, PROT, OIL, GY)) |> 
                    drop_na())

Y <- as.matrix(XY[,6]) # Grain Yield (Variável resposta)
X1 <- as.matrix(XY[,1]) # Plant emergence - plants/plot (Variável regressora 1)
X2 <- as.matrix(XY[,2]) # Plant height at maturity - cm (Variável regressora 2)
X3 <- as.matrix(XY[,3]) # Rust severity - 1~5 scale (Variável regressora 3)
X4 <- as.matrix(XY[,4]) # Seed protein content - g/kg (Variável regressora 4)
X5 <- as.matrix(XY[,5]) # Seed oil content - g/kg (Variável regressora 5)

# Covariância
round(cov(XY),2)
```

### Correlação entre características
```{r}
# Correlação
round(cor(XY),2)
```

A partir dessa matriz de correlações podemos observar que todas as variáveis possuem uma correlação positiva e negativas, variando de -0.74 à 0.31. Ou seja, quando há o aumento em uma variável também há nas outras, e se houver a diminuição de uma as outras também diminuem. Com as variáveis de correlação negativa acontece o inverso, quando uma variável aumenta a outra diminuiria. Nesse caso, a produção de grãos (GY/$y$) apresenta uma maior correlação com a altura da planta madura (PH_R8/$x_2$), com 0.31 e com a emergência da planta ($x_1$), com valor de 0.25. Dessa forma, as variáveis $x_2$ e $x_1$ as melhores preditoras do modelo que busca explicar produtividade de grãos.

Além disso, observa-se que as variáveis teor de proteína e óleo possuem correlação negativa($-0.74$). E que a correlação das variáveis entre si tem baixa correlação, portanto, considerando um modelo de regressão múltipla essas variáveis podem estar salvas de problemas de multicolineariedade.

### Regressão entre todas características para GY

Podemos ajustar o modelo de regressão $y_{ij} = \beta_0 + \beta_1x_{i1} + \beta_2x_{i2} +  \beta_3x_{i3} + \beta_4x_{i4} + \beta_5x_{i5}$ e encontrar os estimadores ($\beta_0$, $\beta_1$, $\beta_2$, $\beta_3$, $\beta_4$, $\beta_5$) através dos quadrados mínimos. Em que:

- $\beta_0$: intercepto;

- $x_{i1}$: observações da variável regressora $\beta_1$, *Plant emergence (plants/plot)*;

- $x_{i2}$: observações da variável regressora $\beta_2$, *Plant height at maturity (cm)*;

- $x_{i3}$: observações da variável regressora $\beta_3$, *Rust severity (1~5 scale)*;

- $x_{i4}$: observações da variável regressora $\beta_4$, *Seed protein content (g/kg)*;

- $x_{i5}$: observações da variável regressora $\beta_5$, *Seed oil content (g/kg)*;

E os $\beta \text{'s}$ são calculados matricialmente por: $\hat{\beta} = (X'X)^{-1}Xy$.


```{r}
# Regressão
# Usando todas as variáveis
X <- as.matrix(cbind(1, X1, X2, X3, X4, X5))
XlX = crossprod(X)
XlY = crossprod(X, Y)

## Encontrando os betas
betas = solve(XlX) %*% XlY
rownames(betas) <- paste0('B', 0:5); round(betas, 3) # Alterando o nome da coluna
```

Também é possível estimar os $\beta \text{'s}$ através de função `lm()` do R. Vamos conferir se os resultados são iguais.

```{r}
## Usando a função lm
lm.1 <- lm(GY ~ PL_EMERG_COUNT + PH_R8 + R6_RUST_Sev + PROT + OIL, data = df); round(lm.1$coefficients,3)
```

Assim tenho que:
$$\hat{y_{ij}} = 1476.238 + 3.197x_{i1} + 8.995x_{i2} + 60.595_3x_{i3} + 9.168x_{i4} -6.605x_{i5}$$

Considerando o modelo especificado, tem-se que:

- para cada planta que emerge a mais por parcela ($x_1$) espera-se um _aumento_ na produção de grãos ($y$) em 3.197, se as outras variáveis forem mantidas constantes ($x_2$, $x_3$, $x_4$, $x_5$);

- para cada centímetro a mais na altura da planta ($x_2$) espera-se um _aumento_ na produção de grãos ($y$) de 8.995, se as outras variáveis ($x_1$, $x_3$, $x_4$, $x_5$) forem mantidas constantes;

- para cada ponto a mais dado na severidade da ferrugem ($x_3$) espera-se um _aumento_ na produção de grãos ($y$) de 60.595, se as outras variáveis ($x_2$, $x_3$, $x_4$, $x_5$) forem mantidas constantes;

- para cada grama a mais em conteúdo de proteína ($x_4$) espera-se um _aumento_ na produção de grãos ($y$) de 9.168, se as outras variáveis ($x_1$, $x_2$, $x_3$, $x_4$) forem mantidas constantes;

- para cada grama a mais em conteúdo de óleo ($x_5$) espera-se um _decréscimo_ na produção de grãos ($y$) de 6.605, se as outras variáveis ($x_1$, $x_2$, $x_3$, $x_4$) forem mantidas constantes;

Para realizar o **teste de significância** do modelo vamos testar a hipótese $H_0: \beta_1= \beta_2 = \beta_3 = \beta_4 = \beta_5$. A hipótese alternativa é que pelo menos um dos $\beta \text{'s}$ não é nulo, ou que pelo menos uma das variáveis $x \text{'s}$ é importante na predição da produção de grãos ($y$).

Para realizar o teste eu preciso da soma de quadrados de resíduos e da soma de quadrados da regressão. Sendo que:

- Soma de quadrados totais = $y'y = y'\left( I - \frac{1}{n} \right)y$, e tem $n-1$ graus de liberdade, onde n é o número de observações;

- Soma de quadrados de resíduos = $y'y - \hat{\beta}'X'y = y'\left[ I - X(X'X)^{-1} \right]y$, com $(n - k -1)$ graus de liberdade, onde k é o número de parâmetros ($\beta \text{'s}$);

- Soma de quadrados da regressão = $\hat{\beta}'X'y - n\bar{y}^2 = y'\left[X(X'X)^{-1}X' - \frac{1}{n}J \right]y$, com $(k)$ graus de liberdade, onde k é o número de parâmetros ($\beta \text{'s}$);

E então fazemos a estatística F, em que:

$$F = \frac{\text{QMRegressão}}{\text{QMResíduo}}$$
E rejeitamos $H_0: \beta_1 = \beta_2 = \beta_3 = \beta_4 = \beta_5$ caso F > F($\alpha$, k, n-k-1) ou p-valor < 0.05.

```{r}
n <- nrow(Y) # número de observações
k <- qr(X)$rank - 1
I <- diag(n) # Matriz identidade
J <- matrix(1, nrow = n, ncol = n) # Matriz de 1's
j <- matrix(1, nrow = n, byrow = T) # Vetor de 1's

# Soma de quadrados totais
SQtotal <- t(Y) %*% (I - (1/n*J)) %*% Y
gl_total <- n - 1

# Soma de quadrados da regressão
SQreg <- t(Y)%*%(X%*%solve(t(X)%*%X)%*%t(X) - (1/n*J))%*%Y
gl_reg <- k

# Soma de quadrados de resíduos
SQres <- t(Y)%*%(I-X%*%solve(t(X)%*%X)%*%t(X))%*%Y
gl_res <- n - k - 1

# F calculado
Fcal = (SQreg/gl_reg)/(SQres/gl_res)

# p-valor 
p_valor <- pf(Fcal, k, n-k-1, lower.tail = F)

# Quadro ANOVA
QAnova <- data.frame(FV = c("Regressão", "Resíduos", "Total"),
                     GL = c(gl_reg, gl_res, gl_total), 
                     SQ = c(SQreg, SQres, SQtotal), 
                     'F' = c(round(Fcal, 3), '-', '-'),
                     p = c(round(p_valor,3), '-', '-')) 

knitr::kable(QAnova, 
      col.names = c("Fator de Variação", "Graus de liberdade", "Soma de Quadrados", "F", "p valor"),
      align = "ccccc",
      digits = 4,
      caption = "legenda")
```

Também podemos obter essas estimativas chamando o `summary` do modelo ajustado pela função `lm`.

```{r}
summary(lm.1)
```

Obtemos os mesmo valores da estatítica F e p-valor, tanto matricialmente quanto pela função do R. Como obtivemos um p-valor < 0.05, rejeitamos a hipótese $H_0$ a um nível de 5% de significância, e concluímos que pelo menos uma das variáveis preditoras ($x_1$, $x_2$, $x_3$, $x_4$ e $x_5$) do modelo de regressão é importante na predição de $y$ e, portanto, deve ser mantida no modelo.

Outra maneira de avaliar a qualidade do modelo é através do coeficiente de determinação $R^2$. Dado por: $R^2 = \text{SQRegressão}/{\text{SQRegressão}}$, ou seja, o valor indica o quanto da variação de $y$ é explicada pela regressão. Ou pelo $R^2_{\text{ajustado}} = \frac{(n-1)R^2 -k}{n-k-1}$ que corrige o aumento do $R^2$ sempre que uma nova variável é inserida no modelo.

```{r}
# R2
R2 <- SQreg/SQtotal

# R2 ajustado
R2aj <- ((n-1)*(SQreg/SQtotal)-k)/(n-k-1)

tabela <- data.frame(Metrica = c("R^2^", "R^2^ Ajustado"),
                     `Matricialmente` = c(R2, R2aj),
                     `lm()` = c(summary(lm.1)$r.squared, summary(lm.1)$adj.r.squared))

knitr::kable(tabela,
             col.names = c("Metrica", "Matricialmente", "Função lm()"),
             align = "ccc",
             digits = 4)
```

O coeficiente de determinação ajustado encontrado indica que $14.92\%$ da variação de $Y$ é explicada pelo modelo.

Também podemos conferir o ajuste do modelo através de alguns gráficos, por exemplo:

```{r}
#| message: false
#| warning: false
# Cálculo matricial das predições
Y_pred <- X %*% betas

# Criando um data frame para o plot
df_residuos <- data.frame(Observado = as.numeric(Y),
                          Predito = as.numeric(Y_pred))

p0_lm.1 <- df_residuos |> ggplot(aes(x = Predito, y = Observado)) +
  geom_point(color = "steelblue", alpha = 0.5, size = 2) + 
  geom_abline(intercept = 0, slope = 1, color = "firebrick", linetype = "dashed", size = 1) + 
  labs(
    title = "Valores Preditos vs. Observados",
    x = "Produtividade Predita",
    y = "Produtividade Observada") +
  theme_minimal() +
  theme(text = element_text(size = 14))

## Gráficos do ajuste
p1_lm.1 <- autoplot(lm.1, 
                    which = 1, 
                    nrow = 1, 
                    ncol = 1,
                    colour = 'steelblue',    # Cor dos pontos (resíduos)
                    smooth.colour = 'firebrick', # Cor da linha de tendência (curva)
                    ad.colour = 'grey50',    # Cor da linha horizontal de referência (zero)
                    size = 2,
                    line.size = 1,
                    alpha = 0.6) + 
  theme_bw() + 
  theme(text = element_text(size = 14))

p2_lm.1 <- autoplot(lm.1, 
                    which = 2, 
                    nrow = 1, 
                    ncol = 1,
                    colour = 'steelblue',    # Cor dos pontos (observações)
                    ad.colour = 'firebrick', # Cor da linha de referência (Q-Q line)
                    ad.linetype = 'dashed',  # Estilo da linha
                    size = 2,                # Tamanho dos pontos
                    alpha = 0.6) +           # Transparência dos pontos
  theme_light() + 
  theme(text = element_text(size = 14))

p3_lm.1 <- autoplot(lm.1, 
                    which = 3, 
                    nrow = 1, 
                    ncol = 1,
                    colour = 'steelblue',       # Cor dos pontos (resíduos padronizados)
                    smooth.colour = 'firebrick',    # Cor da linha de tendência
                    ad.colour = 'grey50',       # Cor da linha de referência
                    size = 2, 
                    alpha = 0.6) + 
  theme_bw() + 
  theme(text = element_text(size = 14))

grid.arrange(p0_lm.1, p1_lm.1[[1]], p2_lm.1[[1]], p3_lm.1[[1]], ncol = 2)
```

- Variância dos resíduos:
```{r}
## Variância dos resíduos (sigma^2)
n = length(Y)
I = diag(nrow = n)
rX = qr(X)$rank
H = X %*% solve(XlX) %*% t(X)
SSresid = t(Y) %*% (I - H) %*% Y
df_res = n-rX
sigma2 = SSresid/df_res; sigma2 # matricialmente

sum(lm.1$residuals^2)/lm.1$df.residual # com lm
```

Nesse modelo eu usei 5 variáveis para tentar explicar a produtividade de grãos (GY), mas pode ser que alguma das variáveis não explique tão bem e eu possa retira-la do modelo, evitando problemas de superparametrização. Vou usar o pacote `stepwise` que faz essa checagem de quais combinações de variáveis explicam melhor a variável resposta.

```{r}
# Seleção de variáveis
stepwise_model <- step(lm(Y ~ 1, data = XY), 
                       scope = list(lower = ~1, # lower = de onde começar; upper até onde parar
                                    upper = ~ X1 + X2 + X3 + X4 + X5), 
                       direction = "both", # direção
                       trace = 0) # mostra passo a passo, se não quiser ver ‘trace = 0’

summary(stepwise_model)
```

## 4 características

Portanto, eu posso retirar a variável *Seed oil content*. Vamos refazer as contas com o modelo:

$$y_{ij} = \beta_0 + \beta_1x_{i1} + \beta_2x_{i2} +  \beta_3x_{i3} + \beta_4x_{i4}$$

```{r}
# Usando as variáveis 1 a 4
X <- as.matrix(cbind(1, X1, X2, X3, X4))

## Encontrando os betas
betas <- solve(t(X)%*%X)%*%t(X)%*%Y # B = XLXXLy
rownames(betas) <- paste0('B', 0:4); round(betas, 3) # Alterando o nome da coluna

## Usando a função lm
lm.2 <- lm(GY ~ PL_EMERG_COUNT + PH_R8 + R6_RUST_Sev + PROT, data = df); round(lm.2$coefficients,3)

n <- nrow(Y) # número de observações
k <- qr(X)$rank - 1
I <- diag(n) # Matriz identidade
J <- matrix(1, nrow = n, ncol = n) # Matriz de 1's
j <- matrix(1, nrow = n, byrow = T) # Vetor de 1's

# Soma de quadrados totais
SQtotal <- t(Y) %*% (I - (1/n*J)) %*% Y
gl_total <- n - 1

# Soma de quadrados da regressão
SQreg <- t(Y)%*%(X%*%solve(t(X)%*%X)%*%t(X) - (1/n*J))%*%Y
gl_reg <- k

# Soma de quadrados de resíduos
SQres <- t(Y)%*%(I-X%*%solve(t(X)%*%X)%*%t(X))%*%Y
gl_res <- n - k - 1

# F calculado
Fcal = (SQreg/gl_reg)/(SQres/gl_res)

# p-valor 
p_valor <- pf(Fcal, k, n-k-1, lower.tail = F)

# Quadro ANOVA
QAnova <- data.frame(FV = c("Regressão", "Resíduos", "Total"),
                     GL = c(gl_reg, gl_res, gl_total), 
                     SQ = c(SQreg, SQres, SQtotal), 
                     'F' = c(round(Fcal, 3), '-', '-'),
                     p = c(round(p_valor,3), '-', '-')) 

knitr::kable(QAnova, 
      col.names = c("Fator de Variação", "Graus de liberdade", "Soma de Quadrados", "F", "p valor"),
      align = "ccccc",
      digits = 4,
      caption = "legenda")

## R Check
summary(lm.2)

# R2
R2 <- SQreg/SQtotal

# R2 ajustado
R2aj <- ((n-1)*(SQreg/SQtotal)-k)/(n-k-1)

tabela <- data.frame(Metrica = c("R^2^", "R^2^ Ajustado"),
                     `Matricialmente` = c(R2, R2aj),
                     `lm()` = c(summary(lm.2)$r.squared, summary(lm.2)$adj.r.squared))

knitr::kable(tabela,
             col.names = c("Metrica", "Matricialmente", "Função lm()"),
             align = "ccc",
             digits = 4)


# Cálculo matricial das predições
Y_pred <- X %*% betas

# Criando um data frame para o plot
df_residuos <- data.frame(Observado = as.numeric(Y),
                          Predito = as.numeric(Y_pred))

p0_lm.2 <- df_residuos |> ggplot(aes(x = Predito, y = Observado)) +
  geom_point(color = "steelblue", alpha = 0.5, size = 2) + 
  geom_abline(intercept = 0, slope = 1, color = "firebrick", linetype = "dashed", size = 1) + 
  labs(
    title = "Valores Preditos vs. Observados",
    x = "Produtividade Predita",
    y = "Produtividade Observada") +
  theme_minimal() +
  theme(text = element_text(size = 14))

## Gráficos do ajuste
p1_lm.2 <- autoplot(lm.2, 
                    which = 1, 
                    nrow = 1, 
                    ncol = 1,
                    colour = 'steelblue',    # Cor dos pontos (resíduos)
                    smooth.colour = 'firebrick', # Cor da linha de tendência (curva)
                    ad.colour = 'grey50',    # Cor da linha horizontal de referência (zero)
                    size = 2,
                    line.size = 1,
                    alpha = 0.6) + 
  theme_bw() + 
  theme(text = element_text(size = 14))

p2_lm.2 <- autoplot(lm.2, 
                    which = 2, 
                    nrow = 1, 
                    ncol = 1,
                    colour = 'steelblue',    # Cor dos pontos (observações)
                    ad.colour = 'firebrick', # Cor da linha de referência (Q-Q line)
                    ad.linetype = 'dashed',  # Estilo da linha
                    size = 2,                # Tamanho dos pontos
                    alpha = 0.6) +           # Transparência dos pontos
  theme_light() + 
  theme(text = element_text(size = 14))

p3_lm.2 <- autoplot(lm.2, 
                    which = 3, 
                    nrow = 1, 
                    ncol = 1,
                    colour = 'steelblue',       # Cor dos pontos (resíduos padronizados)
                    smooth.colour = 'firebrick',    # Cor da linha de tendência
                    ad.colour = 'grey50',       # Cor da linha de referência
                    size = 2, 
                    alpha = 0.6) + 
  theme_bw() + 
  theme(text = element_text(size = 14))

grid.arrange(p0_lm.1 + labs(tag ="Modelo 1"), p0_lm.2 + labs(tag ="Modelo 2"), 
             p1_lm.1[[1]] + labs(tag ="Modelo 1"), p1_lm.2[[1]] + labs(tag ="Modelo 2"), ncol = 2)

grid.arrange(p2_lm.1[[1]] + labs(tag ="Modelo 1"), p2_lm.2[[1]] + labs(tag ="Modelo 2"),
             p3_lm.1[[1]] + labs(tag ="Modelo 1"), p3_lm.2[[1]] + labs(tag ="Modelo 2"), ncol = 2)
```

# Variáveis ambientais
Podemos ajustar o modelo de regressão $y_{ij} = \beta_0 + \beta_1x_{i1} + \beta_2x_{i2} +  \beta_3x_{i3}$ e encontrar os estimadores ($\beta_0$, $\beta_1$, $\beta_2$, $\beta_3$) através dos quadrados mínimos. Em que:

- $y_{ij}$: variável resposta *produtividade de grãos (kg/ha)*;

- $\beta_0$: intercepto;

- $x_{i1}$: observações da variável regressora $\beta_1$, *Latitude (graus)*;

- $x_{i2}$: observações da variável regressora $\beta_2$, *Longitude (graus)*;

- $x_{i3}$: observações da variável regressora $\beta_3$, *Elevação (m)*.


E os $\beta \text{'s}$ são calculados matricialmente por: $\hat{\beta} = (X'X)^{-1}Xy$.

```{r}
# Selecionando as variáveis
XY <- data.frame(df |> 
                  select(c(LAT, LON, ELEV, GY)) |> 
                    drop_na())

Y <- as.matrix(XY[,4]) # Grain Yield (Variável resposta)
X1 <- as.matrix(XY[,1]) # Latitude - graus (Variável regressora 1)
X2 <- as.matrix(XY[,2]) # Longitude - graus (Variável regressora 2)
X3 <- as.matrix(XY[,3]) # Elevação - m (Variável regressora 3)

# Usando todas as variáveis
X <- as.matrix(cbind(1, X1, X2, X3))
XlX = crossprod(X)
XlY = crossprod(X, Y)

## Encontrando os betas
betas = solve(XlX) %*% XlY
rownames(betas) <- paste0('B', 0:3); round(betas, 3) # Alterando o nome da coluna
```

Também é possível estimar os $\beta \text{'s}$ através de função `lm()` do R. Vamos conferir se os resultados são iguais.
```{r}
## Usando a função lm
lm.3 <- lm(GY ~ LAT + LON + ELEV, data = df); round(lm.3$coefficients,3)
```

```{r}
n <- nrow(Y) # número de observações
k <- qr(X)$rank - 1
I <- diag(n) # Matriz identidade
J <- matrix(1, nrow = n, ncol = n) # Matriz de 1's
j <- matrix(1, nrow = n, byrow = T) # Vetor de 1's

# Soma de quadrados totais
SQtotal <- t(Y) %*% (I - (1/n*J)) %*% Y
gl_total <- n - 1

# Soma de quadrados da regressão
SQreg <- t(Y)%*%(X%*%solve(t(X)%*%X)%*%t(X) - (1/n*J))%*%Y
gl_reg <- k

# Soma de quadrados de resíduos
SQres <- t(Y)%*%(I-X%*%solve(t(X)%*%X)%*%t(X))%*%Y
gl_res <- n - k - 1

# F calculado
Fcal = (SQreg/gl_reg)/(SQres/gl_res)

# p-valor 
p_valor <- pf(Fcal, k, n-k-1, lower.tail = F)

# Quadro ANOVA
QAnova <- data.frame(FV = c("Regressão", "Resíduos", "Total"),
                     GL = c(gl_reg, gl_res, gl_total), 
                     SQ = c(SQreg, SQres, SQtotal), 
                     'F' = c(round(Fcal, 3), '-', '-'),
                     p = c(round(p_valor,3), '-', '-')) 

knitr::kable(QAnova, 
      col.names = c("Fator de Variação", "Graus de liberdade", "Soma de Quadrados", "F", "p valor"),
      align = "ccccc",
      digits = 4,
      caption = "legenda")

## R Check
summary(lm.3)

# R2
R2 <- SQreg/SQtotal

# R2 ajustado
R2aj <- ((n-1)*(SQreg/SQtotal)-k)/(n-k-1)

tabela <- data.frame(Metrica = c("R^2^", "R^2^ Ajustado"),
                     `Matricialmente` = c(R2, R2aj),
                     `lm()` = c(summary(lm.3)$r.squared, summary(lm.3)$adj.r.squared))

knitr::kable(tabela,
             col.names = c("Metrica", "Matricialmente", "Função lm()"),
             align = "ccc",
             digits = 4)


# Cálculo matricial das predições
Y_pred <- X %*% betas

# Criando um data frame para o plot
df_residuos <- data.frame(Observado = as.numeric(Y),
                          Predito = as.numeric(Y_pred))

p0_lm.3 <- df_residuos |> ggplot(aes(x = Predito, y = Observado)) +
  geom_point(color = "steelblue", alpha = 0.5, size = 2) + 
  geom_abline(intercept = 0, slope = 1, color = "firebrick", linetype = "dashed", size = 1) + 
  labs(
    title = "Valores Preditos vs. Observados",
    x = "Produtividade Predita",
    y = "Produtividade Observada") +
  theme_minimal() +
  theme(text = element_text(size = 14))

## Gráficos do ajuste
p1_lm.3 <- autoplot(lm.3, 
                    which = 1, 
                    nrow = 1, 
                    ncol = 1,
                    colour = 'steelblue',    # Cor dos pontos (resíduos)
                    smooth.colour = 'firebrick', # Cor da linha de tendência (curva)
                    ad.colour = 'grey50',    # Cor da linha horizontal de referência (zero)
                    size = 2,
                    line.size = 1,
                    alpha = 0.6) + 
  theme_bw() + 
  theme(text = element_text(size = 14))

p2_lm.3 <- autoplot(lm.3, 
                    which = 2, 
                    nrow = 1, 
                    ncol = 1,
                    colour = 'steelblue',    # Cor dos pontos (observações)
                    ad.colour = 'firebrick', # Cor da linha de referência (Q-Q line)
                    ad.linetype = 'dashed',  # Estilo da linha
                    size = 2,                # Tamanho dos pontos
                    alpha = 0.6) +           # Transparência dos pontos
  theme_light() + 
  theme(text = element_text(size = 14))

p3_lm.3 <- autoplot(lm.3, 
                    which = 3, 
                    nrow = 1, 
                    ncol = 1,
                    colour = 'steelblue',       # Cor dos pontos (resíduos padronizados)
                    smooth.colour = 'firebrick',    # Cor da linha de tendência
                    ad.colour = 'grey50',       # Cor da linha de referência
                    size = 2, 
                    alpha = 0.6) + 
  theme_bw() + 
  theme(text = element_text(size = 14))

grid.arrange(p0_lm.3, p1_lm.3[[1]], p2_lm.3[[1]], p3_lm.3[[1]] , ncol = 2)
```

