---
title: "Data analysis of your dataset"
author: 
  - name: "Grupo 3 (Malawi): Juliana Oliveira, Pedro H. de Araujo e Vitória Murakami"
    affiliation:
      - name: Graduate Program in Genetics and Plant Breeding, Department of Genetics, ESALQ-USP
        city: Piracicaba, São Paulo, Brazil
format:
  html:
    embed-resources: true  # Imagens e scripts dentro do próprio HTML
    code-fold: true        # Esconde o código 
    toc: true              # Sumário?
    toc-location: left     # Local do sumário
    code-overflow: wrap    # Não deixa o código passar a margem
    fig-align: center      # Centraliza no HTML
    fig-width: 10          # Aumenta a largura padrão no HTML
    grid:
      sidebar-width: 250px # Tamanho da barra lateral
      body-width: 1000px   # Tamanho do corpo do arquivo
      margin-width: 250px  # Tamanho da margem
      gutter-width: 1.5rem # Espaçamento entre os elementos acima
  pdf:
    fig-align: center      # Centraliza as imagens
    fig-pos: 'H'           # Força a figura a ficar "Aqui"
    include-in-header:     # Não deixa o código passar a margem
      text: |
        \usepackage{fvextra}
        \usepackage{float}
        \DefineVerbatimEnvironment{Highlighting}{Verbatim}{breaklines,commandchars=\\\{\}}
execute:
  fig-width: 8             # Largura padrão global
  fig-height: 6            # Altura padrão global
---

# Data analysis
**Choose two traits. Perform data analysis of all trials in your dataset using a RCBD model. Justify your choice in using the treatment and the block effects as fixed or random. Report the variance component estimates, the hypothesis test results, the broad-sense heritability, the coefficient of experimental variation, and the selection candidates' BLUPs and reliabilities. Finally, compare the rankings between trials and speculate the reasons why they are different/similar. This task must be carried out within groups.**

## Produtividade
```{R}
#| message: false
#| warning: false
#| echo: false
#| include: false

# Carregando as bibliotecas
library(dplyr)
library(asreml)
library(ggplot2)
library(tidyverse)
library(ggtext)
library(purrr)
library(tibble)
library(kableExtra)
library(DT)

# Carregando os dados
data = read.csv2("https://raw.githubusercontent.com/mauricioaraujj/Pan_African_Trials_Network/refs/heads/main/data/data.csv")

data <- subset(data, COUNTRY == "Malawi")

data <- data %>%  mutate(
  env = as.factor(env),
  gen = as.factor(gen),
  bloco = as.factor(rep),
  check = as.factor(check),
  SEASON = as.factor(SEASON),
  YEAR = as.factor(YEAR),
  loc = as.factor(loc),
  RAINFED = as.factor(RAINFED),
  GY = as.numeric(GY),
  PH_R8 = as.numeric(PH_R8),
  W100G = as.numeric(W100G))

data <- droplevels(subset(data, !env %in% c("E249","E250")))
```

### Modeling
Considerando um trial como uma combinação de local, ano e estação, primeiro vamos ajustar o modelos para um trial, o E0137. Sabemos que:

- Os dados de alguns experimentos (trial) estão desbalanceados;

- Não estamos interessados em fazer uma análise comparativa entre os blocos;

- Queremos estimar a herdabilidade, portanto, precisamos da estimativa da variância genética;

- Podemos considerar blocos e genótipos como uma amostragem de uma população dessas variáveis;

Dessa forma, iremos considerar os blocos e os genótipos como aleatórios.

Assim, o modelo testado é:

$$y_{ij} = \mu + g_i + b_j + \epsilon_{ij}$$

onde tem-se:

- $\mu$ como intercepto;

- $g_i$ efeito aleatório dos genótipos;

- $g_i$ efeito aleatório dos blocos;

- $\epsilon_{ij}$ resíduo.

Dessa forma, temos que:

- $E(y_{ij}) = \mu$;

- $Var(y_{ij}) = \sigma_b^2 + \sigma_g^2 +\sigma_\epsilon^2$;

- $Cov(y_{ij}, y_{ij'}) = \sigma_b^2$;

- $Cov(y_{ij}, y_{i'j}) = \sigma_g^2$;

- $Cov(y_{ij}, y_{i'j'}) = 0$

Ajustando o modelo:
```{R}
#| message: false
#| warning: false
#| echo: false

asreml.options(workspace = '1gb', pworkspace = '2gb')

mod = asreml(fixed = GY ~ 1,
             random = ~ gen + bloco,
             data = subset(data, env == "E0137"))
```

### Variance component estimates
```{R}
#| message: false
#| warning: false
#| echo: false

summary(mod)$varcomp
```

Assim, pelo modelo ajustado temos que:

- $\sigma_b^2 = 472764.49$

- $\sigma_g^2 = 71243.13$

- $\sigma_\epsilon^2 = 547348.98$

### Hypothesis test results
Nesse teste de hipótese o interesse está em saber se variância dos genótipos é igual a 0. Ou seja:

$$H_0 \text{:} \ \sigma_g^2 = 0 \ \text{ou} \ H_a \text{:} \ \sigma_g^2 \neq 0$$

Uma forma de se testar isso é pela razão de verossimilhanças (LRT), em que eu testo o modelo completo, com efeito de genótipo, versus o modelo reduzido, sem o efeito de genótipo. Ou seja:

$$\text{Modelo reduzido:} \ y_{ij} = \mu + b_j + \epsilon_{ij}$$ versus

$$\text{Modelo completo:} \ y_{ij} = \mu + g_i + b_j + \epsilon_{ij}$$

$$\text{LR} = -2[\text{log}_R - \text{log}_C]$$

```{R}
#| message: false
#| warning: false
#| echo: false
modred <- asreml(fixed = GY ~ 1,
             random = ~ bloco,
             data = subset(data, env == "E0137"))

logLik_full <- summary(mod)$loglik
logLik_red  <- summary(modred)$loglik
LR <- 2 * (logLik_full - logLik_red)
pvalor <- 0.5 * pchisq(LR, df = 1, lower.tail = FALSE)
```

$$\text{LR} = -2[\text{log}_R - \text{log}_C] = \\
= -2[(-1063.656) - (-1093.509)] = \\
\therefore LR = 59.706$$

O *p-valor* para um LR de $59.706$ e $01$ grau de liberdade é $5.506818e-15$.

Conferindo pelo `lrt.asreml`:
```{r}
lrt.asreml(mod, modred)
```

Portanto, a variância dos genótipos é diferente de 0.

### Broad-sense heritability

Com as variâncias estimadas podemos calcular a herdabilidade no sentido amplo da seguinte forma:

$$H^2 = \frac{\sigma_g^2}{\sigma_g^2 + \sigma_\epsilon^2}$$
Ou seja,

$$H^2 = \frac{718014.2}{718014.2 + 394787.7} = 0.6452$$

Conferindo com a saída do `asreml`:
```{r}
#| message: false
#| warning: false
#| echo: false

H2 <- vpredict(mod, H2 ~ V2/(V2+V3)); H2
```

### Coefficient of experimental variation
Conseguimos também estimar o coeficiente dos blocos, que é de onde vem a variação experimental:

```{r}
#| message: false
#| warning: false
#| echo: false

mod$coefficients$random[grep("^bloco", rownames(mod$coefficients$random)),"effect"]
```

### Selection candidates' BLUPs 
Com o modelo ajustado e os valores preditos podemos selecionar os genótipos com maiores BLUPs:

```{r}
#| message: false
#| warning: false
#| echo: false

pred <- predict.asreml(object = mod, classify = "gen")

head(pred$pvals |>
  arrange(desc(predicted.value)) |>
  mutate(Rank = row_number()) |>
  select(Rank, gen, predicted.value))
```

### Ranking trial E00138

Também podemos visualizar o ranqueamento dos genótipos através do gráfico:

```{r}
#| message: false
#| warning: false
#| echo: false

pred$pvals <- pred$pvals |>
  mutate(destaque = ifelse(gen == "G101", "G101", "Outros"))

ggplot(data = pred$pvals, aes(x = reorder(gen, -predicted.value), y = predicted.value, fill = destaque)) +
  geom_col(color = "white") + 
  theme_minimal() + 
  theme(axis.text.x = element_text(angle = 90, vjust = .5, hjust = 1, colour = "gray30"),
        axis.text.y = element_text(colour = "gray30"),
        text = element_text(size = 16),
        plot.tag = element_text(size = 10, face = "bold", colour = "darkred"),
        legend.position = "none",
        plot.tag.location = "plot") +
  geom_errorbar(aes(ymin = predicted.value - std.error, ymax = predicted.value + std.error)) +
  scale_fill_manual(values = c("G101" = "#b2bc63", "Outros" = "#10342d")) +
  labs(x = "Genótipo",
       y = "BLUP",
       tag = "E0138")
```

### Reliabilities
Por fim, podemos também estimar a confiabilidade do modelo através:

$$R = \frac{\text{Erro padrão}^2}{\sigma_g^2}$$

```{r}
#| message: false
#| warning: false
#| echo: false

reliability = mean(pred$pvals$std.error^2/summary(mod)$varcomp[2,1]); reliability
```

Agora fazendo o mesmo para todos os experimentos:

### Rankings between trials
```{r}
#| message: false
#| warning: false
#| echo: false
#| results: hide

# Ambientes
envs <- levels(data$env)

# Lista para armazenar tudo
resultados <- vector("list", length(envs))
names(resultados) <- envs

for(e in envs){
  
  dados_env <- subset(data, env == e)
  
  # Verifica se há dados suficientes
  if(nrow(dados_env) < 5) next
  
  # Modelo completo
  mod <- try(asreml(fixed = GY ~ 1,
                    random = ~ gen + bloco,
                    data = dados_env),
             silent = TRUE)
  
  if(inherits(mod, "try-error")) next
  
  # Modelo reduzido
  modred <- try(asreml(fixed = GY ~ 1,
                       random = ~ bloco,
                       data = dados_env),
                silent = TRUE)
  
  #----------------------------------#
  # Variâncias
  #----------------------------------#
  varcomp <- summary(mod)$varcomp
  
  #----------------------------------#
  # LRT
  #----------------------------------#
  lrt <- try(lrt.asreml(mod, modred), silent = TRUE)
  
  signif_gen <- NA
  if(!inherits(lrt, "try-error")){

  pvalor <- lrt$`Pr(Chisq)`

  signif_gen <- ifelse(
    is.na(pvalor),
    NA,
    ifelse(pvalor < 0.05, "Sim", "Não"))
}
  
  #----------------------------------#
  # Herdabilidade
  #----------------------------------#
  H2 <- try(vpredict(mod, H2 ~ V2/(V2+V3)), silent = TRUE)
  
  #----------------------------------#
  # Efeitos de bloco
  #----------------------------------#
  expvar <- try(mod$coefficients$random[grep("^bloco", rownames(mod$coefficients$random)), "effect"],
                silent = TRUE)
  
  #----------------------------------#
  # BLUPs
  #----------------------------------#
  pred <- try( predict.asreml(mod, classify = "gen"),
    silent = TRUE)
  
  if(inherits(pred, "try-error")) next
  
  blups <- pred$pvals |>
    arrange(desc(predicted.value)) |>
    mutate(rank = row_number()) |>
    select(rank, gen, predicted.value, std.error)
  
  #----------------------------------#
  # Reliability
  #----------------------------------#
  reliability <- mean(pred$pvals$std.error^2 /
    summary(mod)$varcomp[2,1])
  
  #----------------------------------#
  # Gráfico dos BLUPs
  #----------------------------------#
  pred$pvals <- pred$pvals |>
  mutate(destaque = ifelse(gen == "G101", "G101", "Outros"))

  g_blup <- ggplot(data = pred$pvals, aes(x = reorder(gen, -predicted.value),
                                          y = predicted.value,
                                          fill = destaque)) +
  geom_col(color = "white") + 
  theme_minimal() + 
  theme(axis.text.x = element_text(angle = 90, vjust = .5, hjust = 1, colour = "gray30"),
        axis.text.y = element_text(colour = "gray30"),
        text = element_text(size = 10),
        plot.tag = element_text(size = 8, face = "bold", colour = "darkred"),
        legend.position = "none",
        plot.tag.location = "plot") +
  geom_errorbar(aes(ymin = predicted.value - std.error,
                    ymax = predicted.value + std.error)) +
  scale_fill_manual(values = c("G101" = "#b2bc63", "Outros" = "#10342d")) +
  labs(x = "",
       y = "",
       tag = e)

  #----------------------------------#
  # Salvar tudo
  #----------------------------------#
  resultados[[e]] <- list(model = mod,
                          varcomp = varcomp,
                          lrt = lrt,
                          significativo = signif_gen,
                          H2 = H2,
                          bloco = expvar,
                          blups = blups,
                          reliability = reliability,
                          plot_blup = g_blup)
}
```


```{r}
#| message: false
#| warning: false
#| echo: false

tab_res <- map_dfr(names(resultados), function(e){

  x <- resultados[[e]]

  if(is.null(x)) return(NULL)

  tibble(
    Trial = e,

    Bloco = x$varcomp$component[1],
    Genotipo = x$varcomp$component[2],
    Residuo = x$varcomp$component[3],

    LRT = x$significativo,

    H2 = x$H2$Estimate[1],
    H2_SE = x$H2$SE[1],

    Bloco1 = x$bloco[1],
    Bloco2 = x$bloco[2],
    Bloco3 = x$bloco[3],

    Reliability = x$reliability)
})

tab_res |>
  kbl(digits = 3,
      align = "c",
      escape = FALSE,
      booktabs = TRUE,
      caption = "Resultado de todos os experimentos (trials)",
      col.names = c("Trial", "Bloco", "Genótipo",
                    "$\\epsilon$", "LRT", "$H^2$",
                    "SE", "Bloco 1", "Bloco 2",
                    "Bloco 3", "Reliability")) |>
  add_header_above(c(" " = 1, "Componente de variância" = 3,
                     " " = 1, "Herdabilidade" = 2,
                     "Variância esperada" = 3,
                     " " = 1)) |>
  kable_styling(full_width = FALSE, position = "center")
```


```{r}
#| message: false
#| warning: false
#| echo: false

blups_all <- bind_rows(
  lapply(names(resultados), function(e){
    resultados[[e]]$blups |>
      mutate(env = e)
    }))

top20 <- blups_all |>
  group_by(gen) |>
  summarise(mean_blup = mean(predicted.value)) |>
  arrange(desc(mean_blup)) |>
  slice(1:20) |>
  pull(gen)

ggplot(filter(blups_all, gen %in% top20),
       aes(x = env, y = rank, group = gen, color = gen)) +
  geom_line(linewidth = .8) +
  geom_point() +
  scale_y_reverse() +
  theme_bw() +
  theme(axis.text.x = element_text(angle = 90, hjust = 1))
```

Por esse gráfico podemos ver que a posição de genótipo no rank depende do experimento.

```{r}
#| message: false
#| warning: false
#| echo: false

library(gridExtra)

plots <- lapply(resultados, `[[`, "plot_blup")
plots <- Filter(Negate(is.null), plots)

ml <- marrangeGrob(grobs = plots,
                   nrow = 2,
                   ncol = 3,
                   left = grid::textGrob("BLUP",
                                          rot = 90,
                                          gp = grid::gpar(fontsize = 12, fontface = "bold")),
                   bottom = grid::textGrob("Genótipo",
                                            gp = grid::gpar(fontsize = 12, fontface = "bold")))

print(ml)
```

Aqui um genótipo foi colorido apenas para mostrar de outra forma que a posição de genótipo no rank depende do experimento.

### Análise conjunta
Podemos também analisar todos os trials conjuntamente. Assim, nosso modelo fica:

```{r}
#| message: false
#| warning: false
#| echo: false

mfGY <-  asreml(fixed = GY ~ env,
                rcov  = ~ bloco:env,
                data  = data)
wald(mfGY)
plot(mfGY)

#testing for randomm efects
#gen
m0GY <-  asreml(fixed  = GY ~ env,
                random = ~ gen + gen:env + env:bloco,
                data = data)

wald(m0GY)
plot(m0GY)

#gxe interaction
m1GY <- asreml(fixed  = GY ~ 1,
               random = ~ gen + env + gen:env + env:bloco,
               data = data)

plot(m1GY)
```

```{R ERRO}
#| message: false
#| warning: false
#| echo: false

library(GGally)
blues_mf <- predict(mfGY, classify = 'env')
blups_m0 <- predict(m0GY, classify = "gen")
blups_m1 <- predict(m1GY, classify = "gen")

table(blups_m0$pvals$status)
table(blups_m1$pvals$status)


aux = cbind(blups_m0$pvals[,2], blups_m1$pvals[,2])
colnames(aux) = c("mod2", "mod3")

GGally::ggpairs(data = aux) + theme(text = element_text(size = 20))
```

## Altura de Planta
```{r}
#| message: false
#| warning: false
#| echo: false
#| results: hide

# Ambientes
envs <- levels(data$env)

# Lista para armazenar tudo
resultados <- vector("list", length(envs))
names(resultados) <- envs

for(e in envs){
  
  dados_env <- subset(data, env == e)
  
  # Verifica se há dados suficientes
  if(nrow(dados_env) < 5) next
  
  # Modelo completo
  mod <- try(asreml(fixed = PH_R8 ~ 1,
                    random = ~ gen + bloco,
                    data = dados_env),
             silent = TRUE)
  
  if(inherits(mod, "try-error")) next
  
  # Modelo reduzido
  modred <- try(asreml(fixed = PH_R8 ~ 1,
                       random = ~ bloco,
                       data = dados_env),
                silent = TRUE)
  
  #----------------------------------#
  # Variâncias
  #----------------------------------#
  varcomp <- summary(mod)$varcomp
  
  #----------------------------------
  # LRT
  #----------------------------------
  lrt <- try(lrt.asreml(mod, modred), silent = TRUE)
  
  signif_gen <- NA
  if(!inherits(lrt, "try-error")){

  pvalor <- lrt$`Pr(Chisq)`

  signif_gen <- ifelse(
    is.na(pvalor),
    NA,
    ifelse(pvalor < 0.05, "Sim", "Não"))
}
  
  #----------------------------------#
  # Herdabilidade
  #----------------------------------#
  H2 <- try(vpredict(mod, H2 ~ V2/(V2+V3)), silent = TRUE)
  
  #----------------------------------#
  # Efeitos de bloco
  #----------------------------------#
  expvar <- try(mod$coefficients$random[grep("^bloco", rownames(mod$coefficients$random)), "effect"],
                silent = TRUE)
  
  #----------------------------------#
  # BLUPs
  #----------------------------------#
  pred <- try( predict.asreml(mod, classify = "gen"),
    silent = TRUE)
  
  if(inherits(pred, "try-error")) next
  
  blups <- pred$pvals |>
    arrange(desc(predicted.value)) |>
    mutate(rank = row_number()) |>
    select(rank, gen, predicted.value, std.error)
  
  #----------------------------------#
  # Reliability
  #----------------------------------#
  reliability <- mean(pred$pvals$std.error^2 /
    summary(mod)$varcomp[2,1])
  
  #----------------------------------#
  # Gráfico dos BLUPs
  #----------------------------------#
  pred$pvals <- pred$pvals |>
  mutate(destaque = ifelse(gen == "G101", "G101", "Outros"))

  g_blup <- ggplot(data = pred$pvals, aes(x = reorder(gen, -predicted.value),
                                          y = predicted.value,
                                          fill = destaque)) +
  geom_col(color = "white") + 
  theme_minimal() + 
  theme(axis.text.x = element_text(angle = 90, vjust = .5, hjust = 1, colour = "gray30"),
        axis.text.y = element_text(colour = "gray30"),
        text = element_text(size = 10),
        plot.tag = element_text(size = 8, face = "bold", colour = "darkred"),
        legend.position = "none",
        plot.tag.location = "plot") +
  geom_errorbar(aes(ymin = predicted.value - std.error,
                    ymax = predicted.value + std.error)) +
  scale_fill_manual(values = c("G101" = "#b2bc63", "Outros" = "#10342d")) +
  labs(x = "",
       y = "",
       tag = e)

  #----------------------------------#
  # Salvar tudo
  #----------------------------------#
  resultados[[e]] <- list(model = mod,
                          varcomp = varcomp,
                          lrt = lrt,
                          significativo = signif_gen,
                          H2 = H2,
                          bloco = expvar,
                          blups = blups,
                          reliability = reliability,
                          plot_blup = g_blup)
}
```

```{r}
#| message: false
#| warning: false
#| echo: false
tab_res <- map_dfr(names(resultados), function(e){

  x <- resultados[[e]]

  if(is.null(x)) return(NULL)

  tibble(
    Trial = e,

    Bloco = x$varcomp$component[1],
    Genotipo = x$varcomp$component[2],
    Residuo = x$varcomp$component[3],

    LRT = x$significativo,

    H2 = x$H2$Estimate[1],
    H2_SE = x$H2$SE[1],

    Bloco1 = x$bloco[1],
    Bloco2 = x$bloco[2],
    Bloco3 = x$bloco[3],

    Reliability = x$reliability)
})

tab_res |>
  kbl(digits = 3,
      align = "c",
      escape = FALSE,
      booktabs = TRUE,
      caption = "Resultado de todos os experimentos (trials)",
      col.names = c("Trial", "Bloco", "Genótipo",
                    "$\\epsilon$", "LRT", "$H^2$",
                    "SE", "Bloco 1", "Bloco 2",
                    "Bloco 3", "Reliability")) |>
  add_header_above(c(" " = 1, "Componente de variância" = 3,
                     " " = 1, "Herdabilidade" = 2,
                     "Variância esperada" = 3,
                     " " = 1)) |>
  kable_styling(full_width = FALSE, position = "center")
```

```{r}
#| message: false
#| warning: false
#| echo: false

blups_all <- bind_rows(
  lapply(names(resultados), function(e){
    resultados[[e]]$blups |>
      mutate(env = e)
    }))

top20 <- blups_all |>
  group_by(gen) |>
  summarise(mean_blup = mean(predicted.value)) |>
  arrange(desc(mean_blup)) |>
  slice(1:20) |>
  pull(gen)

ggplot(filter(blups_all, gen %in% top20),
       aes(x = env, y = rank, group = gen, color = gen)) +
  geom_line(linewidth = .8) +
  geom_point() +
  scale_y_reverse() +
  theme_bw() +
  theme(axis.text.x = element_text(angle = 90, hjust = 1))
```

```{r}
#| message: false
#| warning: false
#| echo: false

library(gridExtra)

plots <- lapply(resultados, `[[`, "plot_blup")
plots <- Filter(Negate(is.null), plots)

ml <- marrangeGrob(grobs = plots,
                   nrow = 2,
                   ncol = 3,
                   left = grid::textGrob("BLUP",
                                          rot = 90,
                                          gp = grid::gpar(fontsize = 12, fontface = "bold")),
                   bottom = grid::textGrob("Genótipo",
                                            gp = grid::gpar(fontsize = 12, fontface = "bold")))

print(ml)
```

```{R}
#| message: false
#| warning: false
#| echo: false

library(asreml)
asreml.options(workspace = '1gb', pworkspace = '2gb')
#fix efffects
mfPH <- asreml(
  fixed = PH_R8 ~ env + bloco:env + check,
  rcov  = ~ units,
  data  = data
)

#wald test
wald(mfPH)
plot(mfPH)

#random effects
# efeito de genótipo
m0PH <- asreml(
  fixed  = PH_R8 ~ env + bloco:env,
  random = ~ gen,
  data   = data
)
plot(m0PH)

# interação GxE
m1PH <- asreml(
  fixed  = PH_R8 ~ env + bloco:env,
  random = ~ gen + gen:env,
  data   = data
)
plot(m1PH)
```

``` {R}
#| message: false
#| warning: false
#| echo: false


#componentes de variância
summary(mfPH)$varcomp
summary(m0PH)$varcomp
summary(m1PH)$varcomp
``` 

```{R}
#| message: false
#| warning: false
#| echo: false

#Heritability
# herdabilidade modelo m0
vpredict(m0PH, H2 ~ V1/(V1+V2))

# herdabilidade modelo m1
vpredict(m1PH, H2 ~ V1/(V1+V2))
```

``` {R}
#| message: false
#| warning: false
#| echo: false

library(GGally)

blues_mfPH <- predict(mfPH, classify = "env")

blups_m0PH <- predict(m0PH, classify = "gen")

blups_m1PH <- predict(m1PH, classify = "gen")

blups_m1PH_gxe <- predict(m1PH, classify = "gen:env")

table(blups_m0PH$pvals$status)
table(blups_m1PH$pvals$status)
table(blups_m1PH_gxe$pvals$status)


aux <- cbind(blups_m0PH$pvals[,2], blups_m1PH$pvals[,2])

colnames(aux) <- c("m0", "m1")
```



