---
title: "Data analysis of your dataset"
author: 
  - name: "Grupo 3 (Malawi): Juliana Oliveira, Pedro H. de Araujo e Vitória Murakami"
    affiliation:
      - name: Graduate Program in Genetics and Plant Breeding, Department of Genetics, ESALQ-USP
        city: Piracicaba, São Paulo, Brazil
format:
  html:
    embed-resources: true  # Imagens e scripts dentro do próprio HTML
    code-fold: true        # Esconde o código 
    toc: true              # Sumário?
    toc-location: left     # Local do sumário
    code-overflow: wrap    # Não deixa o código passar a margem
    fig-align: center      # Centraliza no HTML
    fig-width: 10          # Aumenta a largura padrão no HTML
    grid:
      sidebar-width: 250px # Tamanho da barra lateral
      body-width: 1000px   # Tamanho do corpo do arquivo
      margin-width: 250px  # Tamanho da margem
      gutter-width: 1.5rem # Espaçamento entre os elementos acima
  pdf:
    fig-align: center      # Centraliza as imagens
    fig-pos: 'H'           # Força a figura a ficar "Aqui"
    include-in-header:     # Não deixa o código passar a margem
      text: |
        \usepackage{fvextra}
        \usepackage{float}
        \DefineVerbatimEnvironment{Highlighting}{Verbatim}{breaklines,commandchars=\\\{\}}
execute:
  fig-width: 8             # Largura padrão global
  fig-height: 6            # Altura padrão global
---

**Choose two traits. Perform data analysis of all trials in your dataset using a RCBD model. Justify your choice in using the treatment and the block effects as fixed or random. Report the variance component estimates, the hypothesis test results, the broad-sense heritability, the coefficient of experimental variation, and the selection candidates' BLUPs and reliabilities. Finally, compare the rankings between trials and speculate the reasons why they are different/similar. This task must be carried out within groups.**

# Introdução

A modelagem correta é fundamental para a acurácia e precisão dos métodos estatisticos, sobretudo quando trabalhamos com modelos mistos, pois eles envolvem a divisão dos efeitos em fixos e aleatórios, não existindo regra geral para definição dos fatores experimentais em um ou outro. Dessa forma, é importante que o pesquisador tenha conhecimentos em delineamentos experimentais, entenda bem os objetivos que pretende satisfazer com a analise, e tenha bom domínio na estatistica, sobretudo a de modelos lineares, de forma a minimizar os erros e melhorar a qualidade das inferências. Nessa etapa, é importante avaliar a significância dos efeitos, observar o comportamento dos resíduos e sua distribuição.  

Entre os principais testes utilizados em modelos mistos destaca-se o teste da razão de verossimilhança (Likelihood Ratio Test – LRT), amplamente empregado para comparar modelos aninhados, especialmente na avaliação da significância de efeitos aleatórios. O LRT baseia-se na diferença entre os valores de log-verossimilhança de dois modelos, sendo um completo e outro reduzido. Caso a remoção de determinado efeito provoque redução significativa na verossimilhança do modelo, conclui-se que esse efeito contribui de maneira importante para explicar a variabilidade dos dados. Esse teste é particularmente útil na seleção de componentes de variância, estruturas de covariância residual e modelos de interação genótipo × ambiente.

Para os efeitos fixos, um dos testes mais utilizados é o teste de Wald, que avalia se os parâmetros estimados diferem significativamente de zero. O teste de Wald considera a razão entre a estimativa do parâmetro e seu erro padrão, permitindo verificar a relevância estatística dos efeitos fixos presentes no modelo. Em experimentos agrícolas, esse teste é frequentemente empregado para avaliar fatores como ambientes, tratamentos, manejos ou covariáveis. Apesar de sua ampla utilização, os resultados devem ser interpretados com cautela, principalmente em situações com pequeno número de observações ou modelos muito complexos, nas quais aproximações assintóticas podem comprometer a precisão das inferências.

Além dos testes estatísticos, ferramentas gráficas desempenham papel essencial na avaliação da qualidade dos modelos mistos. A análise de resíduos, por exemplo, permite verificar pressupostos como normalidade, homogeneidade de variâncias e independência dos erros. Gráficos de resíduos versus valores ajustados podem indicar heterocedasticidade ou padrões sistemáticos não capturados pelo modelo, enquanto gráficos Q-Q auxiliam na identificação de desvios da normalidade. Da mesma forma, plots de BLUPs e valores preditos podem evidenciar comportamentos atípicos, estimativas excessivamente influenciadas por poucos dados ou problemas de convergência.

# Desenvolvimento

Os dados a seguir são resultantes de ensaios que foram conduzidos com genótipos de soja no país Malawi (África), provenientes dos Ensaios Pan-Africanos (PATs), coordenados pelo Laboratório de Inovação em Soja (SIL) (Araújo et al., 2025).

Para a análise dos dados em delineamento de blocos casualizados por meio de modelos mistos, foram selecionadas as características produtividade de grãos (GY, kg ha⁻¹) e altura de plantas na maturidade (PH_R8, cm), por serem variáveis de interesse agronômico e frequentemente utilizadas na avaliação do desempenho de genótipos.

```{R}
#| message: false
#| warning: false
#| echo: false
#| include: false

# Carregando as bibliotecas
library(dplyr)
library(asreml)
library(ggplot2)
library(tidyverse)
library(ggtext)
library(purrr)
library(tibble)
library(kableExtra)
library(DT)

# Carregando os dados
data = read.csv2("https://raw.githubusercontent.com/mauricioaraujj/Pan_African_Trials_Network/refs/heads/main/data/data.csv")

data <- subset(data, COUNTRY == "Malawi")#separando só malawi

data <- data %>%  mutate(
  env = as.factor(env),
  gen = as.factor(gen),
  bloco = as.factor(rep),
  check = as.factor(check),
  SEASON = as.factor(SEASON),
  YEAR = as.factor(YEAR),
  loc = as.factor(loc),
  RAINFED = as.factor(RAINFED),
  GY = as.numeric(GY),
  PH_R8 = as.numeric(PH_R8),
  W100G = as.numeric(W100G))

data <- droplevels(subset(data, !env %in% c("E249","E250")))
```

## Modeling

Para ambas as características à serem avaliadas, estamos interessados em analisar os dados de todos os ensaios do conjunto de dados usando um modelo RCBD (*Randomized Complete Blocks Design*).Assim, para cada ensaio, temos o modelo testado será:

$$y_{ij} = \mu + g_i + b_j + \epsilon_{ij}$$

onde tem-se:

- $\mu$: como intercepto;

- $g_i$: efeito aleatório de genótipos;

- $b_j$: efeito fixo de blocos;

- $\epsilon_{ij}$: resíduo aleatório.

Sabendo que foi avaliado um grande número de genótipos e que um dos objetivos do trabalho é estimar a hedrdabilidade, nosso interesse dentro de cada ambiente é quantificar a proporção da variância fenotípica que é de causa genética, não somente comparar as médias dos genótipos avaliados no experimento. Para isso, é necessário obter uma estimativa da variância genética $(\sigma_g^2)$.Portanto, consideramos o efeito de genótipo como aleatório, assumindo que os genótipos avaliados como uma amostragem de uma população. Assim, os efeitos genotípicos possuem:

$$
g_i \sim N(0, I\sigma_g^2)
$$
A partir da equação de modelos mistos, podemos estimar os componentes de variância usando REML, para obtenção da variância genética $(\sigma_g^2)$ e da variância residual $(\sigma_e^2)$. Essas estimativas conseguimos calcular o fator de encolhimento (*shrinkage factor*, $\lambda$) dos BLUPs, que nps permitem calcular a herdabilidade, sendo que quanto menor o valor de $\lambda$, maior a herdabilidade:

$$
\lambda = \frac{\sigma_e^2}{\sigma_g^2}
$$
Contudo, se considerássemos genótipo como efeito fixo, o modelo só me permitiria comparar os genótipos entre eles, mas não decompor a variância o que não me permitiria calcular a herdabilidade, tendo que:

$$
g_i \sim N(g, 0)
$$
Para efeito de bloco, apesar de não estarmos interessados em comparar os blocos, ele foi considerado como efeito fixo. Isso porque o baixo número de blocos (3 repetições) dificulta a obtenção das estimativas de variância associada a esse fator. Além disso, os dados de alguns experimentos (trial) estão desbalanceados pela ocorrência de algumas parcelas perdidas, reduzindo ainda mais a quantidade de informação para se estimar a variância desse componente. Dessa forma, a modelagem dos blocos como efeitos fixos permite controlar a variabilidade espacial presente no experimento sem a necessidade de estimar uma variância específica para esse fator.

Assim, de forma matricial temos que:

$$
y = \mathbf{1}\mu + Xb + Zg + \varepsilon
$$
Onde:

- $$E(y_{ij}) = \mu + b_j$$;

- $$Var(y_{ij}) = \sigma_g^2 +\sigma_\epsilon^2$$;

- $$Cov(y_{ij}, y_{i'j}) = 0$$;

- $$Cov(y_{ij}, y_{ij'}) = \sigma_g^2$$;

- $$Cov(y_{ij}, y_{i'j'}) = 0$$

## Produtividade

### Modeling

Considerando que um *trial* corresponde a uma combinação específica de local, ano e estação, primeiro vamos ajustar e interpretar o modelo para o *trial* "E0137", utilizado como exemplo. Posteriormente, a mesma estratégia de modelagem será aplicada aos demais *trials* avaliados. 

Ajustando o modelo para a variável produtividade:
```{R}
#| message: false
#| warning: false
#| echo: false

asreml.options(workspace = '1gb', pworkspace = '2gb')

mod = asreml(fixed = GY ~ bloco,
             random = ~ gen,
             data = subset(data, env == "E0137"))
```

### Variance component estimates

```{R}
#| message: false
#| warning: false
#| echo: false

summary(mod)$varcomp
```

Assim, pelo modelo ajustado temos que:

- $\sigma_g^2 = 718014.2$

- $\sigma_\epsilon^2 = 394787.6$

### Hypothesis test results

Assim, para saber se o valor da variância genética ($\sigma_g^2$) estimada acima indica que há diferenças genéticas expressivas entre os genótipos avaliados para produtividade, aplicamos um  teste de hipótese onde o interesse está em saber se variância dos genótipos é igual a 0, ou seja:

$$H_0 \text{:} \ \sigma_g^2 = 0 \ \text{ou} \ H_a \text{:} \ \sigma_g^2 \neq 0$$

Uma forma de se testar isso é pela razão de verossimilhanças (LRT), em que testamos o modelo completo, com efeito de genótipo, *versus* o modelo reduzido, sem o efeito de genótipo. Ou seja:

$$\text{Modelo reduzido:} \ y_{ij} = \mu + b_j + \epsilon_{ij}$$ *versus*

$$\text{Modelo completo:} \ y_{ij} = \mu + g_i + b_j + \epsilon_{ij}$$
Em que:
$$\text{LR} = -2[\text{log}_R - \text{log}_C]$$

```{R}
#| message: false
#| warning: false
#| echo: false
modred <- asreml(fixed = GY ~ bloco,
             data = subset(data, env == "E0137")) #removendo efeito de genótipo

logLik_full <- summary(mod)$loglik

logLik_red  <- summary(modred)$loglik

LR <- 2 * (logLik_full - logLik_red) #quanto maior o LR, componente genotípico deve permanecer no modelo

pvalor <- 0.5 * pchisq(LR, df = 1, lower.tail = FALSE)
```

$$
\text{LR} = -2[\text{log}_R - \text{log}_C] = \\
= -2[(-1080.23) - (-1050.379)] = \\
\therefore LR = 59.70352
$$

O *p-valor* para um LR de $59.70352$ e $01$ grau de liberdade é $5.513956e-15$.

Conferindo pelo `lrt.asreml`:
```{r}
asreml::lrt(mod,modred)
```

Portanto, rejeita-se a hipótese nula ($H_0$), ou seja, a variância dos genótipos é diferente de zero, havendo evidências de que há diferenças genéticas entre os genótipos avalidos para produtividade.

### Broad-sense heritability

Com as variâncias estimadas podemos calcular a herdabilidade no sentido amplo da seguinte forma:

$$H^2 = \frac{\sigma_g^2}{\sigma_g^2 + \sigma_\epsilon^2}$$
Ou seja,

$$H^2 = \frac{718014.2}{718014.2 + 394787.6} = 0.6452$$

Conferindo com a saída do `asreml`:
```{r}
#| message: false
#| warning: false
#| echo: false
#| 
H2 <- vpredict(mod, H2 ~ V1/(V1+V2)); H2
```
Portanto, aproximadamente 64,52% da variação fenotípica observada para produtividade no *trial* E0137 é de causa genotípoca (diferença genética entre os genótipos).

#### Generalized heritability 

Como temos dados perdidos dos blocos, vamos calcular a herdabilidade generalizada pelo método de Cullis et al. (2006):

$$H^2 = 1 - \frac{\bar{SED}^2}{2\sigma_{g}^2}$$

onde $\sigma_{g}^2$ é a variância genética e, $\bar{SED}^2$ é a variância do erro médio de predição entre genótipos. 

Assim temos:

```{r}
#| message: false
#| warning: false
#| echo: false

mvd = mean(((predict.asreml(mod,classify = "gen",sed = T)$sed)^2)[
  upper.tri((predict.asreml(mod,classify = "gen",sed = T)$sed)^2,diag=F)])

her = 1-(mvd/(2*summary(mod)$varcomp["gen","component"])); her
```

Portanto, de acordo com a herdabilidade de Cullis, aproximadamente 82,79% da variação fenotípica observada para produtividade no *trial* E0137 é de causa genotípoca (diferença genética entre os genótipos).

A diferença observada entre a herdabilidade clássica ($H^2=0,6452$) e a herdabilidade generalizada de Cullis ($H^2=0,8279$) está relacionada ao desbalanceamento dos dados, resultado da perda de parcelas experimentais.

O cálcula da herdabilidade clássica, calculada com base nos componentes de variância estimados no modelo ($\sigma_g^2$ e $\sigma_\epsilon^2$), pressupõe que todos os genótipos possuem a mesma quantidade de informação, entretanto, coma perca das parcelas, alguns genótipos passam a ter menos observações que outros.Nessa situação, em que há um desbalanceamento dos dados, a herdabilidade generalizada de Cullis torna-se mais apropriada, pois considera a variância do erro de predição dos BLUPs (*standard error of difference* - SED).

Assim, o valor de 82,79% indica que a maior parte da variação observada corresponde a diferenças genéticas (variação genotípica), evidenciando que o experimento conseguiu discriminar os genótipos.

### BLUPs (Best Linear Unbiased Predictions)

Como os genótipos foram modelados como efeitos aleatórios, suas estimativas foram obtidas por meio dos BLUPs (Best Linear Unbiased Predictions):

```{r}
#| message: false
#| warning: false
#| echo: false

mod$coefficients$random[grep("^gen", rownames(mod$coefficients$random)),"effect"]
```

### Selection candidates' BLUPs 

Com o modelo ajustado e os valores preditos podemos selecionar os genótipos com maiores BLUPs:

```{r}
#| echo: false
#| message: false
#| warning: false

pred <- predict.asreml(object = mod, classify = "gen")

head(pred$pvals |>
  arrange(desc(predicted.value)) |>
  mutate(Rank = row_number()) |>
  select(Rank, gen, predicted.value))
```
Portanto, no *trial* E0137 , os genótipos G056, G032 e G075 apresentaram maiores valores genotípicos preditos, indicando maior potencial produtivo em relação aos demais enótipos avaliados.

### Ranking trial E00137

Também podemos visualizar o ranqueamento dos genótipos através do gráfico a seguir, que confirma que os genótipos G056, G032 e G075 apresentaram maiores valores genotípicos preditos no no *trial* E0137.

```{r}
#| message: false
#| warning: false
#| echo: false

pred$pvals <- pred$pvals |>
  mutate(destaque = ifelse(gen == "G101", "G101", "Outros"))

ggplot(data = pred$pvals, aes(x = reorder(gen, -predicted.value), y = predicted.value, fill = destaque)) +
  geom_col(color = "white") + 
  theme_minimal() + 
  theme(axis.text.x = element_text(angle = 90, vjust = .5, hjust = 1, colour = "gray30"),
        axis.text.y = element_text(colour = "gray30"),
        text = element_text(size = 16),
        plot.tag = element_text(size = 10, face = "bold", colour = "darkred"),
        legend.position = "none",
        plot.tag.location = "plot") +
  geom_errorbar(aes(ymin = predicted.value - std.error, ymax = predicted.value + std.error)) +
  scale_fill_manual(values = c("G101" = "#b2bc63", "Outros" = "#10342d")) +
  labs(x = "Genótipo",
       y = "BLUP",
       tag = "E0138")
```

### Reliabilities

Por fim, podemos também estimar a confiabilidade do modelo através:

$$r_i^2 = 1 - \frac{\text{PEV}_i}{\sigma_g^2}$$

```{r}
#| message: false
#| warning: false
#| echo: false

reliability = mean(1 - pred$pvals$std.error^2/summary(mod)$varcomp[2,1]); reliability
```
A confiabilidade (*reliabilities*) mede o quanto o BLUP estimado para um genótipo se aproxima do seu valor genétic verdadeiro. Nesse caso, o $r_i^2$ indica que 68,6% da variação dos valores genéticos verdadeiros foi capturada pelas predições obtidas do modelo.

### Rankings between trials

Agora, após a descrição detalhada de modelagem para o *trial* E0137, a mesma abordagem foi aplicada a todos os demais *trials* para a característica de produtividade.

```{r}
#| message: false
#| warning: false
#| echo: false
#| results: hide

# Ambientes
envs <- levels(data$env)

# Lista para armazenar tudo
resultados <- vector("list", length(envs))
names(resultados) <- envs

for(e in envs){
  
  dados_env <- subset(data, env == e)
  
  # Verifica se há dados suficientes
  if(nrow(dados_env) < 5) next
  
  # Modelo completo
  mod <- try(asreml(fixed = GY ~ bloco,
                    random = ~ gen,
                    data = dados_env),
             silent = TRUE)
  
  if(inherits(mod, "try-error")) next
  
  # Modelo reduzido
  modred <- try(asreml(fixed = GY ~ bloco,
                       data = dados_env),
                silent = TRUE)
  
  #----------------------------------#
  # Variâncias
  #----------------------------------#
  varcomp <- summary(mod)$varcomp
  
  #----------------------------------#
  # LRT
  #----------------------------------#
  lrt <- try(lrt.asreml(mod, modred), silent = TRUE)
  
  signif_gen <- NA
  if(!inherits(lrt, "try-error")){

  pvalor <- lrt$`Pr(Chisq)`

  signif_gen <- ifelse(
    is.na(pvalor),
    NA,
    ifelse(pvalor < 0.05, "Sim", "Não"))
}
  
  #----------------------------------#
  # Herdabilidade Ampla
  #----------------------------------#
  H2 <- try(vpredict(mod, H2 ~ V1/(V1+V2)), silent = TRUE)
  
  #----------------------------------#
  # Herdabilidade Cullis
  #----------------------------------#
  mvd = mean(((predict.asreml(mod,classify = "gen",sed = T)$sed)^2)[
  upper.tri((predict.asreml(mod,classify = "gen",sed = T)$sed)^2,diag=F)])

  H2_c = 1-(mvd/(2*summary(mod)$varcomp["gen","component"]))
  
  #----------------------------------#
  # BLUPs
  #----------------------------------#
  pred <- try( predict.asreml(mod, classify = "gen"),
    silent = TRUE)
  
  if(inherits(pred, "try-error")) next
  
  blups <- pred$pvals |>
    arrange(desc(predicted.value)) |>
    mutate(rank = row_number()) |>
    select(rank, gen, predicted.value, std.error)
  
  #----------------------------------#
  # Reliability
  #----------------------------------#
  reliability <- mean(pred$pvals$std.error^2 /
    summary(mod)$varcomp[2,1])
  
  #----------------------------------#
  # Gráfico dos BLUPs
  #----------------------------------#
  pred$pvals <- pred$pvals |>
  mutate(destaque = ifelse(gen == "G101", "G101", "Outros"))

  g_blup <- ggplot(data = pred$pvals, aes(x = reorder(gen, -predicted.value),
                                          y = predicted.value,
                                          fill = destaque)) +
  geom_col(color = "white") + 
  theme_minimal() + 
  theme(axis.text.x = element_text(angle = 90, vjust = .5, hjust = 1, colour = "gray30"),
        axis.text.y = element_text(colour = "gray30"),
        text = element_text(size = 10),
        plot.tag = element_text(size = 8, face = "bold", colour = "darkred"),
        legend.position = "none",
        plot.tag.location = "plot") +
  geom_errorbar(aes(ymin = predicted.value - std.error,
                    ymax = predicted.value + std.error)) +
  scale_fill_manual(values = c("G101" = "#b2bc63", "Outros" = "#10342d")) +
  labs(x = "",
       y = "",
       tag = e)

  #----------------------------------#
  # Salvar tudo
  #----------------------------------#
  resultados[[e]] <- list(model = mod,
                          varcomp = varcomp,
                          lrt = lrt,
                          significativo = signif_gen,
                          H2 = H2,
                          H2_c = H2_c,
                          blups = blups,
                          reliability = reliability,
                          plot_blup = g_blup)
}
```


```{r}
#| message: false
#| warning: false
#| echo: false


tab_res <- purrr::map_dfr(names(resultados), function(e){

  x <- resultados[[e]]

  if(is.null(x)) return(NULL)

  tibble(Trial = e,
         
         Genotipo = x$varcomp$component[1],
         Residuo = x$varcomp$component[2],
         
         LRT = x$significativo,
         
         H2 = x$H2$Estimate[1],
         H2_SE = x$H2$SE[1],
         
         H2_Cullis = x$H2_c,
         
         Reliability = x$reliability)
})

tab_res |>
  kbl(digits = 3,
      align = "c",
      escape = FALSE,
      booktabs = TRUE,
      caption = "Resultado de todos os experimentos (trials)",
      col.names = c("Trial", "Genótipo", "$\\epsilon$",
                    "LRT", "$H^2$", "SE",
                    "$H^2$ - Cullis", "Reliability")) |>
  add_header_above(c(" " = 1,
                     "Componente de variância" = 2,
                     " " = 1, 
                     "Herdabilidade" = 3, 
                     " " = 1)) |>
  kable_styling(full_width = FALSE, position = "center")
```

No gráfico a seguir observamos uma variação do ranking (posição) dos 20 genótipos com maior BLUP médio entre as diferentes *trials*. A alteração na classificação dos genótipos indica a presença de interação genótipo x ambiente.

```{r}
#| message: false
#| warning: false
#| echo: false

blups_all <- bind_rows(
  lapply(names(resultados), function(e){
    resultados[[e]]$blups |>
      mutate(env = e)
    }))

top20 <- blups_all |>
  group_by(gen) |>
  summarise(mean_blup = mean(predicted.value)) |>
  arrange(desc(mean_blup)) |>
  slice(1:20) |>
  pull(gen)

ggplot(filter(blups_all, gen %in% top20),
       aes(x = env, y = rank, group = gen, color = gen)) +
  geom_line(linewidth = .8) +
  geom_point() +
  scale_y_reverse() +
  theme_bw() +
  theme(axis.text.x = element_text(angle = 90, hjust = 1))
```

Os gráficos a seguir mostram de outra forma que a posição de cada genótipo no rank depende do *trial*, ou seja, apresentam os valores genotípicos preditos (BLUPs) dos genótipos para cada *trial*. Observa-se variação na amplitude dos BLUPs entre os ambientes, indicando diferenças na expressão da variabilidade genética por *trial*, sendo mais um indicío da existência de interação genótipo x ambiente, assim como no gráfico anterior.
```{r}
#| message: false
#| warning: false
#| echo: false

library(gridExtra)

plots <- lapply(resultados, `[[`, "plot_blup")
plots <- Filter(Negate(is.null), plots)

ml <- marrangeGrob(grobs = plots,
                   nrow = 2,
                   ncol = 3,
                   left = grid::textGrob("BLUP",
                                          rot = 90,
                                          gp = grid::gpar(fontsize = 12, fontface = "bold")),
                   bottom = grid::textGrob("Genótipo",
                                            gp = grid::gpar(fontsize = 12, fontface = "bold")))

print(ml)
```


## Altura de Planta

### Modeling

Considerando que um *trial* corresponde a uma combinação específica de local, ano e estação, primeiro vamos ajustar e interpretar o modelo para o *trial* "E0137", utilizado como exemplo. Posteriormente, a mesma estratégia de modelagem será aplicada aos demais *trials* avaliados. 

Ajustando o modelo para a variável altura de planta:
```{R}
#| message: false
#| warning: false
#| echo: false

asreml.options(workspace = '1gb', pworkspace = '2gb')

mod = asreml(fixed = PH_R8 ~ bloco,
             random = ~ gen,
             data = subset(data, env == "E0137"))
```
### Variance component estimates

```{R}
#| message: false
#| warning: false
#| echo: false

summary(mod)$varcomp
```
Assim, pelo modelo ajustado temos que:

- $\sigma_g^2 = 271.18443$

- $\sigma_\epsilon^2 = 21.25187	$

### Hypothesis test results

Assim, para saber se o valor da variância genética ($\sigma_g^2$) estimada acima indica que há diferenças genéticas expressivas entre os genótipos avaliados para altura de planta, aplicamos um  teste de hipótese onde o interesse está em saber se variância dos genótipos é igual a 0, ou seja:

$$H_0 \text{:} \ \sigma_g^2 = 0 \ \text{ou} \ H_a \text{:} \ \sigma_g^2 \neq 0$$
Uma forma de se testar isso é pela razão de verossimilhanças (LRT), em que testamos o modelo completo, com efeito de genótipo, *versus* o modelo reduzido, sem o efeito de genótipo. Ou seja:

$$\text{Modelo reduzido:} \ y_{ij} = \mu + b_j + \epsilon_{ij}$$ *versus*

$$\text{Modelo completo:} \ y_{ij} = \mu + g_i + b_j + \epsilon_{ij}$$
Em que:
$$\text{LR} = -2[\text{log}_R - \text{log}_C]$$

```{R}
#| message: false
#| warning: false
#| echo: false
modred <- asreml(fixed = PH_R8 ~ bloco,
             data = subset(data, env == "E0137")) #removendo efeito de genótipo

logLik_full <- summary(mod)$loglik

logLik_red  <- summary(modred)$loglik

LR <- 2 * (logLik_full - logLik_red) #quanto maior o LR, componente genotípico deve permanecer no modelo

pvalor <- 0.5 * pchisq(LR, df = 1, lower.tail = FALSE)
```
$$
\text{LR} = -2[\text{log}_R - \text{log}_C] = \\
= -2[(-393.9496) - (-496.7186)] = \\
\therefore LR = 205.538
$$

O *p-valor* para um LR de $205.538$ e $01$ grau de liberdade é $6.462103e-47$.

Conferindo pelo `lrt.asreml`:
```{r}
asreml::lrt(mod,modred)
```

Portanto, rejeita-se a hipótese nula ($H_0$), ou seja, a variância dos genótipos é diferente de zero, havendo evidências de que há diferenças genéticas entre os genótipos avalidos para altura de planta.

### Broad-sense heritability

Com as variâncias estimadas podemos calcular a herdabilidade no sentido amplo da seguinte forma:

$$H^2 = \frac{\sigma_g^2}{\sigma_g^2 + \sigma_\epsilon^2}$$
Ou seja,

$$H^2 = \frac{271.18443}{271.18443 + 21.25187} = 0.9273282$$

Conferindo com a saída do `asreml`:
```{r}
#| message: false
#| warning: false
#| echo: false
#| 
H2 <- vpredict(mod, H2 ~ V1/(V1+V2)); H2
```

Portanto, aproximadamente 92,73% da variação fenotípica observada para altura de planta no *trial* E0137 é de causa genotípoca (diferença genética entre os genótipos).

#### Generalized heritability 

Como temos dados perdidos dos blocos, vamos calcular a herdabilidade generalizada pelo método de Cullis et al. (2006):

$$H^2 = 1 - \frac{\bar{SED}^2}{2\sigma_{g}^2}$$

onde $\sigma_{g}^2$ é a variância genética e, $\bar{SED}^2$ é a variância do erro médio de predição entre genótipos. 

Assim temos:

```{r}
#| message: false
#| warning: false
#| echo: false

mvd = mean(((predict.asreml(mod,classify = "gen",sed = T)$sed)^2)[
  upper.tri((predict.asreml(mod,classify = "gen",sed = T)$sed)^2,diag=F)])

her = 1-(mvd/(2*summary(mod)$varcomp["gen","component"])); her
```

Portanto, de acordo com a herdabilidade de Cullis, aproximadamente 97,45% da variação fenotípica observada para produtividade no *trial* E0137 é de causa genotípoca (diferença genética entre os genótipos).

A diferença observada entre a herdabilidade clássica ($H^2=0.9273282$) e a herdabilidade generalizada de Cullis ($H^2=0.9745429$) está relacionada ao desbalanceamento dos dados, resultado da perda de parcelas experimentais, assim como descrito/justificado para a variável produtividade anteriormente.

##### Heritability: produtividade *vs* altura de planta

Observa-se que as duas estimativas de herdabilidade para altura de planta são substancialmente maiores do que as obtidas para produtividade. Isso indica que a maior parte da variação fenotípica observada para altura de planta é de origem genética, havendo menor influência de fatores ambientais quando comparado à produtividade.

Além disso, a diferença entre a herdabilidade clássica e a herdabilidade de Cullis para altura de planta foi pequena (aproximadamente 0,05), enquanto para produtividade essa diferença foi maior (aproximadamente 0,18). Assim, mesmo diante do desbalanceamento causado pela perda de parcelas, a classificação dos genótipos para altura de planta foi pouco afetada.

Portanto, esses resultados indicam que a altura de planta apresenta controle genético mais forte e maior estabilidade de expressão que a produtividade, tornando a identificação e seleção de genótipos superiores para essa característica mais eficiente. No entanto, a produtividade é um caráter mais complexo, fortemente influenciado pelo ambiente e pela interação genótipo x ambiente, o que leva a redução da herdabilidade e a precisão da seleção quando avaliada em um único ambiente.

### BLUPs (Best Linear Unbiased Predictions)

Como os genótipos foram modelados como efeitos aleatórios, suas estimativas foram obtidas por meio dos BLUPs (Best Linear Unbiased Predictions):

```{r}
#| message: false
#| warning: false
#| echo: false

mod$coefficients$random[grep("^gen", rownames(mod$coefficients$random)),"effect"]
```

### Selection candidates' BLUPs 

Com o modelo ajustado e os valores preditos podemos selecionar os genótipos com maiores BLUPs:

```{r}
#| echo: false
#| message: false
#| warning: false

pred <- predict.asreml(object = mod, classify = "gen")

head(pred$pvals |>
  arrange(desc(predicted.value)) |>
  mutate(Rank = row_number()) |>
  select(Rank, gen, predicted.value))
```

Portanto, no *trial* E0137 , o genótipo G007 apresentou maior valor genotípico predito, indicando maior altura de planta entre os materiais avaliados. Contudo, é importante ressaltar que na prática nem sempre a maior altura de planta é o desejado, pois pode levar ao acamamento. Portanto, os BLUPs permitem identificar os genótipos com maior valor genético para altura de planta, mas a decisão de seleção deve considerar o fenótipo desejado para o programa de melhoramento.

### Ranking trial E00137

Também podemos visualizar o ranqueamento dos genótipos através do gráfico a seguir, que confirma que os genótipos G007, G145 e G095 apresentaram maiores valores genotípicos preditos no no *trial* E0137 para altura de planta.

```{r}
#| message: false
#| warning: false
#| echo: false

pred$pvals <- pred$pvals |>
  mutate(destaque = ifelse(gen == "G101", "G101", "Outros"))

ggplot(data = pred$pvals, aes(x = reorder(gen, -predicted.value), y = predicted.value, fill = destaque)) +
  geom_col(color = "white") + 
  theme_minimal() + 
  theme(axis.text.x = element_text(angle = 90, vjust = .5, hjust = 1, colour = "gray30"),
        axis.text.y = element_text(colour = "gray30"),
        text = element_text(size = 16),
        plot.tag = element_text(size = 10, face = "bold", colour = "darkred"),
        legend.position = "none",
        plot.tag.location = "plot") +
  geom_errorbar(aes(ymin = predicted.value - std.error, ymax = predicted.value + std.error)) +
  scale_fill_manual(values = c("G101" = "#b2bc63", "Outros" = "#10342d")) +
  labs(x = "Genótipo",
       y = "BLUP",
       tag = "E0138")
```

### Reliabilities

Por fim, podemos também estimar a confiabilidade do modelo através:

$$r_i^2 = 1 - \frac{\text{PEV}_i}{\sigma_g^2}$$

```{r}
#| message: false
#| warning: false
#| echo: false

reliability = mean(1 - pred$pvals$std.error^2/summary(mod)$varcomp[2,1]); reliability
```
A confiabilidade (*reliabilities*) mede o quanto o BLUP estimado para um genótipo se aproxima do seu valor genétic verdadeiro. Nesse caso, o $r_i^2$ indica que 67,5% da variação dos valores genéticos verdadeiros foi capturada pelas predições obtidas do modelo.

### Rankings between trials

Agora, após a descrição detalhada de modelagem para o *trial* E0137, a mesma abordagem foi aplicada a todos os demais *trials* para a característica de altura de planta.

```{r}
#| message: false
#| warning: false
#| echo: false
#| results: hide

# Ambientes
envs <- levels(data$env)

# Lista para armazenar tudo
resultados <- vector("list", length(envs))
names(resultados) <- envs

for(e in envs){
  
  dados_env <- subset(data, env == e)
  
  # Verifica se há dados suficientes
  if(nrow(dados_env) < 5) next
  
  # Modelo completo
  mod <- try(asreml(fixed = PH_R8 ~ bloco,
                    random = ~ gen,
                    data = dados_env),
             silent = TRUE)
  
  if(inherits(mod, "try-error")) next
  
  # Modelo reduzido
  modred <- try(asreml(fixed = PH_R8 ~ bloco,
                       data = dados_env),
                silent = TRUE)
  
  #----------------------------------#
  # Variâncias
  #----------------------------------#
  varcomp <- summary(mod)$varcomp
  
  #----------------------------------#
  # LRT
  #----------------------------------#
  lrt <- try(lrt.asreml(mod, modred), silent = TRUE)
  
  signif_gen <- NA
  if(!inherits(lrt, "try-error")){

  pvalor <- lrt$`Pr(Chisq)`

  signif_gen <- ifelse(
    is.na(pvalor),
    NA,
    ifelse(pvalor < 0.05, "Sim", "Não"))
}
  
  #----------------------------------#
  # Herdabilidade Ampla
  #----------------------------------#
  H2 <- try(vpredict(mod, H2 ~ V1/(V1+V2)), silent = TRUE)
  
  #----------------------------------#
  # Herdabilidade Cullis
  #----------------------------------#
  mvd = mean(((predict.asreml(mod,classify = "gen",sed = T)$sed)^2)[
  upper.tri((predict.asreml(mod,classify = "gen",sed = T)$sed)^2,diag=F)])

  H2_c = 1-(mvd/(2*summary(mod)$varcomp["gen","component"]))
  
  #----------------------------------#
  # BLUPs
  #----------------------------------#
  pred <- try( predict.asreml(mod, classify = "gen"),
    silent = TRUE)
  
  if(inherits(pred, "try-error")) next
  
  blups <- pred$pvals |>
    arrange(desc(predicted.value)) |>
    mutate(rank = row_number()) |>
    select(rank, gen, predicted.value, std.error)
  
  #----------------------------------#
  # Reliability
  #----------------------------------#
  reliability <- mean(pred$pvals$std.error^2 /
    summary(mod)$varcomp[2,1])
  
  #----------------------------------#
  # Gráfico dos BLUPs
  #----------------------------------#
  pred$pvals <- pred$pvals |>
  mutate(destaque = ifelse(gen == "G101", "G101", "Outros"))

  g_blup <- ggplot(data = pred$pvals, aes(x = reorder(gen, -predicted.value),
                                          y = predicted.value,
                                          fill = destaque)) +
  geom_col(color = "white") + 
  theme_minimal() + 
  theme(axis.text.x = element_text(angle = 90, vjust = .5, hjust = 1, colour = "gray30"),
        axis.text.y = element_text(colour = "gray30"),
        text = element_text(size = 10),
        plot.tag = element_text(size = 8, face = "bold", colour = "darkred"),
        legend.position = "none",
        plot.tag.location = "plot") +
  geom_errorbar(aes(ymin = predicted.value - std.error,
                    ymax = predicted.value + std.error)) +
  scale_fill_manual(values = c("G101" = "#b2bc63", "Outros" = "#10342d")) +
  labs(x = "",
       y = "",
       tag = e)

  #----------------------------------#
  # Salvar tudo
  #----------------------------------#
  resultados[[e]] <- list(model = mod,
                          varcomp = varcomp,
                          lrt = lrt,
                          significativo = signif_gen,
                          H2 = H2,
                          H2_c = H2_c,
                          blups = blups,
                          reliability = reliability,
                          plot_blup = g_blup)
}
```

```{r}
#| message: false
#| warning: false
#| echo: false

tab_res <- purrr::map_dfr(names(resultados), function(e){

  x <- resultados[[e]]

  if(is.null(x)) return(NULL)

  tibble(Trial = e,
         
         Genotipo = x$varcomp$component[1],
         Residuo = x$varcomp$component[2],
         
         LRT = x$significativo,
         
         H2 = x$H2$Estimate[1],
         H2_SE = x$H2$SE[1],
         
         H2_Cullis = x$H2_c,
         
         Reliability = x$reliability)
})

tab_res |>
  kbl(digits = 3,
      align = "c",
      escape = FALSE,
      booktabs = TRUE,
      caption = "Resultado de todos os experimentos (trials)",
      col.names = c("Trial", "Genótipo", "$\\epsilon$",
                    "LRT", "$H^2$", "SE",
                    "$H^2$ - Cullis", "Reliability")) |>
  add_header_above(c(" " = 1,
                     "Componente de variância" = 2,
                     " " = 1, 
                     "Herdabilidade" = 3, 
                     " " = 1)) |>
  kable_styling(full_width = FALSE, position = "center")
```

No gráfico a seguir observamos uma variação do ranking (posição) dos 20 genótipos com maior BLUP médio entre as diferentes *trials*. A alteração na classificação dos genótipos indica a presença de interação genótipo x ambiente.
```{r}
#| message: false
#| warning: false
#| echo: false

blups_all <- bind_rows(
  lapply(names(resultados), function(e){
    resultados[[e]]$blups |>
      mutate(env = e)
    }))

top20 <- blups_all |>
  group_by(gen) |>
  summarise(mean_blup = mean(predicted.value)) |>
  arrange(desc(mean_blup)) |>
  slice(1:20) |>
  pull(gen)

ggplot(filter(blups_all, gen %in% top20),
       aes(x = env, y = rank, group = gen, color = gen)) +
  geom_line(linewidth = .8) +
  geom_point() +
  scale_y_reverse() +
  theme_bw() +
  theme(axis.text.x = element_text(angle = 90, hjust = 1))
```

Os gráficos a seguir mostram de outra forma que a posição de cada genótipo no rank depende do *trial*, ou seja, apresentam os valores genotípicos preditos (BLUPs) dos genótipos para cada *trial*. Observa-se variação na amplitude dos BLUPs entre os ambientes, indicando diferenças na expressão da variabilidade genética por *trial*, sendo mais um indicío da existência de interação genótipo x ambiente, assim como no gráfico anterior.
```{r}
#| message: false
#| warning: false
#| echo: false

library(gridExtra)

plots <- lapply(resultados, `[[`, "plot_blup")
plots <- Filter(Negate(is.null), plots)

ml <- marrangeGrob(grobs = plots,
                   nrow = 2,
                   ncol = 3,
                   left = grid::textGrob("BLUP",
                                          rot = 90,
                                          gp = grid::gpar(fontsize = 12, fontface = "bold")),
                   bottom = grid::textGrob("Genótipo",
                                            gp = grid::gpar(fontsize = 12, fontface = "bold")))

print(ml)
```

# Conclusão

Os modelos mistos permitiram estimar adequadamente os componentes de variância, os valores genotípicos preditos (BLUPs) e os parâmetros genéticos dos diferentes *trials*, mesmo na presença de desbalanceamento decorrente da perda de parcelas experimentais.

Para produtividade de grãos, foi detectada variabilidade genética significativa entre os genótipos avaliados. A herdabilidade generalizada de Cullis mostrou-se mais adequada para a interpretação dos resultados, uma vez que considera a precisão das predições em situações de desbalanceamento. Os BLUPs permitiram identificar os genótipos com maior potencial produtivo em cada ambiente e evidenciaram alterações na classificação dos materiais entre os *trials*, indicando a presença de interação genótipo x ambiente.

Para altura de planta, as estimativas de herdabilidade foram superiores às observadas para produtividade, demonstrando maior controle genético e menor influência relativa dos efeitos ambientais sobre esse caráter. Além disso, a pequena diferença entre a herdabilidade clássica e a herdabilidade de Cullis sugere que o desbalanceamento teve impacto reduzido sobre a precisão das estimativas para essa variável.

Em conjunto, os resultados demonstram que os dados avaliados apresentam variabilidade genética suficiente para a seleção, que os modelos mistos constituem uma ferramenta eficiente para a análise de ensaios desbalanceados e que os BLUPs fornecem estimativas confiáveis para o ranqueamento e a seleção de genótipos superiores.