---
title: "Data analysis of your dataset"
author: 
  - name: "Grupo 3 (Malawi): Juliana Oliveira, Pedro H. de Araujo e Vitória Murakami"
    affiliation:
      - name: Graduate Program in Genetics and Plant Breeding, Department of Genetics, ESALQ-USP
        city: Piracicaba, São Paulo, Brazil
format:
  html:
    embed-resources: true  # Imagens e scripts dentro do próprio HTML
    code-fold: true        # Esconde o código 
    toc: true              # Sumário?
    toc-location: left     # Local do sumário
    code-overflow: wrap    # Não deixa o código passar a margem
    fig-align: center      # Centraliza no HTML
    fig-width: 10          # Aumenta a largura padrão no HTML
    grid:
      sidebar-width: 250px # Tamanho da barra lateral
      body-width: 1000px   # Tamanho do corpo do arquivo
      margin-width: 250px  # Tamanho da margem
      gutter-width: 1.5rem # Espaçamento entre os elementos acima
  pdf:
    fig-align: center      # Centraliza as imagens
    fig-pos: 'H'           # Força a figura a ficar "Aqui"
    include-in-header:     # Não deixa o código passar a margem
      text: |
        \usepackage{fvextra}
        \usepackage{float}
        \DefineVerbatimEnvironment{Highlighting}{Verbatim}{breaklines,commandchars=\\\{\}}
execute:
  fig-width: 8             # Largura padrão global
  fig-height: 6            # Altura padrão global
---

**Choose two traits. Perform data analysis of all trials in your dataset using a RCBD model. Justify your choice in using the treatment and the block effects as fixed or random. Report the variance component estimates, the hypothesis test results, the broad-sense heritability, the coefficient of experimental variation, and the selection candidates' BLUPs and reliabilities. Finally, compare the rankings between trials and speculate the reasons why they are different/similar. This task must be carried out within groups.**

# Introdução

A modelagem correta é fundamental para a acurácia e precisão dos métodos estatisticos, sobretudo quando trabalhamos com modelos mistos, pois eles envolvem a divisão dos efeitos em fixos e aleatórios, não existindo regra geral para definição dos fatores experimentais em um ou outro. Dessa forma, é importante que o pesquisador tenha conhecimentos em delineamentos experimentais, entenda bem os objetivos que pretende satisfazer com a analise, e tenha bom domínio na estatistica, sobretudo a de modelos lineares, de forma a minimizar os erros e melhorar a qualidade das inferências. Nessa etapa, é importante avaliar a significância dos efeitos, observar o comportamento dos resíduos e sua distribuição.  

Entre os principais testes utilizados em modelos mistos destaca-se o teste da razão de verossimilhança (Likelihood Ratio Test – LRT), amplamente empregado para comparar modelos aninhados, especialmente na avaliação da significância de efeitos aleatórios. O LRT baseia-se na diferença entre os valores de log-verossimilhança de dois modelos, sendo um completo e outro reduzido. Caso a remoção de determinado efeito provoque redução significativa na verossimilhança do modelo, conclui-se que esse efeito contribui de maneira importante para explicar a variabilidade dos dados. Esse teste é particularmente útil na seleção de componentes de variância, estruturas de covariância residual e modelos de interação genótipo × ambiente.

Para os efeitos fixos, um dos testes mais utilizados é o teste de Wald, que avalia se os parâmetros estimados diferem significativamente de zero. O teste de Wald considera a razão entre a estimativa do parâmetro e seu erro padrão, permitindo verificar a relevância estatística dos efeitos fixos presentes no modelo. Em experimentos agrícolas, esse teste é frequentemente empregado para avaliar fatores como ambientes, tratamentos, manejos ou covariáveis. Apesar de sua ampla utilização, os resultados devem ser interpretados com cautela, principalmente em situações com pequeno número de observações ou modelos muito complexos, nas quais aproximações assintóticas podem comprometer a precisão das inferências.

Além dos testes estatísticos, ferramentas gráficas desempenham papel essencial na avaliação da qualidade dos modelos mistos. A análise de resíduos, por exemplo, permite verificar pressupostos como normalidade, homogeneidade de variâncias e independência dos erros. Gráficos de resíduos versus valores ajustados podem indicar heterocedasticidade ou padrões sistemáticos não capturados pelo modelo, enquanto gráficos Q-Q auxiliam na identificação de desvios da normalidade. Da mesma forma, plots de BLUPs e valores preditos podem evidenciar comportamentos atípicos, estimativas excessivamente influenciadas por poucos dados ou problemas de convergência.

# Desenvolvimento

Os dados a seguir são resultantes de ensaios que foram conduzidos com genótipos de soja no país Malawi (África), provenientes dos Ensaios Pan-Africanos (PATs), coordenados pelo Laboratório de Inovação em Soja (SIL) (Araújo et al., 2025).

Para a análise dos dados em delineamento de blocos casualizados por meio de modelos mistos, foram selecionadas as características produtividade de grãos (GY, kg ha⁻¹) e altura de plantas na maturidade (PH_R8, cm), por serem variáveis de interesse agronômico e frequentemente utilizadas na avaliação do desempenho de genótipos.

## Produtividade
```{R}
#| message: false
#| warning: false
#| echo: false
#| include: false

# Carregando as bibliotecas
library(dplyr)
library(asreml)
library(ggplot2)
library(tidyverse)
library(ggtext)
library(purrr)
library(tibble)
library(kableExtra)
library(DT)

# Carregando os dados
data = read.csv2("https://raw.githubusercontent.com/mauricioaraujj/Pan_African_Trials_Network/refs/heads/main/data/data.csv")

data <- subset(data, COUNTRY == "Malawi")

data <- data %>%  mutate(
  env = as.factor(env),
  gen = as.factor(gen),
  bloco = as.factor(rep),
  check = as.factor(check),
  SEASON = as.factor(SEASON),
  YEAR = as.factor(YEAR),
  loc = as.factor(loc),
  RAINFED = as.factor(RAINFED),
  GY = as.numeric(GY),
  PH_R8 = as.numeric(PH_R8),
  W100G = as.numeric(W100G))

data <- droplevels(subset(data, !env %in% c("E249","E250")))
```

### Modeling
Considerando um trial como uma combinação de local, ano e estação, primeiro vamos ajustar o modelos para um trial, o E0137. Sabemos que:

- Os dados de alguns experimentos (trial) estão desbalanceados;

- Não estamos interessados em fazer uma análise comparativa entre os blocos;

- Queremos estimar a herdabilidade, portanto, precisamos da estimativa da variância genética;

- Podemos considerar blocos e genótipos como uma amostragem de uma população dessas variáveis;

Dessa forma, iremos considerar os blocos e os genótipos como aleatórios.

Assim, o modelo testado é:

$$y_{ij} = \mu + g_i + b_j + \epsilon_{ij}$$

onde tem-se:

- $\mu$ como intercepto;

- $g_i$ efeito aleatório dos genótipos;

- $g_i$ efeito aleatório dos blocos;

- $\epsilon_{ij}$ resíduo.

Dessa forma, temos que:

- $E(y_{ij}) = \mu$;

- $Var(y_{ij}) = \sigma_b^2 + \sigma_g^2 +\sigma_\epsilon^2$;

- $Cov(y_{ij}, y_{ij'}) = \sigma_b^2$;

- $Cov(y_{ij}, y_{i'j}) = \sigma_g^2$;

- $Cov(y_{ij}, y_{i'j'}) = 0$

Ajustando o modelo:
```{R}
#| message: false
#| warning: false
#| echo: false

asreml.options(workspace = '1gb', pworkspace = '2gb')

mod = asreml(fixed = GY ~ bloco,
             random = ~ gen,
             data = subset(data, env == "E0137"))
```

### Variance component estimates
```{R}
#| message: false
#| warning: false
#| echo: false

summary(mod)$varcomp
```

Assim, pelo modelo ajustado temos que:

- $\sigma_b^2 = 472764.49$

- $\sigma_g^2 = 71243.13$

- $\sigma_\epsilon^2 = 547348.98$

### Hypothesis test results
Nesse teste de hipótese o interesse está em saber se variância dos genótipos é igual a 0. Ou seja:

$$H_0 \text{:} \ \sigma_g^2 = 0 \ \text{ou} \ H_a \text{:} \ \sigma_g^2 \neq 0$$

Uma forma de se testar isso é pela razão de verossimilhanças (LRT), em que eu testo o modelo completo, com efeito de genótipo, versus o modelo reduzido, sem o efeito de genótipo. Ou seja:

$$\text{Modelo reduzido:} \ y_{ij} = \mu + b_j + \epsilon_{ij}$$ versus

$$\text{Modelo completo:} \ y_{ij} = \mu + g_i + b_j + \epsilon_{ij}$$

$$\text{LR} = -2[\text{log}_R - \text{log}_C]$$

```{R}
#| message: false
#| warning: false
#| echo: false
modred <- asreml(fixed = GY ~ bloco,
             data = subset(data, env == "E0137"))

logLik_full <- summary(mod)$loglik
logLik_red  <- summary(modred)$loglik
LR <- 2 * (logLik_full - logLik_red)
pvalor <- 0.5 * pchisq(LR, df = 1, lower.tail = FALSE)
```

$$\text{LR} = -2[\text{log}_R - \text{log}_C] = \\
= -2[(-1063.656) - (-1093.509)] = \\
\therefore LR = 59.706$$

O *p-valor* para um LR de $59.706$ e $01$ grau de liberdade é $5.513956e-15$.

Conferindo pelo `lrt.asreml`:
```{r}
asreml::lrt(mod,modred)
```

Portanto, a variância dos genótipos é diferente de 0.

### Broad-sense heritability

Com as variâncias estimadas podemos calcular a herdabilidade no sentido amplo da seguinte forma:

$$H^2 = \frac{\sigma_g^2}{\sigma_g^2 + \sigma_\epsilon^2}$$
Ou seja,

$$H^2 = \frac{718014.2}{718014.2 + 394787.7} = 0.6452$$

Conferindo com a saída do `asreml`:
```{r}
#| message: false
#| warning: false
#| echo: false

H2 <- vpredict(mod, H2 ~ V1/(V1+V2)); H2
```

#### Generalized heritability 

Como temos dados perdidos dos blocos, vamos calcular a herdabilidade generalizada pelo método de Cullis et al. (2006):

$$H^2 = 1 - \frac{\bar{\triangle}{BLUP}}{2\sigma_{g}^2}$$

onde $\sigma_{g}^2$ é a variância genética e, $\bar{\triangle}{BLUP}$ é a variância do erro médio de predição entre genótipos. 

Assim temos:

```{r}
#| message: false
#| warning: false
#| echo: false

mvd = mean(((predict.asreml(mod,classify = "gen",sed = T)$sed)^2)[
  upper.tri((predict.asreml(mod,classify = "gen",sed = T)$sed)^2,diag=F)])

her = 1-(mvd/(2*summary(mod)$varcomp["gen","component"])); her
```

### Coefficient of experimental variation
Como consideramos os genótipos como efeitos aleatórios podemos estimar seus coeficientes de variação:

```{r}
#| message: false
#| warning: false
#| echo: false

mod$coefficients$random[grep("^gen", rownames(mod$coefficients$random)),"effect"]
```

### Selection candidates' BLUPs 
Com o modelo ajustado e os valores preditos podemos selecionar os genótipos com maiores BLUPs:

```{r}
#| echo: false
#| message: false
#| warning: false

pred <- predict.asreml(object = mod, classify = "gen")

head(pred$pvals |>
  arrange(desc(predicted.value)) |>
  mutate(Rank = row_number()) |>
  select(Rank, gen, predicted.value))
```

### Ranking trial E00138

Também podemos visualizar o ranqueamento dos genótipos através do gráfico:

```{r}
#| message: false
#| warning: false
#| echo: false

pred$pvals <- pred$pvals |>
  mutate(destaque = ifelse(gen == "G101", "G101", "Outros"))

ggplot(data = pred$pvals, aes(x = reorder(gen, -predicted.value), y = predicted.value, fill = destaque)) +
  geom_col(color = "white") + 
  theme_minimal() + 
  theme(axis.text.x = element_text(angle = 90, vjust = .5, hjust = 1, colour = "gray30"),
        axis.text.y = element_text(colour = "gray30"),
        text = element_text(size = 16),
        plot.tag = element_text(size = 10, face = "bold", colour = "darkred"),
        legend.position = "none",
        plot.tag.location = "plot") +
  geom_errorbar(aes(ymin = predicted.value - std.error, ymax = predicted.value + std.error)) +
  scale_fill_manual(values = c("G101" = "#b2bc63", "Outros" = "#10342d")) +
  labs(x = "Genótipo",
       y = "BLUP",
       tag = "E0138")
```

### Reliabilities
Por fim, podemos também estimar a confiabilidade do modelo através:

$$R = \frac{\text{Erro padrão}^2}{\sigma_g^2}$$

```{r}
#| message: false
#| warning: false
#| echo: false

reliability = mean(pred$pvals$std.error^2/summary(mod)$varcomp[2,1]); reliability
```

Agora fazendo o mesmo para todos os experimentos:

### Rankings between trials
```{r}
#| message: false
#| warning: false
#| echo: false
#| results: hide

# Ambientes
envs <- levels(data$env)

# Lista para armazenar tudo
resultados <- vector("list", length(envs))
names(resultados) <- envs

for(e in envs){
  
  dados_env <- subset(data, env == e)
  
  # Verifica se há dados suficientes
  if(nrow(dados_env) < 5) next
  
  # Modelo completo
  mod <- try(asreml(fixed = GY ~ bloco,
                    random = ~ gen,
                    data = dados_env),
             silent = TRUE)
  
  if(inherits(mod, "try-error")) next
  
  # Modelo reduzido
  modred <- try(asreml(fixed = GY ~ bloco,
                       data = dados_env),
                silent = TRUE)
  
  #----------------------------------#
  # Variâncias
  #----------------------------------#
  varcomp <- summary(mod)$varcomp
  
  #----------------------------------#
  # LRT
  #----------------------------------#
  lrt <- try(lrt.asreml(mod, modred), silent = TRUE)
  
  signif_gen <- NA
  if(!inherits(lrt, "try-error")){

  pvalor <- lrt$`Pr(Chisq)`

  signif_gen <- ifelse(
    is.na(pvalor),
    NA,
    ifelse(pvalor < 0.05, "Sim", "Não"))
}
  
  #----------------------------------#
  # Herdabilidade Ampla
  #----------------------------------#
  H2 <- try(vpredict(mod, H2 ~ V1/(V1+V2)), silent = TRUE)
  
  #----------------------------------#
  # Herdabilidade Cullis
  #----------------------------------#
  mvd = mean(((predict.asreml(mod,classify = "gen",sed = T)$sed)^2)[
  upper.tri((predict.asreml(mod,classify = "gen",sed = T)$sed)^2,diag=F)])

  H2_c = 1-(mvd/(2*summary(mod)$varcomp["gen","component"]))
  
  #----------------------------------#
  # BLUPs
  #----------------------------------#
  pred <- try( predict.asreml(mod, classify = "gen"),
    silent = TRUE)
  
  if(inherits(pred, "try-error")) next
  
  blups <- pred$pvals |>
    arrange(desc(predicted.value)) |>
    mutate(rank = row_number()) |>
    select(rank, gen, predicted.value, std.error)
  
  #----------------------------------#
  # Reliability
  #----------------------------------#
  reliability <- mean(pred$pvals$std.error^2 /
    summary(mod)$varcomp[2,1])
  
  #----------------------------------#
  # Gráfico dos BLUPs
  #----------------------------------#
  pred$pvals <- pred$pvals |>
  mutate(destaque = ifelse(gen == "G101", "G101", "Outros"))

  g_blup <- ggplot(data = pred$pvals, aes(x = reorder(gen, -predicted.value),
                                          y = predicted.value,
                                          fill = destaque)) +
  geom_col(color = "white") + 
  theme_minimal() + 
  theme(axis.text.x = element_text(angle = 90, vjust = .5, hjust = 1, colour = "gray30"),
        axis.text.y = element_text(colour = "gray30"),
        text = element_text(size = 10),
        plot.tag = element_text(size = 8, face = "bold", colour = "darkred"),
        legend.position = "none",
        plot.tag.location = "plot") +
  geom_errorbar(aes(ymin = predicted.value - std.error,
                    ymax = predicted.value + std.error)) +
  scale_fill_manual(values = c("G101" = "#b2bc63", "Outros" = "#10342d")) +
  labs(x = "",
       y = "",
       tag = e)

  #----------------------------------#
  # Salvar tudo
  #----------------------------------#
  resultados[[e]] <- list(model = mod,
                          varcomp = varcomp,
                          lrt = lrt,
                          significativo = signif_gen,
                          H2 = H2,
                          H2_c = H2_c,
                          blups = blups,
                          reliability = reliability,
                          plot_blup = g_blup)
}
```


```{r}
#| message: false
#| warning: false
#| echo: false


tab_res <- purrr::map_dfr(names(resultados), function(e){

  x <- resultados[[e]]

  if(is.null(x)) return(NULL)

  tibble(Trial = e,
         
         Genotipo = x$varcomp$component[1],
         Residuo = x$varcomp$component[2],
         
         LRT = x$significativo,
         
         H2 = x$H2$Estimate[1],
         H2_SE = x$H2$SE[1],
         
         H2_Cullis = x$H2_c,
         
         Reliability = x$reliability)
})

tab_res |>
  kbl(digits = 3,
      align = "c",
      escape = FALSE,
      booktabs = TRUE,
      caption = "Resultado de todos os experimentos (trials)",
      col.names = c("Trial", "Genótipo", "$\\epsilon$",
                    "LRT", "$H^2$", "SE",
                    "$H^2$ - Cullis", "Reliability")) |>
  add_header_above(c(" " = 1,
                     "Componente de variância" = 2,
                     " " = 1, 
                     "Herdabilidade" = 3, 
                     " " = 1)) |>
  kable_styling(full_width = FALSE, position = "center")
```


```{r}
#| message: false
#| warning: false
#| echo: false

blups_all <- bind_rows(
  lapply(names(resultados), function(e){
    resultados[[e]]$blups |>
      mutate(env = e)
    }))

top20 <- blups_all |>
  group_by(gen) |>
  summarise(mean_blup = mean(predicted.value)) |>
  arrange(desc(mean_blup)) |>
  slice(1:20) |>
  pull(gen)

ggplot(filter(blups_all, gen %in% top20),
       aes(x = env, y = rank, group = gen, color = gen)) +
  geom_line(linewidth = .8) +
  geom_point() +
  scale_y_reverse() +
  theme_bw() +
  theme(axis.text.x = element_text(angle = 90, hjust = 1))
```

Por esse gráfico podemos ver que a posição de genótipo no rank depende do experimento.

```{r}
#| message: false
#| warning: false
#| echo: false

library(gridExtra)

plots <- lapply(resultados, `[[`, "plot_blup")
plots <- Filter(Negate(is.null), plots)

ml <- marrangeGrob(grobs = plots,
                   nrow = 2,
                   ncol = 3,
                   left = grid::textGrob("BLUP",
                                          rot = 90,
                                          gp = grid::gpar(fontsize = 12, fontface = "bold")),
                   bottom = grid::textGrob("Genótipo",
                                            gp = grid::gpar(fontsize = 12, fontface = "bold")))

print(ml)
```

Aqui um genótipo foi colorido apenas para mostrar de outra forma que a posição de genótipo no rank depende do experimento.


## Altura de Planta
```{r}
#| message: false
#| warning: false
#| echo: false
#| results: hide

# Ambientes
envs <- levels(data$env)

# Lista para armazenar tudo
resultados <- vector("list", length(envs))
names(resultados) <- envs

for(e in envs){
  
  dados_env <- subset(data, env == e)
  
  # Verifica se há dados suficientes
  if(nrow(dados_env) < 5) next
  
  # Modelo completo
  mod <- try(asreml(fixed = PH_R8 ~ bloco,
                    random = ~ gen,
                    data = dados_env),
             silent = TRUE)
  
  if(inherits(mod, "try-error")) next
  
  # Modelo reduzido
  modred <- try(asreml(fixed = PH_R8 ~ bloco,
                       data = dados_env),
                silent = TRUE)
  
  #----------------------------------#
  # Variâncias
  #----------------------------------#
  varcomp <- summary(mod)$varcomp
  
  #----------------------------------#
  # LRT
  #----------------------------------#
  lrt <- try(lrt.asreml(mod, modred), silent = TRUE)
  
  signif_gen <- NA
  if(!inherits(lrt, "try-error")){

  pvalor <- lrt$`Pr(Chisq)`

  signif_gen <- ifelse(
    is.na(pvalor),
    NA,
    ifelse(pvalor < 0.05, "Sim", "Não"))
}
  
  #----------------------------------#
  # Herdabilidade Ampla
  #----------------------------------#
  H2 <- try(vpredict(mod, H2 ~ V1/(V1+V2)), silent = TRUE)
  
  #----------------------------------#
  # Herdabilidade Cullis
  #----------------------------------#
  mvd = mean(((predict.asreml(mod,classify = "gen",sed = T)$sed)^2)[
  upper.tri((predict.asreml(mod,classify = "gen",sed = T)$sed)^2,diag=F)])

  H2_c = 1-(mvd/(2*summary(mod)$varcomp["gen","component"]))
  
  #----------------------------------#
  # BLUPs
  #----------------------------------#
  pred <- try( predict.asreml(mod, classify = "gen"),
    silent = TRUE)
  
  if(inherits(pred, "try-error")) next
  
  blups <- pred$pvals |>
    arrange(desc(predicted.value)) |>
    mutate(rank = row_number()) |>
    select(rank, gen, predicted.value, std.error)
  
  #----------------------------------#
  # Reliability
  #----------------------------------#
  reliability <- mean(pred$pvals$std.error^2 /
    summary(mod)$varcomp[2,1])
  
  #----------------------------------#
  # Gráfico dos BLUPs
  #----------------------------------#
  pred$pvals <- pred$pvals |>
  mutate(destaque = ifelse(gen == "G101", "G101", "Outros"))

  g_blup <- ggplot(data = pred$pvals, aes(x = reorder(gen, -predicted.value),
                                          y = predicted.value,
                                          fill = destaque)) +
  geom_col(color = "white") + 
  theme_minimal() + 
  theme(axis.text.x = element_text(angle = 90, vjust = .5, hjust = 1, colour = "gray30"),
        axis.text.y = element_text(colour = "gray30"),
        text = element_text(size = 10),
        plot.tag = element_text(size = 8, face = "bold", colour = "darkred"),
        legend.position = "none",
        plot.tag.location = "plot") +
  geom_errorbar(aes(ymin = predicted.value - std.error,
                    ymax = predicted.value + std.error)) +
  scale_fill_manual(values = c("G101" = "#b2bc63", "Outros" = "#10342d")) +
  labs(x = "",
       y = "",
       tag = e)

  #----------------------------------#
  # Salvar tudo
  #----------------------------------#
  resultados[[e]] <- list(model = mod,
                          varcomp = varcomp,
                          lrt = lrt,
                          significativo = signif_gen,
                          H2 = H2,
                          H2_c = H2_c,
                          blups = blups,
                          reliability = reliability,
                          plot_blup = g_blup)
}
```


```{r}
#| message: false
#| warning: false
#| echo: false


tab_res <- purrr::map_dfr(names(resultados), function(e){

  x <- resultados[[e]]

  if(is.null(x)) return(NULL)

  tibble(Trial = e,
         
         Genotipo = x$varcomp$component[1],
         Residuo = x$varcomp$component[2],
         
         LRT = x$significativo,
         
         H2 = x$H2$Estimate[1],
         H2_SE = x$H2$SE[1],
         
         H2_Cullis = x$H2_c,
         
         Reliability = x$reliability)
})

tab_res |>
  kbl(digits = 3,
      align = "c",
      escape = FALSE,
      booktabs = TRUE,
      caption = "Resultado de todos os experimentos (trials)",
      col.names = c("Trial", "Genótipo", "$\\epsilon$",
                    "LRT", "$H^2$", "SE",
                    "$H^2$ - Cullis", "Reliability")) |>
  add_header_above(c(" " = 1,
                     "Componente de variância" = 2,
                     " " = 1, 
                     "Herdabilidade" = 3, 
                     " " = 1)) |>
  kable_styling(full_width = FALSE, position = "center")
```

```{r}
#| message: false
#| warning: false
#| echo: false

blups_all <- bind_rows(
  lapply(names(resultados), function(e){
    resultados[[e]]$blups |>
      mutate(env = e)
    }))

top20 <- blups_all |>
  group_by(gen) |>
  summarise(mean_blup = mean(predicted.value)) |>
  arrange(desc(mean_blup)) |>
  slice(1:20) |>
  pull(gen)

ggplot(filter(blups_all, gen %in% top20),
       aes(x = env, y = rank, group = gen, color = gen)) +
  geom_line(linewidth = .8) +
  geom_point() +
  scale_y_reverse() +
  theme_bw() +
  theme(axis.text.x = element_text(angle = 90, hjust = 1))
```

```{r}
#| message: false
#| warning: false
#| echo: false

library(gridExtra)

plots <- lapply(resultados, `[[`, "plot_blup")
plots <- Filter(Negate(is.null), plots)

ml <- marrangeGrob(grobs = plots,
                   nrow = 2,
                   ncol = 3,
                   left = grid::textGrob("BLUP",
                                          rot = 90,
                                          gp = grid::gpar(fontsize = 12, fontface = "bold")),
                   bottom = grid::textGrob("Genótipo",
                                            gp = grid::gpar(fontsize = 12, fontface = "bold")))

print(ml)
```

# Conclusão